ACORDAO-COMPLETO-2417669

ACÓRDÃO 1966/2020 ATA 28/2020 - PLENÁRIO

VISTA, relatada e discutida esta representação acerca de possíveis irregularidades ocorridas no Ministério da Educação (MEC) relacionadas à gestão do Contrato 76/2015, firmado com a empresa Cast Informática S/A para prestação de serviços de Tecnologia da Informação.
ACORDAM os ministros do Tribunal de Contas da União, reunidos em sessão do Plenário, ante as razões expostas pela relatora, e com fundamento nos arts. 41, inciso II, 58, inciso II, da Lei 8.443/1992 c/c os arts. 235, 237, inciso VI e parágrafo único, e 251 do Regimento Interno deste Tribunal, em:
9.1. considerar cumprido o subitem 9.2 do Acórdão 2015/2019-TCU-Plenário;
9.2. acatar as justificativas apresentadas por Marileide Rocha de Araújo;
9.3. rejeitar as justificativas apresentadas por José Eduardo Mendonça Júnior, Júlio César Proença, Luiz Carlos da Silva Ramos e Thiago Tasca Barbosa;
9.4. com fundamento no art. 58, inciso II, da Lei 8.443, de 1992, c/c o art. 268, incisos II e III, do Regimento Interno, aplicar multas aos responsáveis abaixo consignados, nos valores a seguir indicados, a serem recolhidas aos cofres do Tesouro Nacional, com incidência de encargos legais calculados da data deste acórdão até os pagamentos, se estes forem efetuados após o vencimento do prazo a seguir estipulado:	
9.4.1. José Eduardo Mendonça Júnior: R$ 60.000,00 (sessenta mil reais) ;
	9.4.2. Júlio César Proença: R$ 30.000,00 (trinta mil reais) ;
	9.4.3. Luiz Carlos da Silva Ramos: R$ 60.000,00 (sessenta mil reais) ;
	9.4.4. Thiago Tasca Barbosa: R$ 30.000,00 (trinta mil reais) .
9.5. fixar prazo de 15 (quinze) dias, a contar das notificações, para comprovação, perante o Tribunal, do recolhimento das dívidas acima imputadas;
9.6. autorizar o desconto das dívidas na remuneração dos servidores que se encontrarem em atividade em órgãos ou entidades da Administração Pública federal por ocasião da apreciação deste processo, observado o disposto no art. 46 da Lei 8.112/1990;
9.7. autorizar a cobrança judicial das dívidas, caso não atendidas as notificações;
9.8. considerar graves as infrações cometidas por José Eduardo Mendonça Júnior e Luiz Carlos da Silva Ramos e inabilitá-los para o exercício de cargo em comissão ou função de confiança no âmbito da Administração Pública pelo prazo de 5 (cinco) anos, com base no art. 60 da Lei 8.443/1992;
	9.9. encaminhar cópia deste acórdão, acompanhado do relatório e do voto que o fundamentam, ao Ministério da Educação;
	9.10. ordenar à Secretaria de Controle Externo da Educação que avalie eventual repercussão dos fatos tratados na presente representação nas contas ordinárias do ano de 2017 do Ministério da Educação.

Representação acerca de possíveis irregularidades relacionadas com o processo de gestão de contrato para prestação de serviços de tecnologia da informação (TI).

Ministério da Educação.

3. Representante: Secretaria de Fiscalização de Tecnologia da Informação - Sefti.
3.1. Interessada: Cast Informática S/A (CNPJ 03.143.181/0001-01).
3.2. Responsáveis: José Eduardo Mendonça Júnior (CPF XXX.469.885-XX), Júlio César Proença (CPF XXX.368.107-XX), Luiz Carlos da Silva Ramos (CPF XXX.108.497-XX), Marileide Rocha de Araújo (CPF XXX.489.471-XX) e Thiago Tasca Barbosa (CPF XXX.716.591-XX).

13.1. Ministros presentes: José Mucio Monteiro (Presidente), Walton Alencar Rodrigues, Benjamin Zymler, Augusto Nardes, Aroldo Cedraz, Raimundo Carreiro, Ana Arraes (Relatora) e Bruno Dantas.
13.2. Ministro-Substituto convocado: Augusto Sherman Cavalcanti.
13.3. Ministros-Substitutos presentes: Marcos Bemquerer Costa, André Luís de Carvalho e Weder de Oliveira.

ANA ARRAES

Adoto como parte do relatório a instrução à peça 203, elaborada na Secretaria de Fiscalização da Tecnologia da Informação e acolhida por seus dirigentes (peças 204/5) :
"INTRODUÇÃO
1.	Cuidam os autos de representação a respeito de possíveis irregularidades ocorridas no Ministério da Educação (MEC) , relacionadas com o processo de gestão do Contrato 76/2015 firmado com a empresa Cast Informática S/A (CNPJ 03.143.181/0001-01) para a prestação de serviços de tecnologia da informação (TI) . 
HISTÓRICO
2.	O Contrato 76/2015 foi assinado em 31/12/2015 no valor de R$ 11.222.265,00 com vigência de doze meses e possibilidade de prorrogação até o limite de sessenta meses (peça 3, p. 11, 12 e 15) . Após a realização de sucessivos aditivos para prorrogação de vigência e reajuste do valor contratual (peça 4, p. 2-10) , o referido contrato encerrou-se em 31/12/2017 (peça 4, p. 2-10) . 
3.	Entre junho e novembro de 2017, realizou-se fiscalização do tipo acompanhamento para avaliar os atos de gestão relacionados com aquisições de bens ou serviços de TI no MEC (TC Processo 017.255/2017-1) . Diante de indícios de irregularidades na condução do Contrato 76/2015, a equipe de fiscalização representou perante o TCU em 20/11/2017, e propôs a adoção de oitiva preliminar do MEC entre outras medidas, o que foi ratificado pela Sefti (peças 36-38) .
4.	A Ministra-Relatora conheceu da representação e determinou as medidas saneadoras em despacho de 23/11/2017 (peça 39) . Ao analisar a resposta do órgão (peça 48) , a Sefti concluiu pela desnecessidade de expedição de cautelar em virtude das providências adotadas pelo órgão, como a suspensão de pagamentos à contratada e o afastamento do gestor do contrato (peça 51) . Ademais, a Sefti propôs a realização de nova oitiva da empresa Cast para que se manifestasse quanto aos indícios de irregularidade identificados (peça 40) . Tais propostas foram acolhidas pela Relatora em despacho de 14/12/2017 (peça 54) e os respectivos ofícios foram emitidos em 15/12/2017 (peças 55-56) .
5.	Após a resposta do MEC (peças 75-76) , a Sefti propôs a realização de oitiva e diligência complementares por ter identificado novos indícios de irregularidade, referentes a pagamentos pela execução de serviços de suporte à infraestrutura de TI que não faziam parte do escopo do Contrato 76/2015. Tais serviços estavam contemplados no Contrato 18/2013, que não foi renovado no final de janeiro de 2017, firmado com outra empresa (Algar) .
6.	Por meio de despacho de 15/10/2018 (peça 81) , a Ministra-Relatora concordou com as medidas saneadoras junto ao MEC e determinou a realização de oitiva da empresa Cast. Os ofícios foram emitidos em 16/10/2017 (peças 82-83) e as manifestações do MEC e da empresa Cast foram recebidas, respectivamente, em 7/11/2018 e 20/11/2018 (peças 89 e 93) . 
7.	Além disso, em 23/5/2019, a Sefti realizou diligência com o intuito de obter informações atualizadas acerca da apuração realizada por grupo de trabalho instituído pelo MEC (peça 103) e a resposta do Ministério encontra-se acostada à peça 106.
8.	A Sefti concluiu que os documentos acostados aos autos, em especial o resultado da apuração de todas as demandas executadas no Contrato 76/2015, confirmaram os indícios de fiscalização deficiente dos serviços, o que levou a pagamentos indevidos à contratada. A Relatora concordou com a proposta da unidade técnica para que o próprio MEC instaurasse a TCE, tendo em vista todo o esforço já despendido pelo Ministério ao longo de quase dois anos para a apuração das ordens de serviço (OS) executadas no citado contrato, e também acolheu a proposta para realizar a audiência dos membros da equipe de fiscalização e do Diretor de TI à época dos fatos (peça 128, p. 37-41 e peça 135) .
9.	O Plenário do TCU seguiu o voto da Relatora e prolatou o Acórdão 2.015/2019 em sessão de 28/8/2019 (peça 134) . Os respectivos ofícios de notificação e de audiência foram emitidos entre 11 e 16/9/2019 (peças 145-147 e 150-152) e as razões de justificativa dos responsáveis foram recebidas entre 2/10/2019 e 8/11/2019 (peças 177, 193-194, 195-199) .
OBJETO DA REPRESENTAÇÃO
10.	O Contrato 76/2015 refere-se ao grupo 3 do Pregão Eletrônico SRP 31/2015 e visa a prestação de serviços especializados em fábrica de software para os eixos institucionais: Simec, educação básica, articulação com os sistemas de ensino, educação continuada, alfabetização, diversidade e inclusão de assuntos administrativos. 
11.	O objeto contratual engloba dois itens: i) desenvolvimento de novos sistemas e manutenção de sistemas; e ii) sustentação e operação de sistemas. O primeiro item é medido por Pontos de Função (PF) , ao passo que o segundo item é medido por Unidades de Serviços Técnicos (UST) (peça 2, p. 2, cláusula segunda) .
12.	O modelo de prestação de serviços definido no Termo de Referência (TR) prevê a solicitação de serviços por emissão de OS. No caso de desenvolvimento de novos sistemas e manutenções, não existe um quantitativo pré-definido de OS mensais, porém cada OS aberta deve conter a descrição do serviço a ser executado, o prazo previsto para conclusão do serviço e a lista de artefatos a serem entregues (peça 1, p. 78, itens 11.3.2 e 11.3.3) . As solicitações de serviços relativos ao desenvolvimento e manutenções são controladas no módulo Fábrica, parte do Sistema Integrado de Monitoramento e Execução (Simec) .
13.	Por sua vez, os serviços de sustentação e operação têm apenas uma OS mensal que é incrementada com as atividades solicitadas diariamente conforme o catálogo de serviços (peça 1, p. 79, item 11.3.5) . Esses serviços são registrados pelo órgão no módulo Demandas do Simec, onde é possível acompanhar o histórico de tramitações e saber quem foi o solicitante, qual o quantitativo demandado e verificar os artefatos que foram gerados para atender a demanda: pareceres técnicos, relatórios de monitoramento etc.
14.	Os processos mensais de pagamento dos serviços (desenvolvimento / manutenção e sustentação / operação) são criados no Sistema Eletrônico de Informações (SEI) , onde são armazenados os termos de recebimento provisório e definitivo dos serviços, as notas fiscais, os memorandos autorizando os pagamentos, as planilhas de evidências etc.
15.	A análise conjunta de uma amostra dos processos de execução contratual constantes do SEI e das demandas cadastradas no Simec permitiu identificar diversos indícios de irregularidade que deram origem às audiências analisadas a seguir.
EXAME TÉCNICO
16.	A presente instrução visa analisar as audiências de cinco responsáveis: quatro integrantes da equipe de fiscalização do Contrato 76/2015 e o ex-Diretor de TI do MEC. 
17.	Em síntese, os membros da equipe de fiscalização foram instados a se manifestar sobre indícios de fiscalização deficiente dos serviços e de permissão para funcionário da contratada exercer tarefas de fiscalização contratual, configurando desvio de função. Por sua vez, o ex-Diretor de TI foi chamado para manifestar-se sobre indícios de falhas graves no dever de supervisão e fiscalização do Contrato 76/2015, a concorrerem para a consumação das irregularidades identificadas na execução do ajuste.
18.	Apresenta-se, a seguir, breve resumo das irregularidades encontradas na amostra analisada pela equipe de acompanhamento e que serão referenciadas no decorrer das análises das audiências. Cumpre destacar que o grupo de trabalho instituído pelo MEC para apurar a execução de todas as demandas e OS do Contrato 76/2015 (parágrafo 7) corroborou o entendimento da equipe de acompanhamento do TCU quanto ao pagamento por serviços sem comprovação de execução. 
I- Emissão das NF 4201, 4296, 4502 e 4663 previamente à criação das demandas que compõem as Ordens de Serviço.
19.	Os serviços contratados ocorrem por demanda (peça 1, p. 53, item 5.1.1 do TR) , sendo improvável que a empresa consiga emitir notas fiscais com a quantidade exata de Pontos de Função (PF) e/ou de Unidades de Serviços Técnicos (UST) consumidas antes do fechamento das OS e da análise dos indicadores mínimos de serviço. Contudo, da amostra analisada de dezesseis processos de pagamento, a equipe de acompanhamento identificou quatro processos cujas Notas Fiscais (NF) 4201, 4296, 4502 e 4663 foram emitidas previamente à execução das respectivas OS (peça 36, p. 3, parágrafos 14-15) .  
II - Ausência de justificativa para desconsiderar glosas de serviços referentes às NF 4502 e 4663. 
20.	Verificou-se que o MEC calculou glosas para os serviços de desenvolvimento referentes à NF 4502 (R$ 50.003,24) e à NF 4663 (R$ 151.501,66) , mas as glosas foram desconsideradas sem que existam justificativas nos processos de pagamento no SEI (peça 36, p. 4, parágrafo 17) .
III - Ausência de comprovação da prestação dos serviços não mensuráveis e ausência das respectivas metodologias de cálculo para serviços faturados nas NF 4502 e 4663.
21.	Além da emissão de NF antes da execução das demandas e da ausência de justificativas para a desconsideração de glosas mencionadas nos tópicos anteriores, verificou-se que parte dos serviços pagos no bojo das NF 4502 e 4663 referiam-se a serviços do tipo não mensuráveis (consultoria) que não apresentavam a metodologia de cálculo utilizada e nem os artefatos que comprovassem a sua execução. Do total pago de R$ 1.398.900,45, observou-se que R$ 1.058.418,81 não tinham comprovação de execução (peça 128, p. 7-8, parágrafo 43 e Quadro 5) .
22.	O grupo de trabalho do MEC, após notificar a empresa para que comprovasse a execução dos serviços das OS que se encontravam com artefatos incompletos, considerou os esclarecimentos insuficientes e chegou à mesma conclusão da equipe de acompanhamento (peça 128, p. 8, parágrafo 45) .
IV - Fluxo de emissão dos termos de recebimento provisório e definitivo referente aos serviços faturados nas NF  4032, 4296, 4380, 4661 e 4662 em desacordo com as condições previstas no Contrato 76/2015 e no art. 34 da IN - SLTI/MP 4/2014.
23.	A equipe de acompanhamento identificou diversos processos de pagamento cuja emissão dos termos de recebimento de serviços estava em desacordo com o fluxo previsto no Contrato 76/2015 e na IN - SLTI/MP 4/2014, indicando que não existia análise efetiva da prestação dos serviços. Houve emissão de termos de recebimento provisório e definitivo no mesmo dia e emissão de Termo de Recebimento Definitivo (TRD) previamente à assinatura do Termo de Recebimento Provisório (TRP) (peça 36, p. 6, parágrafos 30-33) . 
V - Planilhas de evidências anexadas ao processo de pagamento no SEI apresentam quantitativos de serviços superiores aos quantitativos registrados no Simec/Demandas para serviços prestados nos meses de março, abril e maio de 2017 e faturados nas NF 4201, 4296 e 4380.
24.	Para cada mês de execução contratual dos serviços de sustentação, a planilha consolidadora de demandas registradas no Simec, denominada 'planilha de evidências', era elaborada e anexada ao respectivo processo de pagamento no SEI a fim de se obter o total de UST a ser faturado. 
25.	Ao confrontar os dados das planilhas de evidências anexadas ao SEI com os dados originais no Simec, a equipe do TCU identificou três processos de pagamento em que o funcionário da empresa, responsável pela consolidação mensal dos serviços, alterou a planilha gerada automaticamente pelo Simec/Demandas, de modo a aumentar a quantidade de execução de diversas demandas. As planilhas alteradas foram anexadas ao SEI e levaram o MEC a pagar por quantitativos de serviços superestimados. 
26.	A prática adotada pelo funcionário da Cast consistia em informar na planilha consolidadora que uma demanda para elaboração de parecer técnico, por exemplo, teria exigido a elaboração de três relatórios técnicos, embora só tenha sido cadastrada a necessidade de um relatório técnico no Simec. Nesse exemplo, e segundo o catálogo de serviços, o total de UST que deveria ser pago para a demanda passou de 16 UST (1 parecer técnico = 16 UST) para 48 UST (3 pareceres técnicos x 16 UST) , ocasionando indícios de sobrepreço de 32 UST somente para essa demanda. 
27.	Da amostra analisada, a equipe de acompanhamento identificou aumento indevido de quantitativos nas planilhas de evidências (peças 8-10) referentes aos serviços de sustentação para os meses de março, abril e maio de 2017 e que foram faturados nas NF 4201, 4296 e 4380.
28.	O grupo de trabalho instituído pelo MEC revisou todos os processos de pagamento do Contrato 76/2015 e considerou que somente os três processos citados na representação apresentaram divergência nos quantitativos e concluiu que, do total pago de R$ 1.622.832,07, a empresa deveria ressarcir R$ 1.585.143,05 ao Ministério (peça 128, p. 12, parágrafos 74-75) . 
VI - Indícios de Artefatos forjados pela contratada para dar a aparência de execução para serviços não prestados nos meses de março, abril e maio de 2017 e faturados nas NF 4201, 4296 e 4380.
29.	Além de ter inflado artificialmente os quantitativos nas planilhas para os meses de março a maio de 2017, a equipe do TCU identificou os seguintes indícios de que a empresa forjou documentos para dar aparência de execução desses serviços: a) artefatos com teor semelhante; b) elaboração de pareceres e relatórios de monitoramento em lote; c) aparente manipulação da base de dados do Simec tendo em vista a divergência entre as datas de inclusão de anexos no sistema e de criação/alteração dos documentos; e d) artefatos em desacordo com o estabelecido no catálogo de serviços (peça 36, p. 7-10, item IV) .
VII - Serviços pagos com fundamento em planilhas de evidência com conteúdo quase idêntico para os meses de março, abril e maio de 2017, indicando tratar-se de simulação de serviços - NF 4201, 4296 e 4380.
30.	Além de quantitativos superestimados e de apresentação de artefatos forjados, constatou-se que os processos para os meses de março, abril e maio de 2017 apresentaram planilhas consolidadoras idênticas quanto ao tipo de demanda e aos quantitativos, indicando tratar-se de simulação de serviços, uma vez que os serviços de sustentação ocorrem por demanda e não têm garantia de consumo mínimo, (peça 36, p. 12, parágrafo 60) . 
VIII - Ausência de artefatos correspondentes no Simec para as demandas 361493, 361494, 361496, 361497, 361499, 361503 e 361504 relativas aos serviços faturados na NF 4032.
31.	Diversas demandas foram cadastradas no Simec sem os artefatos correspondentes que deveriam ter sido entregues pela contratada. A situação descrita ocorreu para os serviços de sustentação prestados em fevereiro de 2017 (processo SEI 23000.007913/2017-17) . A NF 4032, no valor de R$ 940.280,25, foi emitida em 23/2/2017 e referia-se, supostamente, a 211 demandas. Em que pese a grande quantidade de demandas cadastradas, cerca de 76% do total pago (R$ 719.698,50) referia-se a somente sete demandas (peças 28 a 34) criadas um dia antes da emissão da referida nota fiscal (22/2/2017) , sem que conste no Simec as evidências de execução (peça 128, p. 19, parágrafos 123-124) . 
32.	Verificou-se, ainda, que tais demandas apresentam quantitativos excessivos em comparação com outras demandas semelhantes, além de terem sido cadastradas de forma genérica, impedindo a identificação dos serviços (quais aplicações foram monitoradas, a que se referem os pareceres técnicos, quais os temas tratados nas reuniões técnicas e quais foram os procedimentos operacionais realizados) (peça 128, p. 19-20, parágrafos 125-126 e Quadro 9) .
33.	O grupo de trabalho instituído pelo MEC revisou todas as demandas e concluiu que houve pagamento indevido de R$ 622.031,44 (peça 128, p. 21, parágrafo 131) .
IX - Valores autorizados pelos fiscais eram superiores aos valores constantes nas planilhas de evidências para os serviços faturados nas NF 3841 e 3931. 
34.	Da amostra analisada, a equipe do TCU identificou dois processos de pagamentos cujos valores informados nos memorandos destinados à CRTI, área responsável pelo pagamento, eram superiores aos valores constantes nas respectivas planilhas de evidência, sendo que a diferença a maior era de R$ 286.518,89 (peça 128, p. 20, parágrafo 127, Quadro 10) . O grupo de trabalho instituído pelo MEC revisou todas as demandas e chegou à conclusão semelhante (peça 128, p. 21, parágrafo 131) .
X - Desvio de Função - Funcionário da contratada exerce tarefas de fiscalização contratual 
35.	O Sr. Fernando Luiz Araujo Rocha Silva foi contratado temporário do MEC até outubro de 2016 e, nesse período, exerceu o cargo de fiscal técnico do Contrato 76/2015. Após o término do contrato com o MEC em outubro de 2016, o Sr. Fernando Luiz foi contratado pela empresa Cast em novembro de 2016, mas continuou alocado na Assessoria da Coordenação-Geral de Desenvolvimento (CGD) do MEC. A equipe de acompanhamento do TCU constatou que o funcionário da empresa continuava exercendo atividades de fiscalização do Contrato 76/2015, em flagrante desvio de função, além de conflito de interesses, consoante o disposto nos art. 6º e 7º, inciso IV, da IN - SLTI/MP 4/2014 (peça 36, p. 12-14, item VI) . 
36.	Identificaram-se as seguintes atividades de fiscalização exercidas pelo funcionário da contratada: a) assinatura de memorandos solicitando o faturamento de serviços e termos de recebimento dos serviços na condição de fiscal técnico do contrato (peça 36, p. 13-14, Quadro 10) ; b) auditoria de demandas, em desacordo com cláusula décima terceira do Contrato 76/2015 (peça 36, anexo III) ; e c) solicitação de demandas no Simec na condição de fiscal requisitante, em desacordo com a cláusula sétima do Contrato 76/2015 (peça 6) .
Audiências
1. Responsável: Sra. Marileide Rocha de Araujo - CPF XXX.489.471-XX
37.	A Sra. Marileide atuou como fiscal técnica do Contrato 76/2015 no período de 12/9/2016 a 3/9/2017.
38.	A responsável tomou ciência do Ofício 412/2019-TCU/Sefti em 19/9/2019 (peças 151 e 159) e, após ter seu pedido de prorrogação de prazo concedido (peças 157 e 161) , apresentou resposta, tempestivamente, em 4/11/2019 para as condutas descritas nos subitens 9.3.2.1 a 9.3.2.7 do Acórdão 2015/2019-TCU-Plenário (peça 134, p. 2-3) .
1.1. Assinou os Memorandos destinados à CRTI para serviços cujas NF 4201, 4501, 4663 foram emitidas antes da criação das respectivas demandas e Ordens de Serviço, em desacordo com a cláusula décima terceira, subcláusula quarta, do Contrato 76/2015 - subitem 9.3.2.1 do Acórdão 2015/2019-TCU-Plenário.
Razões de Justificativa (peça 198) 
39.	Segundo a responsável, o Coordenador-Geral de Desenvolvimento, Sr. José Eduardo, teria deixado claro em mensagem eletrônica que sua atribuição se limitava a formalizar os aceites por meio de memorando enviado à CRTI, unidade responsável pelos documentos administrativos do contrato, acompanhado das planilhas descritivas das demandas e dos serviços prestados (planilha de evidências) (peça 198, p. 1 - anexo 1.7 e p. 7) .
40.	A fiscal técnica apresentou cópia de mensagens eletrônicas que evidenciam o fluxo adotado para os pagamentos referentes ao Contrato 76/2015: o preposto encaminhava por e-mail a lista de OS ao gestor do contrato, Sr. Thiago Tasca, e o gestor autorizava a emissão da NF sem o conhecimento dos fiscais. Após a emissão, o preposto encaminhava a NF à CRTI, ainda sem o conhecimento dos fiscais, sem validação dos artefatos e sem a tramitação no Simec. Após a entrega da NF na CRTI, a empresa cobrava o faturamento, sendo que o processo de pagamento ainda estava em andamento na CGD, setor no qual estava lotada a fiscal (peça 198, p. 1-4, p. 8-10 e 15) . 
41.	Devido ao fluxo descrito, era comum ocorrer divergência entre os valores das NF e os valores das OS consideradas aptas para pagamento pela equipe de fiscalização. A fiscal técnica relatou tais problemas ao gestor do contrato e aos seus superiores: Sr. Júlio Proença, chefe imediato e fiscal requisitante substituto do Contrato 76/2015, e Sr. José Eduardo, chefe superior e fiscal requisitante titular. Além de avisá-los sobre os problemas de forma verbal e por escrito, a fiscal sugeriu que as notas fiscais só fossem emitidas após a validação da equipe, conforme evidenciado em e-mails encaminhados em 17 e  23/3/2017 (peça 198, p. 1-4 - anexo 1.4 e p. 6 - anexo 1.6) . 
42.	Em 8/5/2017, a fiscal reiterou ao gestor do contrato o pedido para que não autorizasse a emissão de NF sem a validação prévia das demandas pela equipe de fiscalização, e sem que existissem previamente os termos de recebimento provisório e definitivo anexados ao processo de pagamento, conforme cópia de e-mail acostado aos autos relativo à NF 4201 (peça 198, p. 5 - anexo 1.5) . 
43.	Além disso, a fiscal alertou-os sobre a impossibilidade da emissão de memorandos posteriormente à emissão da nota fiscal pela contratada, porém teria sido ignorada em seus questionamentos e sentiu-se obrigada a seguir o procedimento rotineiro adotado, que era a emissão dos memorandos sem o conhecimento da nota fiscal (peça 198, p. 11) .
Análise do item 1.1
44.	Ao contrário do que alegou a fiscal técnica (parágrafo 39) , a mensagem eletrônica do Coordenador-Geral não limitou a atribuição do fiscal técnico à formalização de aceites por meio de memorando enviado à CRTI. Conforme o texto da mensagem, ' (...) o Fiscal Técnico providencia o aceite dos serviços prestados, validando suas evidências.' (peça 198, p. 7) . Validar evidências pressupõe verificar se os artefatos comprobatórios foram entregues, e não somente formalizar aceites por meio de memorando.
45.	Os demais argumentos da fiscal técnica demonstram que existia uma anomalia no fluxo de recebimento dos serviços, com a autorização indevida do gestor do contrato para a emissão de notas fiscais sem o conhecimento dos fiscais e sem a entrega dos artefatos, o que comprova que os serviços não eram fiscalizados adequadamente pelo MEC.
46.	Entende-se que, em princípio, as justificativas não elidem as irregularidades apontadas neste item da audiência, pois a cláusula décima terceira, subcláusula quarta, do Contrato 76/2015 exige a entrega dos artefatos comprobatórios como condição para o aceite provisório dos serviços. Todavia, a conduta da fiscal técnica será analisada mais adiante (Análise Final) a fim de avaliar se é cabível sua responsabilização considerando as condicionantes impostas pela Lei de Introdução às Normas do Direito Brasileiro (LINDB) .
1.2. Assinou Memorandos destinados à CRTI e termos de recebimento provisório para serviços faturados nas NF 4502 e 4663, cujas glosas previstas no Simec foram descartadas sem que constem as devidas justificativas nos respectivos processos de pagamento, em afronta à cláusula décima, subcláusula quinta, do Contrato 76/2015 e ao subitem 8.1.1.11 do termo de referência que fundamentou o Contrato 76/2015 - subitem 9.3.2.2 do Acórdão 2015/2019-TCU-Plenário.
Razões de Justificativa (peça 198, p. 13-45) 
47.	Quanto aos serviços faturados da NF 4502, a responsável apresentou cópia de mensagens eletrônicas de modo a demonstrar que o gestor do contrato autorizou o preposto da contratada a emitir a referida nota, no valor de R$ 500.038,00, e depois solicitou à fiscal que preparasse o pagamento pelo SEI, com as assinaturas do memorando à CRTI e do TRP (peça 198, p. 13-14, anexo 2.1) . 
48.	Ao receber o pedido, a fiscal solicitou ao preposto que enviasse as OS que embasaram a emissão da NF 4502 e encontrou divergência entre os valores que constavam no Simec para as OS e o valor da NF. Entretanto, a fiscal não teria fundamentado o descarte das glosas porque o gestor do contrato já tinha autorizado a emissão de NF sem a devida tramitação das OS no Simec, ferramenta que é utilizada pelo fiscal do contrato e que permite a emissão de memorando com os cálculos aferidos das glosas.
49.	No que tange aos serviços faturados da NF 4663, a fiscal afirmou que assinou o memorando destinado à CRTI e o TRP devido à cobrança do gestor do contrato, pois o processo de pagamento no SEI ainda estava sendo preparado e a referida nota também tinha sido emitida sem o conhecimento prévio da equipe de fiscalização. 
50.	A fiscal técnica alertou verbalmente e/ou por e-mail o gestor do contrato e os seus superiores sobre a necessidade de as ações no Simec estarem em consonância com o desenvolvimento das demandas solicitadas de modo a possibilitar a aplicação de glosas, caso necessário (peça 198, p. 17 - anexo 2.4) .
51.	A fiscal técnica também apontou outras circunstâncias que contribuíram para o descarte das glosas sem justificativa:
51.1.	as funcionalidades para cálculo de glosas no Simec e para a geração do memorando destinado à CRTI não funcionavam a contento, sendo que a Cast era a responsável pela manutenção do referido sistema e a empresa não tinha interesse em sanar tais problemas (peça 198, p. 30-42) ; e
51.2.	o cronograma previamente estabelecido para a entrega escalonada dos artefatos pelas três fábricas de software (Squadra até dia 7, Indra até dia 15 e Cast até dia 22) deixou de ser respeitado a partir de 2017 e as empresas passaram a entregar os artefatos no último dia do mês, obrigando os fiscais a prepararem os processos de pagamento no SEI a qualquer custo, pois não podia 'virar' o mês. Essa situação teria ocorrido com o aval do Coordenador-Geral de Desenvolvimento, apesar dos reiterados alertas da fiscal técnica (peça 198, p. 43) .
Análise do item 1.2
52.	O fato de o gestor do contrato ter autorizado previamente a emissão da NF 4502 e/ou de ter solicitado a aposição de assinatura do fiscal em termo de recebimento provisório relativo à NF 4663 não exime o fiscal técnico de justificar o descarte de glosas nos processos de pagamento. A falta de justificativa contraria a cláusula décima, subcláusula quinta, do Contrato 76/2015 e o subitem 8.1.1.11 do termo de referência que fundamentou o Contrato 76/2015.
53.	Apesar de, em princípio, as manifestações não elidirem as irregularidades quanto ao descarte de glosas sem que constem as justificativas nos processos de pagamento, a conduta da fiscal técnica será analisada mais adiante (Análise Final) a fim de avaliar se é cabível sua responsabilização considerando as condicionantes impostas pela LINDB.
1.3. Assinou termos de recebimento provisório para serviços não mensuráveis faturados nas NF 4502 e 4663 que não tinham documentação comprobatória e nem memória de cálculo, em afronta à cláusula décima terceira, subcláusula quarta, do Contrato 76/2015 - subitem 9.3.2.3 do Acórdão 2015/2019-TCU-Plenário.
Razões de Justificativa (peça 198, p. 46-55) 
54.	Em síntese, a fiscal técnica alegou que:
54.1.	os serviços não mensuráveis referiam-se a serviços de consultoria e foram pagos com base no guia de métricas do MEC v. 3.2;
54.2.	por falta de tempo para uma análise aprofundada, os fiscais não acompanhavam o ciclo de vida desse tipo de OS, atividade que ficava a cargo dos gerentes de projeto. Os fiscais limitavam-se a verificar a existência dos artefatos e, embora fosse frágil, a documentação comprobatória foi anexada no Simec;
54.3.	os fiscais tinham apenas um dia para receber o kit físico de cada OS (Termo de Solicitação de Serviço, Termo de Recebimento Provisório e Relatório de Contagem de Pontos por Função contendo informações de memória de cálculo) , criar o processo e preparar o pagamento para envio à CRTI;
54.4.	considerando o prazo exíguo de um dia, as únicas ações possíveis de serem executadas eram a verificação da existência dos artefatos no Simec e o cotejamento de valores em PF e memória de cálculo informados no Relatório de Contagem de PF Detalhada (a quantidade de serviço x o valor unitário, instituído no Guia de Métrica do MEC) com os valores informados na OS aberta no Simec; e
54.5.	a fiscal assinou os TRP pois considerou que estava tudo na normalidade, uma vez que os kits físicos foram assinados por quem solicitou o serviço, que além de solicitante era o seu superior, o Coordenador-Geral Sr. José Eduardo, o mesmo que instituiu a alteração do guia de métricas do MEC.
Análise do item 1.3
55.	A assinatura do termo de recebimento provisório pressupõe que o fiscal técnico recebeu os serviços e avaliou se as OS estavam de acordo com as especificações técnicas, consoante a cláusula décima terceira, subcláusula quarta, do Contrato 76/2015 (peça 2, p. 16-17) . 
56.	Os argumentos da fiscal técnica, porém, comprovam que não existia fiscalização efetiva, pois os fiscais não tinham tempo para avaliar os serviços. Conforme ressaltado anteriormente, o aceite para serviços não mensuráveis que não tinham comprovação de execução levou ao pagamento indevido de R$ 1.058.418,81 (parágrafos 21-22) .
57.	Entende-se que as razões de justificativa, em princípio, não elidem as irregularidades quanto a este item da audiência, porém a conduta da fiscal técnica será analisada mais adiante (Análise Final) a fim de avaliar se é cabível sua responsabilização considerando as condicionantes impostas pela LINDB.
1.4. Assinou termos de recebimento provisório depois da assinatura dos termos de recebimento definitivo por outros fiscais para os serviços faturados nas NF 4661 e 4662, em desacordo com o fluxo previsto na cláusula décima terceira, subcláusula quarta, do Contrato 76/2015 e no art. 34 da IN - SLTI/MP 4/2014 - subitem 9.3.2.4 do Acórdão 2015/2019-TCU-Plenário.
Razões de Justificativa (peça 198, p. 56-58) 
58.	A fiscal técnica informou que quem confeccionou e assinou, em 14/8/2017, o TRP das NF 4661 e 4662 na condição de fiscal técnico foi o Sr. Fernando Luiz. Ao descobrir que o Sr. Fernando Luiz não era mais contratado temporário do MEC e que funcionário da Cast atuava como fiscal técnico em processos de pagamento, a fiscal técnica solicitou à CRTI que devolvesse os processos assinados por ele e assinou novamente os TRP em 22/8/2017 a fim de dar fé pública aos documentos.
Análise do item 1.4
59.	Verifica-se que a fiscal técnica assinou novamente os TRP que tinham sido assinados anteriormente pelo funcionário da contratada apenas para dar aparência de legalidade aos documentos, quando o correto teria sido a reavaliação efetiva dos serviços. Não há, contudo, registro de que tenha sido feita nova avaliação dos serviços, conforme o disposto na cláusula décima terceira, subcláusula quarta, do Contrato 76/2015 e no art. 34 da IN - SLTI/MP 4/2014.
60.	Apesar de as razões de justificativa não elidirem as irregularidades quanto a este item da audiência, a conduta da fiscal técnica será analisada mais adiante (Análise Final) a fim de avaliar se é cabível sua responsabilização considerando as condicionantes impostas pela LINDB. 
1.5. Assinou Memorando destinado à CRTI solicitando o faturamento dos serviços de sustentação do mês de março de 2017 (NF 4201) , em desacordo com a cláusula décima terceira, subcláusula quarta, do Contrato 76/2015 e com o catálogo de serviços constante no Anexo II do termo de referência, que apresentavam:
1.5.1. quantitativos superiores no SEI em relação aos quantitativos registrados no Simec/Demandas - subitem 9.3.2.5 do Acórdão 2015/2019-TCU-Plenário; 
1.5.2. artefatos forjados e/ou sem serventia - subitem 9.3.2.6 do Acórdão 2015/2019-TCU-Plenário.
61.	Em síntese, a fiscal técnica alegou que (peça 198, p. 59-66) :
61.1.	o memorando consistia em mero despacho para formalização de encaminhamento à CRTI dos termos de recebimento assinados pelo gestor do contrato e pelo fiscal requisitante. A responsável não fiscalizou e nem recebeu comunicado disponibilizando as demandas de modo a permitir a fiscalização dos serviços, o que explica a ausência de sua assinatura nos respectivos TRP;
61.2.	o memorando só foi assinado pela responsável depois que o gestor do contrato e o fiscal requisitante assinaram os TRP e os TRD, atestando a conformidade dos serviços prestados (peça 198, p. 59-62, anexos 5.1 a 5.3) ;
61.3.	o Coordenador-Geral de Desenvolvimento teria informado que a função da responsável era formalizar o pagamento (peça 198, p. 7 e 59, anexo 1.7) ; e
61.4.	o processo jamais seria criado e o pagamento não seria realizado sem os termos de recebimento assinados pelos responsáveis que comprovam a execução e atestam os serviços. Ainda que um processo fosse criado sem tais termos, o memorando perderia qualquer sentido e valor e o pagamento não se concretizaria.
Análise do item 1.5
62.	Não se sustenta a tese de que o memorando consistia em mero despacho para formalização de encaminhamento para pagamento e o que importava era a existência dos termos de recebimento provisório e definitivo. O pagamento dependia de uma cadeia de documentos, sendo elos dessa cadeia o memorando à CRTI e os termos de recebimento. Ou seja, o processo de pagamento não teria sequência se existissem apenas os termos de recebimento e faltasse o memorando autorizando o faturamento dos serviços.
63.	Além disso, já ficou demonstrado que a atribuição do fiscal técnico não se limitava a formalizar os aceites por meio de memorando enviado à CRTI, e que a fiscal também deveria validar as evidências antes de aceitar os serviços, conforme o disposto na cláusula décima terceira, subcláusula quarta, do Contrato 76/2015 e verificar se estavam de acordo com o catálogo de serviços constante no Anexo II do termo de referência (parágrafo 44) .
64.	O grupo de trabalho do MEC corroborou o entendimento da equipe de acompanhamento e concluiu que, do total faturado de R$ 542.154,90 na NF 4201, a empresa deve ressarcir R$ 529.486,05, o que demonstra a ausência de fiscalização dos serviços (peça 128, p. 12, Quadro 7) .
65.	Entende-se que as razões de justificativa não elidem as irregularidades quanto à elaboração de memorandos solicitando o faturamento para serviços que apresentavam artefatos forjados e quantitativos superestimado. Todavia, a conduta da fiscal técnica será analisada mais adiante (Análise Final) a fim de avaliar se é cabível sua responsabilização considerando as condicionantes impostas pela LINDB.
1.6. Permitiu a atuação de funcionário da contratada em atividades que não faziam parte do objeto do Contrato 76/2015, em especial atividades de fiscalização contratual, configurando desvio de função - subitem 9.3.2.7 do Acórdão 2015/2019-TCU-Plenário (peça 198, p. 67-69) .
Razões de Justificativa (peça 198, p. 67-69) 
66.	A fiscal técnica alegou que:
66.1.	não recebeu comunicado verbal ou por escrito de seus superiores, Srs. Júlio Proença e José Eduardo, da unidade responsável pela gestão de pessoas da DTI/MEC (CRTI) ou da unidade responsável pela gestão de pessoas do MEC (CGGP) , avisando sobre o desligamento do Sr. Fernando Luiz do quadro de contratados temporários do Ministério e de sua admissão pela empresa Cast;
66.2.	não percebeu o desligamento do ex-servidor, pois o mesmo ia trabalhar com o crachá do MEC e continuou a exercer a fiscalização técnica dos contratos de fábricas de software, ocupando a mesma mesa e o mesmo microcomputador, e mantendo os acessos de rede e os mesmos perfis de acesso aos sistemas; e
66.3.	ao tomar conhecimento, em agosto de 2017, de que o Sr. Fernando Luiz tinha se desligado do MEC, solicitou à CRTI que devolvesse os últimos processos assinados pelo funcionário da empresa, bem como solicitou a desativação de acesso do usuário ao Simec e a exclusão do perfil de fiscal técnico do Sr. Fernando Luiz no SEI.
Análise do item 1.6
67.	Os esclarecimentos prestados pela fiscal técnica demonstram que a responsável não tinha conhecimento de que o Sr. Fernando Luiz tinha encerrado o contrato temporário com o MEC em 20/10/2016 e que tinha sido contratado pela Cast no 21/11/2016. Ao analisar as razões de justificativa do gestor do contrato, foi possível corroborar a afirmação de que o Sr. Fernando Luiz atuava como se ainda fosse servidor do MEC, enviando mensagens a partir de e-mail institucional do Ministério na condição de fiscal técnico do contrato, e que nem mesmo o preposto da empresa parecia ter conhecimento da real condição do Sr. Fernando Luiz (peça 201, p. 39 e 135) .
68.	Considerando a aparência de legalidade da situação fática do Sr. Fernando Luiz, entende-se que os argumentos apresentados pela fiscal técnica afastam as irregularidades quanto a ter permitido a atuação de funcionário da contratada em atividades de fiscalização contratual, caracterizando desvio de função.
Dos Supostos Atenuantes (peça 198, p. 17-25 e 70-75) 
69.	No decorrer das razões de justificativa, a fiscal técnica apresentou uma série de circunstâncias que, no seu entender, devem ser levadas em consideração na análise de sua conduta:
69.1.	os fiscais técnicos não exerciam suas atribuições com autonomia, apenas documentavam e oficializavam o preparo do processo de pagamento no SEI, e não faziam todo o acompanhamento e a fiscalização das execuções dos contratos (peça 198, p. 17-18) ; 
69.2.	a responsável solicitou diversas vezes verbalmente aos superiores para que fosse exonerada da fiscalização devido à falta de autonomia para exercer as atribuições de fiscal (peça 198, p. 18) , sendo que seu pedido levou meses para ser atendido (peça 198, p. 17 e p. 25-28) ; 
69.3.	a Sra. Marileide enfrentava sobrecarga de trabalho, pois, além de suas atribuições rotineiras na CGD, era responsável pela fiscalização técnica de três contratos de fábrica de software, incluindo o Contrato 76/2015 (peça 198, p. 18) ;
69.4.	a volumetria de demandas dos três contratos de fábrica de software era muito grande para uma equipe composta por apenas dois fiscais técnicos, o que inviabilizava o acompanhamento do ciclo completo de execução das OS (peça 198, p. 17 e 19-24) ;
69.5.	no que tange aos serviços relacionados a projetos, os fiscais técnicos se limitavam a validar as contagens de pontos de função a fim de verificar se estavam em conformidade com as contagens disponibilizadas pela fábrica de software, mas não havia acompanhamento durante a execução e conclusão das respectivas OS e nem existia validação dos artefatos entregues pela Cast. Em relação aos serviços de sustentação, a situação era ainda mais crítica, pois os fiscais técnicos não tinham autonomia para avaliar os serviços e eram dependentes da avaliação dos gerentes de projeto, conforme evidenciado em mensagem eletrônica anexada aos autos (peça 198, p. 18-19, anexo 2.5) ;
69.6.	a DTI/MEC tinha carência de servidores com conhecimento na área de TI (peça 198, p. 29) ; e
69.7.	a empresa Cast não tinha interesse em resolver os problemas relativos ao cálculo de glosas na ferramenta Simec, que era de sua responsabilidade técnica, o que prejudicava a atividade de fiscalização (peça 198, p. 30) .
Análise final - Sra. Marileide
70.	Considerou-se nas análises preliminares que as razões de justificativas apresentadas pela fiscal técnica não elidiram as irregularidades a ela imputadas quanto aos itens 1.1 a 1.5 e que somente afastaram as irregularidades quanto à suposta permissão para atuação de funcionário da contratada em atividades de fiscalização (item 1.6) .
71.	Passa-se, então, a analisar os reflexos da conduta da fiscal técnica para fins de responsabilização à luz do Decreto-Lei 4.657/1942 (Lei de Introdução às normas do Direito Brasileiro - LINDB) e das inovações trazidas pela Lei 13.655/2018 e pelo Decreto 9.830/2019.
72.	De acordo com o art. 22 da LINDB, a decisão sobre regularidade de conduta ou validade de ato, contrato, ajuste, processo ou norma administrativa deve considerar as circunstâncias práticas que houverem imposto, limitado ou condicionado a ação do agente. Por sua vez, o art. 12 do Decreto 9.830/2019 condiciona a aplicação de sanção à ocorrência de erro grosseiro ou de dolo. Erro grosseiro, segundo o referido decreto, é 'aquele manifesto, evidente e inescusável praticado com culpa grave, caracterizado por ação ou omissão com elevado grau de negligência, imprudência ou imperícia'. 
73.	A questão primordial, portanto, consiste em verificar se as condutas da fiscal técnica do Contrato 76/2015, ao assinar memorandos e termos de recebimento provisório para serviços que não tinham evidências de que foram executados, podem ser caracterizadas como erro grosseiro ou se as circunstâncias práticas limitaram a ação da fiscal. 
74.	Ante os documentos acostados aos autos, entende-se que a fiscal técnica enfrentou limitações significativas que prejudicaram sua atuação no caso concreto e que podem ser assim resumidas:
74.1.	falta de autonomia para fiscalizar os serviços (empresa obtinha autorização para emissão de NF sem o conhecimento dos fiscais e sem a entrega dos artefatos comprobatórios) ; 
74.2.	falhas no Simec dificultavam o cálculo automatizado de glosas; 
74.3.	seus superiores não comunicaram a fiscal técnica sobre a situação real de antigo servidor temporário do MEC que continuou exercendo atividades de fiscalização mesmo tendo sido contratado pela Cast; 
74.4.	a quantidade de fiscais técnicos alocados para o Contrato 76/2015 era incompatível com a quantidade de demandas e OS a serem analisadas e com o prazo esperado para conclusão dos trabalhos; e 
74.5.	o cronograma de entrega escalonada dos artefatos pelas três fábricas de software era constantemente desrespeitado, com o conhecimento do Coordenador-Geral de Desenvolvimento, o que impossibilitava a fiscalização efetiva dos serviços, situação agravada pelo fato de a Sra. Marileide ser a fiscal técnica dos três contratos. 
75.	Entende-se que a prática indevida de o gestor autorizar a emissão de notas fiscais sem o conhecimento dos fiscais técnicos contribuiu sobremaneira para as deficiências na fiscalização dos serviços. Há evidências de que a fiscal técnica buscou corrigir essa situação ao alertar o gestor do contrato e os seus superiores (Sr. Júlio Proença - chefe de divisão da CGD e fiscal requisitante substituto do Contrato 76/2015) e Sr. José Eduardo (Coordenador-Geral de Desenvolvimento e fiscal requisitante titular do Contrato 76/2015) . Todavia, a autorização para emissão das NF continuou a ocorrer, conforme se observa em alguns dos e-mails da fiscal técnica transcritos a seguir.
75.1.	mensagem encaminhada a Júlio Proença c/c Thiago Tasca e José Eduardo, em 17/3/2017 (peça 198, p. 4, grifou-se) :
Em janeiro de 2017 foi pago no escuro sem prova da entrega dos produtos, processo SEI 23000.004160/2017-80, NF nº 3.928 no valor de R$ 638.906,28. Está no CGGA/CEOF, o pagamento já está sendo efetivado (...) 
Em fevereiro de 2017 o Diex encaminhou uma lista de Ordens de Serviços - OS direto para Thiago Tasca solicitando autorização para gerar a NF, sem comprovante de entrega de produtos e sem copiar o fiscal para averiguar. O Tasca autorizou a geração da NF, depois de autorizado o Júlio me encaminhou o e-mail para preparar o pagamento. Ao verificar a lista foi observado que constava OS já paga no mês anterior e outras com estado em 'Execução' aguardando uma ação da própria Cast. Respondi com cópia para Diex e Vivian pedindo para rever a lista antes de gerar a Nota Fiscal. Mas, não reviram, a lista continuou errada e geraram a NF. (...) 
 (...) 
Sugiro não gerar Nota Fiscal - NF antecipado e encaminhar para a CRTI, nada adiantará sem o fiscal iniciar o processo depois de averiguado as ordens de serviço aptas para pagamento.
75.2.		mensagem encaminhada a Thiago Tasca e Júlio Proença, c/c José Eduardo no dia 23/3/2017 (peça 198, p. 6, grifou-se) :
Por favor, não autorizem a emissão de Nota Fiscal - NF sem a CGD homologar os produtos entregues. Estamos com problemas sérios referentes a fevereiro/2017. O Diex emitiu a NF no valor de R$ 710.732,37 pulando os trâmites legais. Agora está querendo o pagamento. Para o MEC essa NF não existe, se não existe não tem como pagar. Não tem como pagar porque não recebemos da Cast os kits assinados pelos requisitantes.
75.3.	mensagem encaminhada a Thiago Tasca em 8/5/2017 (peça 198, p. 5) :
Foi gerado no dia 28/04/2017 o processo SEI 23000.017784/2017-67 para pagamento de sustentação, com Nota Fiscal - NF de 10/04/2017, sem a planilha de demandas atendidas. A CRTI também não poderia ter anexado a NF sem Termos assinados pelo gestor do contrato/CGD, preposto/Cast, e pelo fiscal técnico/CGD.
76.	Após a emissão das NF, o preposto da contratada pressionava o Ministério para realizar o pagamento com base em cláusula contratual que determinava o pagamento até o quinto dia útil do mês subsequente ao mês da emissão (vide e-mail anexo 2.2 - peça 198, p. 16, grifou-se) .
Favor verificar o que está ocorrendo junto aos fiscais da DTI, estamos constantemente deixando as notas fiscais emitidas e protocoladas no MEC para pagamento vencer ou ultrapassar mais de 30 dias na sua unidade, sendo que no contrato deveriam ser quitadas até o 5 dia útil do mês subsequente após sua emissão. Isso está causando grande problema ria fluxo de caixa da empresa Peço verificar se existe alguma pendência por parte nossa, pois até o momento não recebi nada (peça 198, p. 16) .
77.	Diante desse cenário, entende-se que não é possível caracterizar o erro grosseiro, pois não houve negligência, imprudência ou imperícia por parte da fiscal técnica. Desse modo, em que pesem as irregularidades na assinatura de termos de recebimento provisório e memorandos à CRTI e no descarte de glosas sem a aposição de justificativas nos processos de pagamento para serviços que não foram prestados de forma satisfatória e que levaram a pagamentos indevidos, propõe-se afastar a responsabilização da Sra. Marileide Rocha de Araujo com fulcro no art. 22 da LINDB e no art. 12 do Decreto 9.830/2019.
2. Responsável: Sr. Júlio Cesar Proença - CPF XXX.368.107-XX
78.	O Sr. Júlio Cesar Proença atuou como fiscal requisitante substituto do Contrato 76/2015 no período de 19/12/2016 a 3/9/2017 e exercia o cargo de Chefe de Divisão de Apoio à Gestão de Contratos na CGD. 
79.	O responsável tomou ciência do Ofício 410/2019-TCU/Sefti em 20/9/2019 (peças 147 e 164) e, após ter seu pedido de prorrogação de prazo concedido (peça 171) , apresentou resposta, tempestivamente, em 1º/11/2019 (peças 193-194) para as condutas descritas nos subitens 9.3.4.1 a 9.3.4.3 do Acórdão 2015/2019-TCU-Plenário (peça 134, p. 3-4) . 
2.1. Assinou termo de recebimento definitivo para os serviços faturados na NF 4032 antes que o termo de recebimento provisório tivesse sido assinado, em desacordo com o fluxo previsto na cláusula décima terceira, subcláusula quarta, do Contrato 76/2015 e no art. 34 da IN - SLTI/MP 4/2014 - subitem 9.3.4.1 do Acórdão 2015/2019-TCU-Plenário.
2.2. Assinou o Memorando 51/2017/CGD/DTI e termo de recebimento definitivo para serviços faturados na NF 4032 sem a entrega dos respectivos artefatos comprobatórios pela contratada para as demandas 361493, 361494, 361496, 361497, 361499, 361503 e 36150, em afronta à cláusula décima terceira, subcláusulas primeira e quarta, do Contrato 76/2015 - subitem 9.3.4.2 do Acórdão 2015/2019-TCU-Plenário.
80.	A apresentação das razões de justificativa dos itens 2.1 e 2.1 será feita em conjunto, por referirem-se a serviços faturados na NF 4032, no valor de R$ 940.280,25. A equipe de auditoria verificou que o TRD teria sido assinado cerca de um mês antes da assinatura do TRP e que não havia comprovação de execução de sete demandas que totalizavam R$ 719.698,50 (parágrafo 31) .
Razões de Justificativa (peça 193, p. 8-12) 
81.	No que tange à inversão no fluxo de assinaturas do TRP e do TRD (item 2.1) , a equipe de acompanhamento observou que o Sr. Júlio assinou o TRD em 16/3/2017 enquanto o TRP anexado ao processo de pagamento foi assinado pelo gestor do contrato somente em 25/4/2017. Em sua resposta, o responsável trouxe cópia da tela do SEI do processo de pagamento onde ficou evidenciado que houve a emissão de um TRP anterior (documento 0592714) , assinado pelo Sr. Júlio em 15/3/2017, e que o mesmo foi cancelado pela fiscal técnica Marileide no dia 24/3/2017 porque algumas demandas não estavam em conformidade com o catálogo de serviços. 
82.	Após o cancelamento desse termo, foi emitido o TRP mencionado na audiência e que foi assinado no dia 25/4/2017 unicamente pelo gestor do contrato. Ou seja, o responsável considerou que foi seguido o fluxo previsto na IN - SLTI/MP 4/2014 e que o erro pelo pagamento indevido foi da fiscal técnica, que cancelou o primeiro TRP sem avisar sobre as irregularidades aos demais integrantes da equipe de fiscalização (peça 193, p. 9-12) .
83.	Quanto à assinatura do TRD e do Memorando 51/2017 destinado à CRTI sem que existissem evidências de entrega de sete demandas (item 2.2) , o responsável alegou que (peça 193, p. 13-23) :
83.1.	o Memorando 51/2017, elaborado para fins de pagamento pela CRTI, tinha natureza formal e visava apresentar o resultado do trabalho efetivado pelo fiscal técnico, inclusive a verificação de valores;
83.2.	embora tenha assinado o referido memorando, o responsável não tinha essa atribuição como uma de suas competências;
83.3.	o fiscal requisitante titular, Sr. José Eduardo, foi quem solicitou a maior parte das sete demandas sem comprovação e caberia a ele verificar a sua correta execução;
83.4.	quem deveria ter assinado o TRD era o fiscal requisitante titular, uma vez que o mesmo não se encontrava afastado de suas funções no período em que ocorreram os fatos ora narrados. Teria ocorrido, portanto, a conduta omissiva do Sr. José Eduardo, que permitiu que o fiscal requisitante substituto atuasse em seu lugar sem motivo aparente;
83.5.	o fiscal requisitante titular, que também era a autoridade máxima da Coordenação na qual o fiscal requisitante substituto estava lotado, exerceu seu poder de mando para que o substituto assinasse os documentos, 'em uma demonstração da submissão hierárquica e pressão psicológica a que toda a equipe de monitoramento do Contrato 76/2015 estava submissa' (peça 193, p. 14) ; 
83.6.	não era perceptível avaliar a ilegalidade da ordem superior, uma vez que não se evidenciava qualquer anormalidade do ponto de vista funcional aos serviços entregues;
83.7.	a entrega dos artefatos era condição básica para análise técnica de aceitação dos serviços, o que afastaria a responsabilidade do fiscal requisitante substituto tendo em vista que verificar se as demandas estão acompanhadas dos artefatos técnicos era responsabilidade do fiscal técnico;
83.8.	na condição de fiscal requisitante substituto, a atribuição do responsável limitava-se a verificar se os serviços atendiam aos requisitos de negócio, sob o ponto de vista funcional e se as demandas elencadas na planilha de evidência atendiam as necessidades de negócio;
83.9.	o Memorando 51/2017 e o TRD não se prestavam a avaliar ou controlar as evidências que deveriam acompanhar os artefatos. O momento dessa avaliação deveria ocorrer após o recebimento provisório dos serviços e antes da emissão do TRD; e
83.10.	a primeira equipe designada para a fiscalização do Contrato 76/2015 não elaborou o plano de fiscalização e nem a lista de verificação dos serviços, o que prejudicou o monitoramento da execução do Contrato e acarretou a confusão entre as competências dos fiscais técnico e requisitante acerca da elaboração de alguns documentos acessórios e obrigatórios.
Análise dos itens 2.1 e 2.2
84.	Quanto ao item 2.1 (assinou o TRD cerca de um mês antes de o gestor do contrato ter assinado o TRP - NF 4032) , o responsável trouxe evidências de que existia uma primeira versão do TRP que foi emitido antes do TRD e que o mesmo foi cancelado pela fiscal técnica posteriormente. Sendo assim, não houve uma inversão no fluxo de assinatura dos termos de recebimento, como supôs a equipe de acompanhamento. 
85.	Em relação ao item 2.2 (assinatura de Memorando à CRTI e do TRD sem evidências de entrega de sete demandas) , o Sr. Júlio tentou, sem sucesso, atribuir a responsabilidade pelo aceite indevido dos serviços à fiscal técnica por ter cancelado o primeiro TRP e, supostamente, não ter avisado aos demais membros da equipe de fiscalização (parágrafo 81) . 
86.	O quadro 1 apresenta as datas e horários em que cada documento foi assinado pela equipe de fiscalização e é possível notar que o Sr. Júlio e o gestor do contrato assinaram o primeiro TRP e o TRD antes de a fiscal técnica sequer ter se pronunciado:
	Documento
	Data/Hora de Assinatura/Cancelamento
	Responsável
	Função

	NF 4032 (peça 116, p. 9) 
	23/2/2017 - 15:54h
	Contratada
	n/a

	Memorando 51/2017 (peça 116, p. 1) 
	15/3/2017 - 12:09h
	Júlio Proença
	Fiscal requisitante substituto

	1ª versão do TRP (peça 193, p. 10) 
	15/3/2017 - 12:09h
	Júlio Proença
	Fiscal requisitante substituto

		23/3/2017 - 11:16h
	Thiago Tasca
	Gestor do Contrato

		23/3/2017 - 15:02h (assinou) 
	Marileide
	Fiscal técnico

		24/3/2017 - 8:43h (cancelou) 
		
	TRD (peça 116, p. 7) 
	16/3/2017 - 11:13h
	Júlio Proença
	Fiscal requisitante substituto

		23/3/2017 - 11:16h
	Thiago Tasca
	Gestor do Contrato

	2ª versão do TRP (peça 116, p. 8) 
	25/4/2017 - 11:29h
	Thiago Tasca
	Gestor do Contrato

	Quadro 1 - Relação de documentos relativos aos serviços faturados na NF 4032
87.	Depreende-se que a assinatura da fiscal técnica no primeiro TRP ocorreu por mera formalidade, pois se houvesse fiscalização efetiva dos serviços, o Sr. Júlio e o gestor do contrato teriam aguardado o pronunciamento da Sra. Marileide antes de assinarem a primeira versão do TRP, o TRD e o Memorando 51/2017 destinado à CRTI para encaminhamento do pagamento. Discorda-se, portanto, da alegação de que o gestor e o fiscal requisitante não sabiam que os serviços não tinham sido prestados adequadamente quando assinaram o termo de recebimento definitivo (parágrafo 81) .  
88.	Além disso, o Sr. Júlio tenta afastar a sua responsabilização com os argumentos de que assinou documentos que não eram de sua competência originária (subparágrafos 83.1, 83.2, 83.4 e 83.6) e de que quem deveria verificar a execução correta das sete demandas era o solicitante de tais serviços, o Sr. José Eduardo (subparágrafo 83.3) .
89.	Tais argumentos são improcedentes, uma vez que, ao assinar o TRD e o memorando destinado à CRTI, o Sr. Júlio atribuiu para si a responsabilidade pela fiscalização dos serviços. De acordo com a jurisprudência do TCU, a ausência de designação formal não obsta a responsabilização do agente que tenha praticado atos concernentes à função de fiscal de contrato (v. Acórdão 1231/2004-TCU-Plenário e v. Acórdão 12489/2019-TCU-Segunda Câmara, ambos do Min. Aroldo Cedraz) . 
90.	De igual modo, são improcedentes os argumentos que tentam imputar à fiscal técnica a responsabilidade pelo aceite de serviços sem a entrega dos artefatos comprobatórios. O responsável afirmou que sua atribuição se limitava a verificar se os serviços atendiam aos requisitos de negócio, sob o ponto de vista funcional, e se as demandas elencadas na planilha de evidência atendiam as necessidades de negócio (subparágrafo 83.8) .
91.	Contudo, a planilha de evidências citada pelo responsável (peça 116, p. 2-6) é uma consolidação das demandas cadastradas no Simec e foi ressaltado em instrução anterior que as sete demandas em questão foram cadastradas de forma genérica no sistema, impossibilitando a verificação de atendimento a requisitos de negócio (peça 128, p. 19, grifou-se) :
125. Verificou-se, ainda, que tais demandas apresentam quantitativos excessivos em comparação com outras demandas semelhantes, além de terem sido cadastradas de forma genérica, impedindo a identificação dos serviços (quais aplicações foram monitoradas, a que se referem os pareceres técnicos, quais os temas tratados nas reuniões técnicas e quais foram os procedimentos operacionais realizados) .
92.	Além disso, ao contrário do que alegou o Sr. Júlio, o fiscal requisitante é responsável por avaliar a qualidade dos serviços em conjunto com o fiscal técnico, conforme dispõe a IN - SLTI/MP 4/2014, no inciso II do art. 34, e consoante o Contrato 76/2015, na cláusula décima terceira, subcláusulas segunda e terceira, inciso II (peça 3, p. 4) . Somente após a avaliação de qualidade é que deveria ser assinado o TRD. Questiona-se como o fiscal requisitante conseguiu avaliar a qualidade dos 56 pareceres técnicos relativos às demandas 361494 e 361497, e que tinham a CGD como destinatário final, posto que eles não foram entregues (peça 128, p. 19-20, quadro 9) . 
93.	O Sr. Júlio também alegou que o Memorando 51/2017 e o TRD assinados por ele não se prestavam a avaliar ou controlar os artefatos comprobatórios, pois o momento dessa avaliação deveria ocorrer após o recebimento provisório dos serviços e antes da emissão do TRD (subparágrafo 83.9) .
94.	De fato, como reconhecido pelo próprio responsável, o fluxo correto deveria ser: i) recebimento provisório dos serviços pelo fiscal técnico; ii) avaliação técnica dos serviços pelos fiscais técnico e requisitante; iii) emissão do termo de recebimento definitivo pelo fiscal requisitante e gestor do contrato; iv) confecção do Memorando destinado à CRTI para a realização do pagamento pelo fiscal técnico; e v) autorização do gestor do contrato para a contratada emitir a NF. 
95.	Entretanto, o Sr. Júlio não seguiu o fluxo que ele mesmo considerou como o correto, pois ele assinou o memorando à CRTI contendo os valores finais a serem pagos e a primeira versão do TRP no dia 15/3/2017 e, no dia seguinte, assinou o TRD sem que a fiscal técnica tenha se pronunciado formalmente nesses dois dias. O intervalo de um dia entre a assinatura da primeira versão do TRP e do TRD também indica que não houve análise efetiva dos serviços, por tratar-se de prazo exíguo para a avaliação de todas as demandas (Quadro 1) . 
96.	Por fim, o fato de a fiscal técnica ter assinado posteriormente o TRP no dia 23/3/2017 e cancelado o termo no dia seguinte ao identificar serviços em desacordo com o catálogo de serviços evidencia que os serviços não tinham sido avaliados à época em que o fiscal requisitante substituto assinou os termos de recebimento e o memorando destinado à CRTI.
97.	Concorda-se com o argumento de que a ausência de plano de fiscalização e lista de verificação dos serviços para o Contrato 76/2015 possa ter prejudicado em parte o monitoramento e causado certa confusão entre as atribuições dos fiscais técnico e requisitante (subparágrafo 83.10) .
98.	Todavia, a ausência desses procedimentos não justifica o aceite de serviços que não foram entregues pela contratada. Ao assinar a primeira versão do TRP, o responsável assumiu que tinha verificado a entrega dos respectivos artefatos. Cabe lembrar que o Sr. Júlio tinha experiência em atividades de fiscalização contratual desde 2010, quando ingressou no extinto Ministério do Planejamento como analista de TI e foi designado para trabalhar no MEC na fiscalização de contrato de serviços de desenvolvimento de sistemas. Conforme ressaltado pelo responsável, devido à sua atuação destacada nesse tipo de atividade, foi nomeado para diversas funções gerenciais no âmbito da CGD e exercia o cargo de Chefe de Divisão de Apoio à Gestão de Contratos à época dos fatos (peça 193, p. 2-3) . 
99.	Ante o exposto, entende-se que as razões de justificativa não afastam os indícios de irregularidade no aceite de serviços que não tinham evidência de comprovação. A conduta do fiscal requisitante substituto será analisada mais adiante (Análise Final) a fim de avaliar se é cabível sua responsabilização considerando as condicionantes impostas pela LINDB.
2.3. Assinou os Memorandos 8 e 81/2017/CGD/DTI/DTI e termos de recebimento provisório e definitivo para serviços faturados nas NF 3841 e 3931 cujos valores aceitos eram maiores do que os valores constantes das respectivas planilhas de evidências, em desacordo com a cláusula décima terceira, subcláusulas primeira e quarta, do Contrato 76/2015 - subitem 9.3.4.3 do Acórdão 2015/2019-TCU-Plenário.
Razões de Justificativa (peça 193, p. 29-34) 
100.	Em síntese, o fiscal requisitante substituto alegou que:
100.1.	a imputação do nexo causal 'Aceitar serviços por valores maiores do que os valores constantes das respectivas planilhas de evidência' ao fiscal requisitante substituto é indevida, pois a verificação de conformidade dos quantitativos realizados era atribuição do fiscal técnico;
100.2.	a falta de clareza quanto às atribuições de cada membro da equipe de fiscalização do Contrato 76/2015 decorreu da ausência de plano de fiscalização previsto na IN - SLTI//MP 4/2014 e a fiscalização do contrato foi prejudicada pela falta de diligência e governança no âmbito da CGD;
100.3.	a ferramenta Simec era usada para a gestão de demandas pela fiscalização técnica para monitorar a execução contratual, analisar as demandas, avaliar e aprovar os serviços executados, a quantidade de UST utilizada, aplicar SLA, conferir se houve atrasos e quantificar glosas. A partir de tais informações de cunho técnico, o fiscal técnico gerava o memorando para o preposto homologar a quantidade de OS, valores e penalidades e após sua concordância era providenciada a emissão de NF. Sendo assim, em que pese o fiscal requisitante substituto ter assinado os memorandos destinados à CRTI, os valores lá contidos foram angariados e apostos sob a tutela da fiscalização técnica;
100.4.	cometeu mero erro formal ao assinar os memorandos destinados à CRTI e os TRP, pois a atribuição pela confecção e assinatura de tais documentos era do fiscal técnico. Desse modo, a aposição de assinatura nesses documentos não atrai para o fiscal requisitante substituto a responsabilidade sobre a divergência de valores, que deveriam ser controlados pelo fiscal técnico; e
100.5.	desconhece a razão pela qual atuou na fiscalização dos serviços faturados nas NF 3841 e 3931, uma vez que o fiscal requisitante titular e Coordenador-Geral de Desenvolvimento, Sr. José Eduardo, não estava afastado de suas funções à época e voltou a sugerir que sofreu pressão hierárquica/psicológica por parte do Sr. José Eduardo para atuar indevidamente como fiscal requisitante substituto no caso em tela.
Análise do item 2.3
101.	A equipe de acompanhamento verificou que os memorandos destinados à CRTI apresentavam valores maiores que os valores consolidados nas planilhas de evidência, totalizando uma diferença de R$ 286.518,89 que não tinha comprovação de execução. Cabe lembrar que o grupo de trabalho do MEC corroborou o entendimento da equipe de acompanhamento (parágrafo 34) .
102.	Entende-se que as razões de justificativa apresentadas não afastam as irregularidades, uma vez que:
102.1.	a ausência de plano de fiscalização não justifica o aceite realizado pelo Sr. Júlio para serviços que não tinham evidência de que foram prestados pelos valores cobrados (subparágrafo 100.2) ;
102.2.	a assinatura dos memorandos destinados à CRTI não consistia em ato meramente formal, como alegou o responsável, pois esse documento informava o valor que deveria ser pago à empresa contratada e era essencial para dar prosseguimento ao processo de pagamento (subparágrafo 100.4) ; e
102.3.	a falta de competência originária para assinar os TRP e memorandos não afasta o nexo causal pelo aceite de serviços por valores maiores do que os valores constantes das planilhas de evidência. Ao assinar documentos que eram de competência do fiscal técnico, o Sr. Júlio assumiu a responsabilidade pelo aceite de serviços com valores divergentes. Consoante a jurisprudência do TCU, a ausência de designação formal não obsta a responsabilização do agente que tenha praticado atos concernentes à função de fiscal de contrato (v. Acórdão 1231/2004-TCU-Plenário e v. Acórdão 12489/2019-TCU-Plenário, ambos de relatoria do Min. Aroldo Cedraz) (subparágrafos 100.1 e 100.4) ;
103.	Por fim, não condiz com os fatos a alegação de que, embora tenha assinado os memorandos destinados à CRTI, os valores ali contidos foram angariados sob a tutela da fiscalização  técnica e que as NF só eram emitidas após a validação dos fiscais técnicos (subparágrafo 100.3) , tendo em vista que: 
103.1.	o gestor do contrato tinha por hábito autorizar a emissão de NF sem o conhecimento dos fiscais técnicos e, portanto, sem que a equipe de fiscalização tivesse validado as atividades. Apesar de a fiscal técnica ter alertado o Sr. Júlio, que era seu chefe imediato, e os demais envolvidos na fiscalização contratual sobre essa prática irregular por diversas vezes, os gestores permaneceram inertes (parágrafo 70 e subparágrafos) ; e
103.2.	as NF 3841 e 3931 foram emitidas dias antes de o Sr. Júlio ter assinado os respectivos termos de recebimento e memorandos à CRTI, em uma indicação de que os valores a serem pagos já tinham sido definidos antes de os serviços serem fiscalizados (peça 114, p. 2, 17 e 19 e peça 115, p. 7 e 10) . 
104.	Ante o exposto, conclui-se que o responsável tinha conhecimento de que os serviços não haviam sido analisados pelos fiscais técnicos e, mesmo assim, assinou documentos, sendo alguns que não eram de sua competência, em conjunto com o gestor do contrato, e que deram causa ao pagamento por serviços que não tinham evidências de que foram executados, em desacordo com a cláusula décima terceira, subcláusulas primeira e quarta, do Contrato 76/2015. 
105.	Em que pese o entendimento de que as justificativas apresentadas não afastam os indícios de irregularidade, a conduta do fiscal requisitante substituto será analisada mais adiante (Análise Final) a fim de avaliar se é cabível sua responsabilização considerando as condicionantes impostas pela LINDB.
Dos Supostos Atenuantes (peça 193, p. 3-8 e 24-29) 
106.	No decorrer de suas justificativas, o responsável alegou que circunstâncias profissionais e pessoais impactaram seu desempenho profissional e deveriam ser levadas em conta como atenuantes para analisar as eventuais falhas na fiscalização do Contrato 76/2015: 
107.	No âmbito profissional:
107.1.	sobrecarga de trabalho, uma vez que o responsável era Chefe de Divisão e, ao mesmo tempo, estava envolvido como membro de equipe de fiscalização em outros sete contratos, incluindo o Contrato 76/2015 (peça 193, p. 3-6 e p. 24-27) ;
107.2.	havia descontrole e falta de diretriz por parte da CGD, com conhecimento da Diretoria de TI, na condução do Contrato 76/2015 e de outros contratos, deixando os 'servidores jogados à própria sorte na função de Fiscais ou Gestores contratuais' (peça 193, p. 27) ;
107.3.	dentre os exemplos de descontrole na governança da CGD e da DTI, destacam-se os seguintes casos: i) o Sr. Júlio voltou a trabalhar no extinto Ministério do Planejamento em abril de 2017 e o Diretor de TI levou cinco meses para retirá-lo da Portaria de designação de equipe de fiscalização do Contrato 76/2015; ii) existia a prática disseminada de nomear servidores para compor equipes de fiscalização contratual sem o conhecimento dos mesmos; iii) o Sr. Júlio foi nomeado fiscal técnico substituto em julho de 2017 no âmbito de outro contrato, apesar de não fazer mais parte do quadro do MEC desde abril de 2017 (peça 193, p. 27-28) ; e
107.4.	a equipe de fiscalização do Contrato 76/2015 estava submetida à pressão hierárquica e psicológica por parte do Coordenador-Geral de Desenvolvimento, que também exercia o cargo de fiscal requisitante titular do referido contrato (peça 193, p. 14 e 33) .
108.	No que tange às dificuldades pessoais, o responsável informou que sua esposa foi diagnosticada com grave doença degenerativa e irreversível em 2014 e faleceu em setembro de 2017. Nesse período, precisou dividir seu tempo entre as atividades profissionais e o acompanhamento médico de sua esposa, com a realização de exames, consultas e aquisição de medicamentos, além de dar suporte as suas três filhas (peça 193, p. 6-7 e 28-29) .
109.	Devido ao agravamento progressivo da saúde de sua esposa, que levou à instalação de home care em sua residência, o responsável solicitou seu retorno ao seu órgão de origem, o antigo Ministério do Planejamento, em 27/3/2017. O Coordenador-Geral de Desenvolvimento atendeu seu pedido e o responsável afastou-se de suas funções no MEC a partir de 3/4/2017 (peça 193, p. 7-8) .
Análise final - Sr. Júlio Proença
110.	Após as análises preliminares indicarem que as razões de justificativa apresentadas pelo Sr. Júlio não elidem as irregularidades a ele imputadas, passa-se a analisar os reflexos da conduta do fiscal requisitante substituto para fins de responsabilização à luz do Decreto-Lei 4.657/1942 (LINDB) e das inovações trazidas pela Lei 13.655/2018 e pelo Decreto 9.830/2019.
111.	De acordo com o art. 22, § 2º, da LINDB, ao aplicar sanções, o TCU deve considerar a natureza e a gravidade da infração, os danos que delas provieram para a Administração Pública, as circunstâncias agravantes ou atenuantes e os antecedentes do agente. Por sua vez, o art. 12 do Decreto 9.830/2019 condiciona a aplicação de sanção à ocorrência de erro grosseiro ou de dolo. Erro grosseiro, segundo o referido decreto, é 'aquele manifesto, evidente e inescusável praticado com culpa grave, caracterizado por ação ou omissão com elevado grau de negligência, imprudência ou imperícia'.
112.	No que tange à gravidade da infração e os danos que delas provieram, vale destacar que a equipe de acompanhamento identificou pagamentos sem comprovação no que tange aos serviços faturados nas NF 4032, 3841 e 3931 e que o grupo instituído pelo MEC apurou que cerca de R$ 908 mil foram pagos indevidamente (R$ 622 mil para a NF 4032 e R$ 286 mil para as NF 3841 e 3931 - parágrafos 31-34) .  
113.	Entende-se que as supostas limitações citadas pelo fiscal requisitante substituto não são suficientes para justificar a conduta do responsável, uma vez que:
113.1.	No que tange aos sete contratos que estariam sob sua fiscalização, observa-se que em seis deles o responsável foi designado fiscal substituto, ou seja, o Sr. Júlio não atuava em todos os contratos de forma contínua e concomitante. Em apenas um contrato o responsável foi nomeado gestor titular (peça 193, p. 3-6) . Não se observa, portanto, sobrecarga de trabalho quanto a este ponto.
113.2.	Em relação à falta de governança da CGD e da DTI, entende-se que os fatos reportados são agravantes que devem ser considerados na análise das condutas das autoridades máximas daquelas áreas, Sr. José Eduardo e Sr. Luiz Carlos, mas não afastam a irregularidade na conduta do Sr. Júlio ao realizar aceites que deram causa a pagamentos indevidos. O Sr. Júlio foi avisado pela fiscal técnica sobre a prática reiterada do gestor do contrato em autorizar a emissão de notas fiscais sem o conhecimento dos fiscais técnicos e sem a entrega dos artefatos e permaneceu inerte. Deve-se lembrar que o Sr. Júlio era o chefe imediato da fiscal técnica e exercia o cargo de Chefe de Divisão de Apoio à Gestão de Contratos, o que agrava a omissão do responsável.  
113.3.	De igual sorte, os problemas pessoais podem ter prejudicado sua atuação profissional, mas não são suficientes para justificar as condutas identificadas. O Sr. Júlio possuía vasta experiência em atividades de fiscalização contratual, pois ingressou como analista de TI no antigo Ministério do Planejamento em 2010 e desde então atuou como fiscal em vários contratos e ocupou diversas funções gerenciais, com a participação em elaboração de PDTI e outros documentos voltados para a governança de TI (peça 193, p. 2-3) . 
113.4.	Os fatos narrados pelo responsável, em especial a pressão hierárquica exercida pelo Coordenador-Geral de Desenvolvimento, indicam que ele tinha conhecimento de que os serviços não tinham sido avaliados pelos fiscais e, mesmo assim, assinou documentos, sendo alguns que não eram de sua competência, em conjunto com o gestor do contrato, que deram causa ao pagamento por serviços que não tinham evidências de que foram executados. 
113.5.	Considerando a experiência do responsável em atividades de gestão e fiscalização contratual, é razoável afirmar que a conduta do fiscal requisitante substituto do Contrato 76/2015 ao assinar memorandos destinados à CRTI e termos de recebimento provisório que não eram de sua competência, assim como assinar termos de recebimento definitivo sem o devido cuidado, se reveste de erro grosseiro, pois foi praticado com culpa grave. 
114.	Desse modo, entende-se que a falta de governança da CGD e da DTI, a pressão exercida pelo fiscal requisitante titular e Coordenador-Geral de Desenvolvimento para que o Sr. Júlio assinasse documentos em seu lugar, bem como os problemas pessoais, podem ser considerados como atenuantes na gradação da sanção a ser aplicada ao responsável, mas não afastam a responsabilidade do fiscal requisitante substituto pelas irregularidades identificadas.
115.	Quanto aos antecedentes, o Sr. Júlio Proença não consta como responsável em outros processos no âmbito do TCU.
116.	Ante o exposto, propõe-se rejeitar as razões de justificativa do Sr. Júlio Proença para os itens 2.1, 2.2 e 2.3. 
117.	Além disso, considerando que as irregularidades citadas nos itens 2.1, 2.2 a 2.3 revestem-se de erro grosseiro e configuram ato praticado com grave infração à norma legal ou regulamentar de natureza contábil, financeira, orçamentária, operacional e patrimonial, propõe-se a aplicação da multa prevista no art. 58, inciso II, da Lei 8.443/1992.
3. Responsável: Sr. Thiago Tasca Barbosa 
118.	O Sr. Thiago Tasca Barbosa, CPF XXX.716.591-XX, atuou como gestor do Contrato 76/2015 no período de 19/12/2016 a 3/9/2017. Além disso, exercia o cargo de Coordenador de Produção de Software na CGD. 
119.	O responsável tomou ciência do Ofício 413/2019-TCU/Sefti em 17/9/2019 (peças 152 e 156) e, após ter seu pedido de prorrogação de prazo concedido (peças 162-163) , apresentou resposta, tempestivamente, em 1º/11/2019 (peças 195-197 e 201) para as condutas descritas nos subitens 9.3.1.1 a 9.3.1.10 do Acórdão 2015/2019-TCU-Plenário (peça 134, p. 1-2) .
Alegações iniciais
120.	Preliminarmente, o Sr. Thiago Tasca apresentou as seguintes alegações: 
120.1.	atuava como Coordenador de Produção de Software e na fiscalização de doze contratos de TI e era demandado a participar de reuniões sobre o andamento dos projetos no âmbito da CGD, sendo que em alguns dias, o responsável chegou a receber centenas de e-mails (peça 201, p. 4-5) ;
120.2.	devido ao grande número de mensagens eletrônicas recebidas, o responsável criou regra de modo a priorizar mensagens direcionadas a ele, arquivando de forma automática os e-mails em que foi copiado em uma pasta apartada, por entender que tais mensagens exigiam apenas sua ciência sem necessidade de atuação. Apresentou telas do outlook em que existiam mais de mil e-mails na caixa de entrada que demandavam algum tipo de autuação do gestor e cerca de cinco mil e-mails arquivados na pasta destinada às mensagens em que foi copiado (peça 6-8) ; 
120.3.	ao analisar o backup de seus e-mails, verificou que a equipe de fiscalização relatou problemas na condução do Contrato 76/2015, mas nem todas as mensagens foram direcionadas diretamente a ele. Além disso, queixou-se dos fiscais que, supostamente, se limitaram a enviar e-mails em vez de relatarem os problemas pessoalmente (peça 201, p. 9-11) ;   
120.4.	de igual sorte, apresentou telas do outlook para demonstrar que foi demandado a participar em uma grande quantidade de reuniões nos meses de janeiro a março de 2017, período em que o TCU teria encontrado o maior número de irregularidades na condução do Contrato 76/2015 (peça 201, p. 12-16) ; e
120.5.	por fim, destacou sua participação em trabalhos voltados a melhorar os processos de trabalho da CGD com foco na organização racional da carga de trabalho e na capacitação dos servidores da área (peça 201, p. 17-21) . 
Análise das alegações iniciais
121.	O gestor do contrato fez questão de frisar nas alegações iniciais e em quase todos os itens da audiência que atuava na gestão e/ou fiscalização de doze contratos de TI. Entretanto, essa afirmação não condiz exatamente com os fatos uma vez que em oito contratos o responsável foi designado gestor/fiscal substituto. Ou seja, o responsável não atuava de forma concomitante na gestão/fiscalização de doze contratos, como tenta fazer crer. No caso do Contrato 21/2017 firmado com a Xys Tecnologia, onde foi designado fiscal técnico substituto, o responsável declarou à CGU no âmbito do processo 23000.008057/2017-12 que jamais tinha atuado na fiscalização daquele contrato (peça 201, p. 6, 16-17, 40-42, 63) . 
122.	De igual modo, o tempo dispendido em reuniões e a quantidade de e-mails recebidos não justifica a omissão do gestor do contrato quanto aos reiterados pedidos feitos pela fiscal técnica para que parasse de autorizar a contratada a emitir notas fiscais sem que a equipe de fiscalização tivesse recebido e avaliado os artefatos comprobatórios (parágrafos 41-43 e 70) . Ademais, há jurisprudência do TCU no sentido de que a alegação de excesso de atribuições do cargo não afasta a omissão do administrador público em relação ao seu dever de atuar com o devido zelo, sendo tal conduta passível da multa prevista no art. 58, inciso II, da Lei 8.443/1992 (Acórdão 2343/2017-TCU-Plenário, Rel. Walton Alencar) .
123.	O gestor afirmou que não foi avisado pessoalmente sobre os problemas na execução do Contrato 76/2015, porém a fiscal técnica assegurou que relatou os problemas de forma verbal aos envolvidos na fiscalização, além de ter encaminhados diversos e-mails (parágrafo 41) .  
124.	Por fim, mesmo que o gestor não tivesse tempo de ler os e-mails de alerta, era seu dever saber que a emissão de NF só deveria ocorrer após a avaliação dos serviços pela equipe de fiscalização. Em vários itens da audiência, o gestor do contrato alegou que seguiu as diretrizes do Guia de Boas Práticas em Contratação de Soluções de TI, do antigo Ministério do Planejamento, porém o guia exige que o gestor só autorize a emissão de NF após o termo de recebimento definitivo ter sido assinado (peça 201, p. 106) . A emissão precoce das NF obrigava os fiscais técnicos a avaliarem as demandas em curto período de tempo, pois o preposto amparava-se em cláusula contratual que determinava o pagamento até o quinto dia útil do mês seguinte ao mês da emissão da NF para exigir celeridade na liberação do pagamento (parágrafo 76) .  
3.1. Assinou os termos de recebimento provisório e definitivo para serviços cujas NF 4201, 4296, 4502 e 4663 foram emitidas antes da criação das respectivas demandas e ordens de serviço, em desacordo com a cláusula décima terceira, subcláusula quarta, do Contrato 76/2015 e o art. 34, incisos VIII e IX, da IN - SLTI/MP 4/2014 - subitem 9.3.1.1 do Acórdão 2.015-TCU-Plenário.
Razões de Justificativa (peça 201, p. 21-74) 
125.	O gestor do contrato atribuiu aos fiscais técnico e requisitante a responsabilidade pelo aceite indevido dos serviços relativos às NF em epígrafe, conforme resumido a seguir:
125.1.	de acordo com a portaria de nomeação da equipe de fiscalização, art. 4º, VIII, cabia ao fiscal técnico conferir os dados das NF e, após a comprovação das despesas e prestação dos serviços, atestá-las e enviá-las ao gestor do contrato, juntamente com a documentação exigida no contrato, para ratificação. Ou seja, o gestor do contrato apenas ratificava o primeiro ato efetuado pelos fiscais do contrato (peça 201, p. 23-24) ;
125.2.	o fiscal técnico foi imprudente ao atestar as NF, pois não observou a data de emissão e nem a comprovação da prestação dos serviços. A falta de cuidado da fiscal na avaliação dos serviços, e a omissão em levar ao conhecimento do gestor do contrato eventuais problemas que impedissem sua assinatura nos termos de recebimento, teria provocado a responsabilização indevida do gestor (peça 201, p. 24-25) ; 
125.3.	em que pese as NF terem sido emitidas antes do cadastro das demandas no Simec, os fiscais técnico e requisitante tinham o dever-poder de fiscalizar e validar a aderência dos serviços prestados aos termos contratuais (peça 201, p. 26) ;
125.4.	a área requisitante tinha por hábito solicitar serviços à contratada sem providenciar o registro prévio no Simec, o que levava a contratada a emitir as NF com base em controle próprio que mantinha na execução dos serviços (peça 201, p. 27-32, 70-71) ; 
125.5.	a função do gestor do contrato ao assinar o TRP era para fins de pagamento e não para fins de fiscalização, nos termos da Cláusula décima sétima, subcláusula primeira do Contrato 76/2015 (peça 201, p. 33) ;
125.6.	no caso da NF 4201, a fiscal técnica solicitou, por e-mail, que o fiscal requisitante assinasse o TRD quando ainda existiam artefatos pendentes de entrega pelo preposto. Considerando que o TRD só deveria ser assinado após a avaliação dos artefatos comprobatórios, a solicitação precipitada da fiscal técnica atraiu indevidamente a responsabilidade para o gestor do contrato (peça 201, p. 33-35) ;
125.7.	a fiscal técnica foi omissa ao não assinar o TRP relativo à NF 4201, mas autorizou, por meio do Memorando 114/2017, o encaminhamento do processo à área responsável pelo pagamento da fatura no mesmo dia em que encaminhou o e-mail ao preposto cobrando a entrega dos artefatos. Essa circunstância demonstraria que a fiscal técnica tinha ciência de que sua atribuição de avaliar a aderência dos serviços não estava concluída e, portanto, não poderia ter dado encaminhamento ao processo de pagamento. Desse modo, o gestor do contrato foi impelido à falha, pois o processo de pagamento aparentava ter sofrido avaliação dos serviços entregues (peça 201, p. 36-37) ;
125.8.	a ausência de plano de fiscalização do Contrato 76/2015 contribuiu para que a contratada emitisse as NF com base em controle próprio, enviando-as à CRTI sem a entrega dos artefatos e sem avaliação dos fiscais. Entretanto, tal anomalia não impediu os fiscais de avaliarem os serviços em outros processos de pagamento que não fazem parte da audiência (peça 201, p. 37-40) ;
125.9.	em relação à NF 4296, o gestor do contrato recebeu e-mail da fiscal técnica como se o processo de pagamento estivesse parado aguardando somente a sua assinatura nos termos de recebimento. Apesar de a fiscal técnica não ter assinado o TRP, tal omissão não a isentava da obrigação de avaliar os serviços prestados. Além disso, a fiscal técnica permitiu que servidor estranho a portaria de nomeação da equipe de fiscalização assinasse o Memorando 140/2017 (peça 201, p. 43) ; 
125.10.	sobre a NF 4663, a fiscal técnica informou o valor apurado sobre as demandas de julho/2017 à contratada em e-mail de 31/7/2017 e, com base nessa informação, a empresa emitiu a NF no dia seguinte, 1º/8/2017. Visto que a fiscalização técnica recebeu os serviços provisoriamente em 14/8/2017 e o gestor do contrato não foi informado de intercorrência que necessitasse de alguma ação sua, ele recebeu definitivamente os serviços em 25/8/2017 (peça 201, p. 47-50) (peça 201, p. 47-48) ; 
125.11.	o fato de a autoridade máxima da CGD exercer a atividade de fiscal requisitante exercia grande pressão psicológica sobre os subordinados, que se viam coagidos a dar seguimento o mais rápido possível aos pedidos, ainda que informais, do Coordenador-Geral (fiscal requisitante) . Evidencia-se o fato com o e-mail recebido do Sr. José Eduardo com a mensagem 'corre com isso	!' cobrando o término da avaliação dos serviços da NF 4663 (peça 201, p. 51-55) ;
125.12.	considerando que a assinatura do TRD acontecia somente no final do processo de juntada das evidências no SEI, o gestor do contrato foi induzido ao erro uma vez que só poderia se detectar a falha cometida pelo fiscal técnico mediante minuciosa revisão dos atos praticados por ele, o que seria desnecessário em virtude da presença de memorandos acompanhados dos Termos de Abertura da OS e os respectivos TRP e planilha de evidências (peça 201, p. 56) ; 
125.13.	de acordo com o princípio da segregação de funções, a responsabilidade para analisar e aprovar as solicitações de serviços, assim como abrir demandas e avaliar sua conformidade, era dos fiscais técnico e requisitante e não do gestor do contrato (peça 201, p. 59-61) ; e
125.14.	a contratada, sem autorização prévia do gestor do contrato, tinha meios de emitir as NF com as informações produzidas a partir dos termos avençados e do seu processo de controle contratual (peça 201, p. 71-72) .
126.	O gestor do contrato também apontou problemas de governança que teriam afetado o monitoramento do Contrato 76/2015, quais sejam:
126.1.	ingerência de gestão e fiscalização, uma vez que o gestor do contrato e a fiscal técnica eram subordinados da autoridade máxima da CGD (Sr. José Eduardo) , que compunha a equipe na condição de fiscal requisitante (peça 201, p. 26) ;
126.2.	necessidade de utilização de três ferramentas (Simec/Demandas, Simec/Fábrica e SEI) ao invés de um único sistema de gestão de demandas (peça 201, p. 57-59) ;
126.3.	a ausência de plano de fiscalização e lista de verificação, que deveriam ter sido elaborados no início do contrato (peça 201, p. 67-69) ; e
126.4.	auditoria realizada pela CGU constatou falhas sistemáticas no processo de gestão e fiscalização de contratos no âmbito da DTI (peça 201, p. 69-70) .
Análise do item 3.1 
127.	A tese de que o gestor do contrato assina o TRP unicamente para fins de pagamento, ou de que o gestor do contrato apenas ratifica o ato do fiscal técnico, não se coaduna com o caso em tela, pois o Sr. Thiago foi o único a assinar os termos de recebimento provisório relativos aos serviços faturados nas NF 4201, 4296, 4663. Ao assinar sozinho os TRP, o gestor do contrato assumiu a responsabilidade que era do fiscal técnico e atestou que a contratada entregou todos os artefatos comprobatórios (subparágrafos 125.1, 125.5, 125.6, 125.7 e 125.13) .  
128.	De igual modo, os elementos acostados aos autos vão de encontro às alegações de que a contratada emitia NF sem sua autorização, de que foi induzido pela fiscal técnica a erro ao assinar os termos de recebimento definitivo e de que não tomou conhecimento de problemas na execução dos serviços (subparágrafos 125.2, 125.9, 125.12 e 125.14) , tendo em vista que: 
128.1.	a fiscal técnica alertou-o sobre a prática reiterada de autorizar a contratada a emitir NF sem o conhecimento dos fiscais e sem a entrega dos artefatos comprobatórios. A fiscal também solicitou, por mais de uma vez, que o gestor parasse de autorizar as notas fiscais e, no caso da NF 4201, a fiscal técnica enviou e-mail ao gestor alertando que a empresa emitiu a NF sem a planilha de demandas atendidas e sem os termos de recebimento (subparágrafos 75.1 a 75.3) ;
128.2.	era dever do gestor verificar se o fiscal técnico tinha recebido provisoriamente os serviços antes de assinar os respectivos TRD, conforme cláusula décima terceira, subcláusula quarta, inciso II, do Contrato 76/2015 e art. 34, incisos VIII e IX, da IN - SLTI/MP 4/2014. Não se trata de revisar minuciosamente as atividades dos fiscais, como alegou o responsável, mas de verificar pontos críticos do monitoramento e que não demandam muito tempo do gestor do contrato, como certificar-se de que os fiscais se pronunciaram formalmente em cada etapa da fiscalização, garantindo que os serviços foram entregues e que houve avaliação de qualidade; e
128.3.	reitera-se que o gestor do contrato foi o único a assinar o TRP das NF 4201 e 4296 e, no caso da NF 4502, o gestor assinou o TRP três dias antes de a fiscal técnica assinar o documento, em uma clara inversão do fluxo de monitoramento dos serviços, pois, se a assinatura do gestor só ocorre para fins de pagamento, é preciso aguardar que o fiscal técnico valide a entrega dos artefatos (peça 121, p. 1) ; Além disso, a fiscal técnica afirmou que não fiscalizou os serviços faturados na NF 4201, o que explica a ausência de sua assinatura no respectivo TRP (subparágrafo 61.1) .
129.	O gestor do contrato reconheceu que a área requisitante tinha por hábito solicitar serviços à contratada sem providenciar o registro prévio no Simec e que a contratada emitia as NF por meio de controle próprio (subparágrafo 125.4) . Na condição de gestor do contrato, era sua atribuição supervisionar os atos dos fiscais de modo e impedir que demandas fossem executadas sem cadastro prévio no sistema, pois isso dificultava o controle por parte do MEC. Não há, contudo, registro de que o responsável tenha atuado para cessar essa irregularidade.
130.	O gestor do contrato alegou que a fiscal técnica permitiu que servidor estranho à portaria de nomeação da equipe de fiscalização assinasse o Memorando 140/2017 destinado à CRTI e relativo à NF 4296 (subparágrafo 125.9) . Trata-se de funcionário da contratada, Sr. Fernando Luiz, que foi fiscal técnico do Contrato 76/2015 antes de sair do MEC em outubro de 2016 e que foi substituído da função em Portaria publicada em dezembro de 2016 (peça 5, p. 1 e 5) . Entende-se que a omissão mais grave foi do gestor do contrato, que tinha o dever de saber quais eram os membros que integravam sua equipe de fiscalização. Cabe destacar que o gestor do contrato assinou os termos de recebimento após o Memorando 140/2017 ter sido anexado ao processo de pagamento e, portanto, ele deveria ter observado que uma pessoa estranha à portaria de nomeação tinha assinado o memorando antes de apor sua assinatura nos termos de recebimento (peça 118, p. 1 e 5-6) .   
131.	De igual sorte, é improcedente a alegação de que a emissão da NF antes da verificação da execução dos serviços pelos fiscais do contrato não prejudica os trabalhos de monitoramento da execução (peça 201, p. 46) . Restou demonstrado, em análise anterior, que o preposto da contratada, após obter autorização indevida para emissão das NF, pressionava o MEC para liberação do pagamento com base no prazo de liquidação previsto no Contrato 76/2015 (parágrafo 70-76) . Ou seja, as autorizações concedidas para emissão de NF prejudicavam a atuação dos fiscais técnicos, que sofriam pressão do preposto da contratada e do Coordenador-Geral de Desenvolvimento para liberarem os pagamentos o mais breve possível (subparágrafo 125.11) . 
132.	O gestor do contrato citou um processo de pagamento que não fez parte da audiência em que a NF 4042, no valor de R$ 710.732,37, foi emitida antes da avaliação dos serviços para tentar demonstrar que os fiscais conseguiram fiscalizar os serviços antes de dar prosseguimento aos demais atos de monitoramento. Segundo o gestor, a emissão dessa NF não teria sido autorizada pela administração (peça 201, p. 32-33) . 
133.	Embora não faça parte da audiência, é pertinente ressaltar que a NF 4042, relativa ao mês de fevereiro de 2017, foi objeto de alerta da fiscal técnica ao gestor do contrato e ao Sr. Júlio Proença (fiscal requisitante substituto e chefe imediato da fiscal técnica) . A Sra. Marileide informou que a empresa estava emitindo NF sem a entrega de comprovantes e solicitou ao gestor do contrato que não autorizasse mais a emissão de NF sem a homologação prévia dos produtos pela CGD (peça 198, p. 6) . Outros e-mails entregues pela fiscal técnica comprovam que o preposto enviou uma lista de OS que teriam sido executadas ao gestor do contrato, mas que ainda não constavam no Simec, para solicitar autorização para emissão da NF supracitada com a promessa de entregar os artefatos na semana seguinte (peça 198, p. 8-9) . Verifica-se, portanto, que não é verdade que a empresa emitia a NF sem autorização da administração, pois o próprio gestor do contrato contribuiu para a inversão do fluxo de monitoramento ao autorizar a emissão de NF para serviços que não apresentavam os artefatos comprobatórios.
134.	Ante o exposto, entende-se que as justificativas do gestor do contrato são insuficientes para afastar as irregularidades quanto à assinatura de termos de recebimento de serviços cujas notas fiscais foram emitidas antes da abertura das solicitações de demandas e OS. A conduta do gestor do contrato será analisada mais adiante (Análise Final) a fim de avaliar se é cabível sua responsabilização considerando as condicionantes impostas pela LINDB.
135.	Por fim, vale ressaltar que as alegações concernentes às falhas de governança na DTI também serão consideradas na análise das condutas das autoridades máximas da CGD e da DTI, Srs. José Eduardo e Luiz Carlos.
3.2. Assinou os termos de recebimento provisório e definitivo para serviços faturados nas NF 4502 e 4663, cujas glosas previstas no Simec foram descartadas sem que constem as devidas justificativas nos respectivos processos de pagamento, em afronta à cláusula décima, subcláusula quinta, do Contrato 76/2015 e o item 8.1.1.11 do termo de referência que fundamentou o Contrato 76/2015 - subitem 9.3.1.2 do Acórdão 2015/2019-TCU-Plenário.
Razões de Justificativa (peça 201, p. 74-203) 
136.	O responsável apresentou as seguintes alegações:
136.1.	ao gestor do contrato era imputado o dever de encaminhar a indicação de glosas à área administrativa, mas a competência para avaliar a qualidade dos serviços que ensejam tais glosas era dos fiscais técnico e requisitante (peça 201, p. 74-75) ;
136.2.	não existia uma ferramenta unificada para gestão das demandas, o que sobrecarregava os integrantes da equipe de fiscalização, inclusive o gestor do contrato que ainda tinha de gerir outros contratos de fábrica de software (peça 201, p. 75-76) ;
136.3.	o gestor do contrato monitorava as atividades realizadas pelo fiscal técnico com o fito de melhor conduzir os trabalhos de acompanhamento e atuava, quando avisado, para possibilitar a aplicação de glosas, conforme e-mails anexados aos autos (peça 201, p. 77-78 e p. 81-84) ;
136.4.	a partir de janeiro de 2017, passou-se a exigir: i) que as validações das fábricas de software fossem acompanhadas de Relatório Gerencial com as justificativas de glosas; e ii) que as demandas com situação de previsão de pagamento estivessem com todos os problemas e justificativa de glosas já sanados. Tais ações deveriam ser tomadas antes de solicitar a assinatura do gestor do contrato no TRD constante do SEI (peça 201, p. 78-81) ;
136.5.	era competência do fiscal técnico verificar se haveria desconto de glosas nos serviços entregues e, caso houvesse, levar ao conhecimento do gestor do contrato, em tempo hábil, para a adoção das medidas necessárias, como o encaminhamento de indicação de glosas e sanções para a área administrativa. Assim, a dispensa de glosas das NF 4502 e 4663 foi ato deliberativo da fiscalização, uma vez que quando os processos de pagamento foram criados no sistema SEI, não foi informado ao gestor, no memorando produzido pelos fiscais, as possíveis glosas que a empresa estaria submetida (peça 201 p. 81) ;
136.6.	não houve nenhuma aplicação de glosas no Contrato 76/2015 antes de o Sr. Thiago Tasca ser nomeado gestor do contrato em dezembro de 2016, o que indicaria uma falha da equipe de fiscalização anterior pois é improvável que a empresa não tenha prestado serviços de forma insatisfatória anteriormente (peça 201, p. 85-86 e 101) ;
136.7.	ao analisar os procedimentos adotados na rotina da fiscalização com o TR, o gestor do contrato e os demais integrantes da equipe de fiscalização constaram que: i) o sistema utilizado para geração de glosas não calculava os três tipos de glosas definidos no TR; ii) não havia processo definido de qualidade; iii) não havia ferramenta definida para avaliar a qualidade; iv) não havia procedimento padronizado e definido de exigência para que as fábricas de software realizassem as correções e análise; e v) o índice IAE não constava do sistema. O gestor do contrato adotou diversas medidas para sanar os problemas supracitados (peça 201, p. 86-91) ; e
136.8.	as planilhas constantes nos processos do SEI relativas às NF citadas na audiência apresentam inconsistências que evidenciam a deficiência do sistema que calculava as glosas, tais falhas, porém, não foram levadas ao conhecimento do gestor do contrato à época dos fatos (peça 201, p. 91-100) .
Análise item 3.2
137.	A tese do gestor baseia-se na premissa de que eventuais erros foram cometidos exclusivamente pela fiscalização técnica e que ele não tinha conhecimento de qualquer irregularidade. Por sua vez, a fiscal técnica atribuiu ao gestor do contrato eventuais desconformidades quanto ao descarte de glosas sem justificativas. 
138.	Quanto à NF 4502, a fiscal técnica afirmou que identificou divergências entre os valores que constavam no Simec para as OS e o valor da NF 4502, porém não aplicou glosas porque o gestor do contrato já tinha autorizado a emissão da NF com os valores previamente definidos pela contratada sem que os fiscais tivessem avaliado os serviços (parágrafos 47-48) . É pertinente destacar que essa afirmação coincide com a conclusão da Sefti em instrução pretérita: 'A partir de tais indícios, infere-se que as glosas apontadas no Simec foram descartadas no SEI de modo a não conflitar com os valores constantes das notas fiscais 4502 e 4663 que já tinham sido emitidas' (peça 128, p. 7, parágrafo 41) .
139.	De fato, as mensagens eletrônicas apresentadas pela fiscal técnica demonstram que o gestor autorizou a emissão da NF 4502 em 30/6/2017 e até o dia 7/8/2017 a fiscal ainda não tinha recebido a lista de OS que compunham o valor faturado da referida nota fiscal a fim de possibilitar o cotejamento com as informações constantes do Simec (peça 198, p. 14, anexo 2.1) . Devido ao longo tempo decorrido, não seria possível qualquer ajuste, pois os impostos decorrentes da prestação desses serviços já teriam sido pagos pela contratada.
140.	No que tange à NF 4663, a fiscal técnica afirmou que se limitou a assinar o TRP devido à cobrança do gestor do contrato, indicando que não avaliou os serviços de modo a identificar a necessidade de aplicação de glosas (parágrafo 49) .
141.	De certo as falhas no sistema responsável pelo cálculo de glosas (subparágrafos 136.7 e 136.8) agravaram a situação ora descrita, mas entende-se que a prática reiterada de autorizar a emissão de notas fiscais antes da validação dos serviços pelos fiscais foi a causa principal para o descarte de glosas sem justificativas, como ficou demonstrado nas mensagens eletrônicas relativas à NF 4502. Nesse sentido, não cabe a alegação de que o gestor não sabia de nenhuma irregularidade (subparágrafo 136.1) , posto que o próprio gestor, por mais de uma vez e não somente no caso da NF 4502, autorizou a contratada a emitir notas fiscais sem o conhecimento dos fiscais (subparágrafos 75.1 a 75.3) .
142.	Ante o exposto, entende-se que os argumentos apresentados pelo gestor não elidem as irregularidades referentes ao descarte de glosas sem justificativas. A conduta do gestor do contrato será analisada mais adiante (Análise Final) a fim de avaliar se é cabível sua responsabilização considerando as condicionantes impostas pela LINDB. 
3.3. Assinou termos de recebimento provisório e definitivo para serviços não mensuráveis faturados nas NF 4502 e 4663 que não tinham documentação comprobatória e nem memória de cálculo, em afronta à cláusula décima terceira, subcláusula quarta, do Contrato 76/2015 - subitem 9.3.1.3 do Acórdão 2015/2019-TCU-Plenário.
Razões de Justificativa (peça 201, p. 103-118) 
143.	Em relação à ausência de documentação comprobatória, o responsável afirmou que: i) a atribuição para avaliar a qualidade dos serviços prestados era dos fiscais técnico e requisitante; ii) o gestor do contrato não tinha como intervir na rotina de entrega dos artefatos a não ser por provocação dos fiscais que acompanhavam a execução contratual como, por exemplo, encaminhar demandas de correção para contratada (peça 201, p. 103-111) .
144.	Quanto à ausência de memória de cálculo, o responsável alegou que a atribuição para detectar não conformidades era dos fiscais técnico e requisitante e o gestor do contrato não tinha como atuar se não fosse comunicado a respeito (peça 201, p. 111-118) .
145.	Superada a fase de verificação e qualidade dos artefatos dos serviços entregues pelos fiscais, sem que nada fosse informado ao gestor do contrato, passava-se para a etapa de confecção do TRD. O fluxo de recebimento definitivo descrito no Guia de Boas Práticas em Contratação de Soluções de TI, do antigo Ministério do Planejamento, pressupõe que o único intuito do TRD, ação de competência do Gestor, era para fins de pagamento (peça 201, p. 118) .  
Análise do item 3.3
146.	Cabe lembrar que, além da ausência de artefatos comprobatórios e de memória de cálculo, as NFs 4502 e 4663 apresentaram outras irregularidades que indicavam que não houve análise adequada dos serviços: notas fiscais emitidas antes da abertura das demandas e OS no sistema (item 3.1) e ausência de justificativas para o descarte de glosas (item 3.2) .
147.	De fato, as atribuições para avaliar a qualidade dos serviços prestados e para detectar não conformidades, como a ausência de memória de cálculo, era dos fiscais, mas o gestor do contrato foi imprudente ao assinar os termos de recebimento provisório e definitivo para os serviços faturados na NF 4502 sem averiguar se as etapas de conferência e avaliação dos serviços tinham sido concluídas. 
148.	O gestor contrariou a própria alegação de que a confecção do TRD só deveria ocorrer após a avaliação dos serviços pelos fiscais, pois assinou os termos de recebimento provisório e definitivo dos serviços faturados na NF 4502 três dias antes de a fiscal técnica assinar o TRP. Ou seja, ele não aguardou a validação dos serviços pelos fiscais e já considerou que o processo estava pronto para pagamento. 
149.	Além disso, é pertinente destacar que o Guia de Boas Práticas citado pelo gestor exige que a NF só seja emitida após a assinatura do termo de recebimento definitivo (peça 201, p. 106) . Entretanto, o gestor do contrato autorizou a emissão da NF 4502 sem o conhecimento dos fiscais e sem a entrega dos artefatos comprobatórios (parágrafos 47-48) , contribuindo para o aceite de serviços prestados sem a avaliação da qualidade, pois a empresa pressionava os fiscais para liberarem o pagamento.      
150.	Ante o exposto, conclui-se que as razões de justificativa não afastam as irregularidades relativas ao aceite de serviços que não apresentavam documentação comprobatória e nem memória de cálculo, o que levou ao pagamento indevido de R$ 1.058.418,81 (parágrafos 21-22) . A conduta do gestor do contrato será analisada mais adiante (Análise Final) a fim de avaliar se é cabível sua responsabilização considerando as condicionantes impostas pela LINDB.
3.4. Assinou termos de recebimento provisório e definitivo para os serviços faturados nas NF 4032, 4296, 4380, 4661 e 4662 em desacordo com o fluxo previsto na cláusula décima terceira, subcláusula quarta, do Contrato 76/2015 e no art. 34 da IN - SLTI/MP 4/2014 - subitem 9.3.1.4 do Acórdão 2015/2019-TCU-Plenário.
Razões de Justificativa (peça 201, p. 118-129) 
151.	O gestor do contrato repetiu argumentos anteriores e que já foram considerados improcedentes, tais como: i) o acompanhamento das demandas era competência da fiscalização técnica; ii) fiscal técnico induziu o gestor do contrato ao apontar ser dele a responsabilidade compartilhada em assinar o TRP; iii) a função do gestor ao assinar o TRP é para fins de pagamento e não para fins de fiscalização; iv) sofreu pressão psicológica por parte do Coordenador-Geral de Desenvolvimento para liberar pagamentos com rapidez (peça 201, p. 118-123) .
152.	Além disso, apresentou as seguintes alegações:
152.1.	a fiscal técnica pressionou exacerbadamente o gestor do contrato, que se encontrava assoberbado em suas rotinas de coordenador de área e na gestão de outros contratos, a apor sua assinatura sob o falso argumento de que era este o único empecilho para a conclusão dos processos de pagamento relativos às NF 4296 e 4380, sendo que a fiscal técnica não assinou o TRP (peça 201, p. 123-126) ;
152.2.	os fiscais desrespeitavam a segregação de funções e imputavam ao gestor do contrato, servidor que exercia pela primeira vez tal função, atribuições que não eram de sua responsabilidade. A fiscalização técnica aceitava serviços sem todas as evidências disponibilizadas e só depois de assinado o TRP e autorizado o pagamento da NF é que levava ao conhecimento do gestor que havia falhas que impediam o aceite dos serviços autorizados por aquela fiscalização. Ainda assim, o gestor agiu a fim de regularizar as ações distorcidas realizadas pela fiscalização técnica que poderiam incorrer em prejuízo (peça 201, p. 126-128) ;
152.3.	o Simec e o SEI são sistemas que se complementam, mas que não se comunicam. As informações sobre a rotina de execução dos serviços, feita pelos fiscais, era conduzida por meio do Simec e o processo de pagamento, ferramenta do gestor, era realizado pelo SEI. Montado o processo de pagamento com as evidências colacionadas do Simec, o gestor deveria assinar o TRD de acordo com os documentos verificados e aceitos pela fiscalização técnica. Contudo, o gestor do contrato foi mal assessorado posto que os fiscais desrespeitaram o fluxo do monitoramento da execução. Além disso, não era possível auditar cada OS ou demanda dos contratos que eram de sua responsabilidade, notadamente quando não se tinha plano de fiscalização e lista de verificação, o que levava cada equipe de fiscalização a ter conduta própria para fiscalizar os serviços (peça 201, p. 128-129) ; e
152.4.	deve-se sopesar a carga de trabalho elevada do gestor do contrato que prejudicou suas ações, a involuntária falha aos procedimentos de monitoramento da execução contratual praticados pela fiscalização técnica, aceitando entregas de demandas que não apresentavam os respectivos artefatos comprobatórios, assim como sua falta de respeito ao princípio da segregação de funções que contribuíram para a assinatura dos TRP/TRD com datas conflitantes e admitir que o gestor foi vítima das ações díspares da fiscalização (peça 201, p. 129) .
Análise do item 3.4
153.	Inicialmente, entende-se que o gestor que aceita atribuições além da sua capacidade, assume riscos para si em desfavor do interesse público. Ademais, há jurisprudência do TCU no sentido de que a alegação de excesso de atribuições do cargo não afasta a omissão do administrador público em relação ao seu dever de atuar com o devido zelo, sendo tal conduta passível da multa prevista no art. 58, inciso II, da Lei 8.443/1992 (Acórdão 2343/2017-TCU-Plenário, Rel. Walton Alencar) .
154.	Cabe ao gestor do contrato, entre outras atividades, coordenar e supervisionar as tarefas dos demais integrantes da equipe de fiscalização e, portanto, não faz sentido a alegação de que sofreu pressão por parte da fiscal técnica para assinar os termos de recebimento. É pertinente lembrar que a fiscal técnica não exercia cargo na CGD ao passo que o gestor do contrato era Coordenador de Produção de Software na CGD (subparágrafo 152.1) .
155.	De igual modo, discorda-se da alegação de que a fiscalização técnica descumpriu o fluxo de monitoramento e que seria necessário o gestor auditar cada demanda ou OS para identificar irregularidades (subparágrafos 152.3 e 152.4) . Os documentos acostados aos autos indicam que foi o próprio gestor que descumpriu o fluxo de monitoramento e não observou o princípio de segregação de funções, uma vez que:
155.1.	o gestor do contrato foi o único a assinar os TRP dos serviços faturados nas NF 4296 e 4380, quando deveria ter exigido o pronunciamento do fiscal técnico quanto à entrega dos serviços (peça 118, p. 5; peça 119, p. 5) ;
155.2.	o gestor do contrato foi o único a assinar os TRD dos serviços faturados nas NF 4661 e 4662, quando deveria ter exigido o pronunciamento do fiscal requisitante quanto à aderência dos serviços entregues (peça 123, p. 12 e peça 124, p. 29) ; e
155.3.	quem assinou os memorandos de pagamento relativos às NF 4296 e 4380 na condição de fiscal técnico foi o Sr. Fernando Luiz, que não integrava formalmente a equipe de fiscalização do Contrato 76/2015 desde dezembro de 2016. Era dever do gestor conhecer os membros de sua equipe de fiscalização e evitar a atuação de pessoas não autorizadas em atividades de fiscalização (peça 5, p. 5; peça 118, p. 1; peça 119, p. 1) .
156.	Em suma, não se trata de avaliar cada OS ou demanda registrada no Simec de modo a identificar impropriedades, como alegou o gestor, mas verificar parâmetros mínimos e que não demandam tempo significativo como, por exemplo, certificar-se de que os termos de recebimento provisório e definitivo, além de memorandos para pagamento, foram assinados por pessoas autorizadas. Se o gestor tivesse analisado os documentos acostados aos processos de pagamento do SEI, não teria assinado os termos de recebimento por uma suposta pressão da fiscal técnica.
157.	Por fim, não se sustenta a alegação de que a fiscalização técnica aceitava serviços sem todas as evidências disponibilizadas e só depois de assinado o TRP e autorizado o pagamento da NF é que levava ao conhecimento do gestor que haviam falhas que impediam o aceite dos serviços autorizados (subparágrafo 152.2) . Restou demonstrado em análise anterior a prática reiterada do gestor autorizar a emissão de NF sem o conhecimento dos fiscais e sem que a empresa tivesse entregue os artefatos comprobatórios, em que pese os alertas da fiscal técnica sobre essa prática irregular (subparágrafos 75.1 a 75.3) .
158.	Ante o exposto, conclui-se que as razões de justificativa não afastam as irregularidades quanto ao item 3.4 da audiência. A conduta do gestor do contrato será analisada mais adiante (Análise Final) a fim de avaliar se é cabível sua responsabilização considerando as condicionantes impostas pela LINDB.
3.5. Assinou termos de recebimento provisório e definitivo para serviços faturados nas NF 4201, 4296 e 4380 que:
3.5.1 apresentavam quantitativos superiores no SEI em relação aos quantitativos registrados no Simec/Demandas - subitem 9.3.1.5 do Acórdão 2015/2019-TCU-Plenário.
3.5.2 apresentaram artefatos forjados e/ou sem serventia - subitem 9.3.1.6 do Acórdão 2015/2019-TCU-Plenário.
3.5.3) cujas planilhas de evidências eram idênticas em termos de tipos de demandas e quantitativos, indicando tratar-se de simulação de serviços - subitem 9.3.1.9 do Acórdão 2015/2019-TCU-Plenário.
Razões de Justificativa (peça 201, p. 129-139; 140-146; 164-166) 
159.	Os indícios de irregularidades citados nos itens 3.5.1 a 3.5.3 foram identificados em um mesmo conjunto de notas fiscais (4201, 4296 e 4380) e optou-se por apresentar as razões de justificativas e as respectivas análises de forma consolidada devido à semelhança dos argumentos apresentados pelo gestor.
160.	Em síntese, o gestor do contrato atribuiu a responsabilidade pelos indícios de irregularidade aos fiscais técnico e requisitante com base nos seguintes argumentos:
160.1.	o monitoramento da execução ocorria no Simec, onde o fiscal técnico cotejava as evidências com as respectivas OS e os fiscais técnico e requisitante avaliavam a qualidade dos serviços entregues. Na sequência, se iniciava o processo de pagamento no SEI, com a confecção do Memorando à CRTI para viabilizar o pagamento, acompanhado de planilha consolidadora dos serviços entregues e avaliados (peça 201, p. 129-130) ;
160.2.	o processo de pagamento no sistema SEI só era aberto se os serviços estivessem aceitos sem ressalvas ou caso houvessem ressalvas estariam transcritas no corpo do Memorando. Uma vez produzido o Memorando e não tendo a fiscalização reportado qualquer evento que ensejasse glosa, o gestor do contrato assinava o TRD para fins de pagamento (peça 201, p. 131) ;
160.3.	os fiscais não atuaram com zelo na verificação dos serviços prestados, pois erraram na transposição e consolidação de demandas do Simec para o SEI e aceitaram a entrega de artefatos forjados e/ou sem serventia para o órgão (peça 201, p. 131 e 140) ; 
160.4.	ao gestor do contrato caberia monitorar o contrato e não fiscalizar cada OS ou demanda aberta no Simec. Além disso, os processos no SEI enviados pelo fiscal técnico não apresentavam inconsistências que pudessem ser identificadas pelo gestor e os documentos constantes dos processos (memorando para pagamento, planilha de evidências com relação de demandas e quantitativos e TRP) consistiam em evidências suficientes para viabilizar a assinatura dos TRD (peça 201, p. 130-133, 146 e 166) ; 
160.5.	o gestor do contrato sofreu pressão psicológica por parte da fiscal técnica para dar andamento nos processos relativos às NF 4296 e 4380, pois no e-mail havia a informação de que só faltava a assinatura do gestor para que os processos seguissem para a CRTI, o que não era verdade, pois a fiscal técnica não tinha assinado o TRP (peça 201, p. 139) ;
160.6.	o Diretor de TI também deve ser responsabilizado pelas irregularidades pois, na condição de autoridade máxima da área administrativa, designou apenas um fiscal técnico para acompanhar contrato estratégico e complexo, como era o caso do Contrato 76/2015 (peça 201, p. 145) ; e
160.7.	em relação aos indícios de simulação de serviços, que apresentavam planilhas de evidências praticamente idênticas por três meses consecutivos, a constatação de similaridade de serviços por vários meses apenas poderia ocorrer se houvesse um comparativo mês a mês que, caso tivesse sido realizado, seria atribuição da fiscalização técnica por tratar-se de auditoria de demandas. Além disso, as planilhas de evidências anexadas ao SEI eram preparadas pelo fiscal técnico com base nas demandas que eram cadastradas pelo fiscal requisitante ou gestores das áreas demandantes no Simec (peça 201, p. 164) .
161.	Quanto ao fato de funcionário da contratada ter sido o responsável pela consolidação das demandas nas planilhas de evidência e pela abertura de demandas que apresentaram artefatos comprobatórios forjados, o gestor alegou que:
161.1.	a atuação do Sr. Fernando Luiz nessas atividades foi autorizada pela fiscalização técnica, o que atrai para os fiscais a culpabilidade pelo aceite de serviços com quantitativos divergentes (peça 201, p. 133 e 146) ;
161.2.	o Coordenador-Geral da CGD e o Diretor de TI não comunicaram que o Sr. Fernando Luiz não fazia mais parte do quadro de servidores do MEC e que tinha sido contratado pela Cast, sendo improvável que o fiscal requisitante desconhecesse essa situação. Além de fiscal requisitante, o Sr. José Eduardo também era um dos membros da alta gestão da DTI, responsável pelas diretrizes e serviços prestados por aquela Diretoria, pois exercia o cargo de Coordenador-Geral de Desenvolvimento (peça 201, p. 133 e 142-144) ;
161.3.	existia uma desorganização generalizada na DTI, posto que o Sr. Fernando Luiz continuou com acesso aos sistemas internos do MEC e continuou a exercer atividades de fiscalização até agosto de 2017, embora seu contrato com o órgão tenha encerrado em outubro de 2016. Além disso, manteve o e-mail institucional do Ministério, ao contrário dos demais terceirizados que trabalhavam na DTI (peça 201, p. 133-134 e 144-145) ; e
161.4.	os representantes da empresa não tinham ciência do fato ou 'estavam mancomunados para induzir a equipe de gestão e fiscalização no erro', haja vista a troca de e-mails em que o preposto da contratada afirma que o Sr. Fernando Luiz era do quadro do MEC (peça 201, p. 134-138) .
Análise do item 3.5
162.	A alegação de que sofreu pressão psicológica por parte da fiscal técnica (subparágrafo 160.5) se mostrou improcedente conforme análise proferida no parágrafo 153 desta instrução. 
163.	Discorda-se da alegação de que os processos no SEI não apresentavam inconsistências que pudessem ser identificadas pelo gestor e de que os documentos constantes dos processos, em especial o memorando para pagamento e o TRP, consistiam em evidências suficientes para viabilizar a assinatura dos TRD (subparágrafos 160.2 e 160.4) , tendo em vista que:
163.1.	as três notas fiscais foram emitidas antes dos respectivos termos de recebimento e memorandos de pagamentos, o que contraria o fluxo citado pelo gestor em suas justificativas. A emissão de notas fiscais sem o conhecimento dos fiscais e sem a apresentação dos artefatos era de conhecimento do gestor do contrato, sendo que em alguns casos o próprio gestor foi quem autorizou a emissão, conforme análise contida no parágrafo 70. No caso da NF 4201, a fiscal técnica avisou o gestor do contrato sobre a emissão indevida da nota fiscal sem o conhecimento dos fiscais e sem a apresentação da planilha das demandas. Entende-se que esse alerta deveria ser suficiente para o gestor analisar com mais cuidado o respectivo processo de pagamento (peça 198, p. 5) ;  
163.2.	o gestor do contrato foi o único a assinar os TRP dos serviços faturados nas NF 4201, 4296 e 4380 e não existia pronunciamento do fiscal técnico quanto à entrega dos serviços (peça 117, p. 16; peça 118, p. 5; peça 119, p. 5) ; e
163.3.	quem assinou os memorandos de pagamento relativos às NF 4296 e 4380 na condição de fiscal técnico foi o Sr. Fernando Luiz, que não integrava a equipe de fiscalização do Contrato 76/2015 desde dezembro de 2016 (peça 5, p. 5; peça 118, p. 1; peça 119, p. 1) . Na condição de gestor do contrato, o Sr. Thiago Tasca deveria ter observado essa irregularidade e solicitado o pronunciamento do fiscal técnico devidamente autorizado pela portaria de nomeação da equipe de fiscalização.
164.	Conclui-se que os processos de pagamentos que ensejaram a audiência do gestor apresentaram inconsistências que poderiam ter sido identificadas se houvesse verificação de parâmetros mínimos que não demandam tempo significativo do gestor como, por exemplo, certificar-se de que os termos de recebimento provisório e definitivo, além de memorandos para pagamento, foram assinados por pessoas autorizadas Se o gestor tivesse analisado os documentos acostados aos processos de pagamento do SEI, não teria assinado os termos de recebimento por uma suposta pressão da fiscal técnica. Não era necessário, portanto, avaliar cada OS ou demanda registrada no Simec de modo a identificar impropriedades, como alegou o gestor.
165.	O gestor tenta atribuir ao fiscal técnico a culpabilidade pelo aceite de serviços com as irregularidades supracitadas, contudo o gestor do contrato foi o único a assinar os termos de recebimento provisório o que contraria a tese do gestor (subparágrafo 160.3) .
166.	Os argumentos constantes dos subparágrafos 161.1 a 161.4 dizem respeito à atuação de funcionário da própria contratada na fiscalização do Contrato 76/2015 e serão considerados na análise das condutas das autoridades máximas da CGD e da DTI, Srs. José Eduardo e Luiz Carlos. De igual sorte, o argumento de que o Diretor de TI deve ser responsabilizado por ter nomeado somente um fiscal técnico será considerado na conduta do Sr. Luiz Carlos (parágrafo 160.6) .
167.	Ante o exposto, conclui-se que as razões de justificativa são insuficientes para afastar as irregularidades apontadas no item 3.5 e respectivos subitens. A conduta do gestor do contrato será analisada mais adiante (Análise Final) a fim de avaliar se é cabível sua responsabilização considerando as condicionantes impostas pela LINDB. 
3.6. Assinou termos de recebimento provisório e definitivo para serviços faturados na NF 4032 sem a entrega dos respectivos artefatos comprobatórios pela contratada para as demandas 361493, 361494, 361496, 361497, 361499, 361503 e 361504, em afronta à cláusula décima terceira, subcláusulas primeira e quarta, do Contrato 76/2015 - subitem 9.3.1.7 do Acórdão 2105/2019-TCU-Plenário.
Razões de Justificativa (peça 201, p. 146-156) 
168.	Em resumo, o gestor do contrato atribuiu a responsabilidade pelo aceite de demandas sem comprovação de execução aos fiscais técnico e requisitante e à falta de governança na DTI, conforme explicitado a seguir:
168.1.	as irregularidades só poderiam ter sido detectadas mediante minuciosa revisão dos atos praticados pelos fiscais técnico e requisitante, especialmente na presença de memorandos consubstanciando materialidade para pagamento dos serviços. Todavia, o gestor do contrato não tinha condições de avaliar todos os artefatos pois atuava como coordenador de área e era gestor de outros contratos de fábrica de software (peça 201, p. 146-148) ;
168.2.	a análise dos artefatos, que era competência dos fiscais técnico e requisitante, deveria ocorrer entre o recebimento provisório e o definitivo dos serviços, porém se os fiscais não atuassem de forma diligente e não o alertassem sobre eventuais desconformidades, não seria possível ao gestor intervir (peça 201, p. 148-149) ;
168.3.	superada a fase de verificação dos artefatos entregues e a análise da qualidade dos serviços pelos fiscais, sem que nenhuma desconformidade tivesse sido informada ao gestor do contrato, passava-se para a etapa de confecção do TRD. O intuito do TRD, ação de competência do gestor, era para fins de pagamento, conforme o Guia de Boas Práticas em Contratação de Soluções de TI do antigo Ministério do Planejamento (peça 201, p 149-152) ; e
168.4.	por fim, para demonstrar a 'balbúrdia e o império da falta de gestão por aqueles que deveriam propiciar a estabilidade e segurança aos seus subordinados hierárquicos', o gestor citou  achados da CGU no âmbito de sindicância investigativa instaurada com o objetivo de averiguar as irregularidades administrativas descritas no processo 23123.008057/2017-12 (peça 201, p. 155, grifos no original) : 
Apontamentos constantes na NOTA TÉCNICA Nº 1905/2017/CGATI/DG/SFC (documento SEI nº 0902189) - sendo os principais: 
[...]; 
Ausência de segregação de função quanto aos papéis de fiscal (requisitante, técnico e administrativo) e de gestor do Contrato - este fato, já demonstrado nesta investigação; 
[...] 
Analisando os autos, é possível comprovar que as diversas irregularidades apontadas pela Nota Técnica nº 1905/2017/CGATI/DG/SFC (SEI nº 0902189) , de origem da Controladoria Geral da União e confirmadas pelo Relatório acima indicam a existência de desorganização generalizada na Diretoria de Tecnologia de Informação deste Ministério. 2.6. As irregularidades se relacionam a procedimentos destoantes do que determina a Lei de Licitações, com suposto direcionamento e/ou favorecimento a determinadas empresas de TI. Nesse sentido, constata-se desorganização por parte da Diretoria de TI a qual não buscava separar as funções de Fiscal e Gestor de contrato. Tais irregularidades eram de conhecimento dos envolvidos, de modo que se depreende que se tratava de uma rotina já estabelecida no âmbito daquela Diretoria de Tecnologia de Informação.
Análise do item 3.6
169.	Conforme observado nos parágrafos 31-33, a equipe de acompanhamento verificou que sete demandas, no montante de R$ 719 mil, não apresentavam evidências de execução no Simec, apesar de representarem 76% do valor total da NF 4032, de R$ 940 mil. Tais demandas foram criadas um dia antes da emissão da referida nota fiscal e apresentavam quantitativos excessivos em comparação com outras demandas semelhantes, além de terem sido cadastradas de forma genérica, impedindo a identificação dos serviços.
170.	Os documentos carreados no processo de pagamento da NF 4032 indicam que o gestor do contrato assinou o termo de recebimento definitivo sem avaliação prévia dos serviços pelos fiscais técnico e requisitante, uma vez que:
170.1.	o Sr. Júlio Proença, que assinou o TRD na condição de fiscal requisitante substituto em conjunto com o gestor do contrato, admitiu que não analisou a qualidade da entrega das sete demandas que não possuem artefatos comprobatórios. Além disso, o Sr. Júlio afirmou que o Coordenador-Geral de Desenvolvimento, que exercia a função de fiscal requisitante titular, exerceu seu poder de mando para obrigá-lo a assinar o TRD e o memorando à CRTI, sendo que o memorando sequer era de sua competência originária (subparágrafos 83.2 a 83.6) ; e
170.2.	a fiscal técnica chegou a assinar uma primeira versão do TRP em 23/3/2017, que já tinha sido assinado pelo gestor do contrato e pelo fiscal requisitante substituto dias antes, porém a fiscal cancelou o termo em 24/3/2017 pois alguns serviços não estavam de acordo com o catálogo de serviços. Apesar desse cancelamento, o gestor do contrato assinou sozinho novo TRP no dia 25/4/2017 sem nenhuma ressalva quanto à prestação dos serviços (parágrafo 86 e Quadro 1) .
171.	Percebe-se, portanto, que a alegação de que as irregularidades só poderiam ter sido detectadas mediante minuciosa revisão dos atos praticados pelos fiscais, e que o gestor não poderia atuar se os fiscais não o alertassem acerca de não conformidades, não condiz com a realidade dos fatos.
172.	Ante o exposto, conclui-se que as razões de justificativa são insuficientes para afastar as irregularidades apontadas no item 3.6. A conduta do gestor do contrato será analisada mais adiante (Análise Final) a fim de avaliar se é cabível sua responsabilização considerando as condicionantes impostas pela LINDB. 
173.	Por fim, os argumentos relativos à falta de governança na DTI (subparágrafos 168.1 a 168.3) serão considerados na análise das condutas das autoridades máximas da CGD e da DTI, Srs. José Eduardo e Luiz Carlos.
3.7. Assinou termos de recebimento provisório e definitivo para serviços faturados nas NF 3841 e 3931 cujos valores aceitos eram maiores do que os valores constantes das respectivas planilhas de evidências, em desacordo com a cláusula décima terceira, subcláusulas primeira e quarta, do Contrato 76/2015 - subitem 9.3.1.8 do Acórdão 2015/2019-TCU-Plenário.
Razões de Justificativa (peça 201, p. 156-164) 
174.	Em resumo, conforme pontuado a seguir, o gestor atribuiu eventuais irregularidades aos fiscais do contrato, que não atuaram com zelo em suas atividades, e à ausência de um processo de gestão contratual unificado: 
174.1.	o responsável não tinha experiência prévia em gerir contratos e, ao assumir a gestão do Contrato 76/2015 em dezembro de 2016, herdou um processo de gestão que não era unificado, o que dificultava as ações dos fiscais e aumentava o risco de erros na transposição de informações de um sistema para o outro (Simec e SEI) . Além disso, não existia histórico das ocorrências e não houve repasse de informações sobre o legado (peça 201, p. 156) ;
174.2.	era responsabilidade do fiscal técnico transportar as informações do Simec para o SEI ao término da avaliação da qualidade dos serviços. Em seguida, o fiscal técnico criava o processo de pagamento no SEI, ferramenta de trabalho do gestor, que se iniciava com a confecção do Memorando de pagamento acompanhado da planilha de evidências, sendo que tais documentos antecediam os termos de recebimento provisório e definitivo (peça 201, p. 156-158) ;
174.3.	os aceites do gestor no TRP e no TRD basearam-se em informações repassadas pelo fiscal técnico, que é quem tinha competência para acompanhar e avaliar os serviços entregues (peça 201, p. 159) ;
174.4.	se as planilhas transportadas do Simec para o SEI não refletem a verdade, presume-se que houve falha do fiscal técnico que era responsável em avaliar os serviços e anexar as evidências no SEI. Por outro lado, se o fiscal técnico não atuasse com cuidado, era possível que demandas fossem abertas sem controle, permitindo que fossem entregues serviços sem os comprovantes, uma vez que o fiscal requisitante apenas analisava o atendimento dos serviços do ponto de vista funcional por meio de atividades simples e pontuais;
174.5.	as divergências entre as planilhas é demonstração de que a opção feita pela equipe gestora originária de utilizar dois sistemas independentes agravava o risco e fragilizava o acompanhamento contratual;
174.6.	a conclusão da análise dos artefatos no Simec pelo fiscal técnico era consolidada em 'planilhas de evidências', preenchidas manualmente e que continham as informações que acompanhavam os memorandos de pagamento. É possível que o fiscal técnico não tenha validado as planilhas de evidências em virtude da desinformação sobre a real situação do Sr. Fernando Luiz, o que induziu os demais integrantes da equipe de gestão e fiscalização à falha (peça 201, p. 159-163) ; e
174.7.	o gestor do contrato não contribuiu para a produção de valores divergentes em relação à planilha de evidências, pois o aceite de serviços ocorreu com base nas informações produzidas pelos fiscais. Além disso, não era competência do gestor auditar e/ou avaliar as atividades dos fiscais. Isto porque, colocar em dúvida, sem motivo aparente as competências do fiscal técnico, seria atitude antiética e precipitada do gestor, uma vez que suas atribuições eram gerenciais para comandar o processo de gestão (peça 164) .
Análise do item 3.7
175.	As justificativas do gestor não explicam porque os memorandos destinados à CRTI apresentam valores maiores do que os valores consolidados nas planilhas de evidência, totalizando uma diferença de R$ 286.518,89. Cabe lembrar que o grupo de trabalho do MEC corroborou o entendimento da equipe de acompanhamento (parágrafo 34) . 
176.	Considerando que o memorando à CRTI e a planilha de evidências integram o processo de pagamento no SEI, que é a ferramenta de trabalho do gestor do contrato como ressaltou o responsável, era de se esperar que o gestor pelo menos comparasse os valores contidos nos dois documentos antes de assinar os termos de recebimento. 
177.	Ao contrário do que alegou o gestor, não seria necessário revisar minuciosamente cada ato dos fiscais, cada abertura de OS ou demanda, para identificar essa inconsistência. Aliás, os processos de pagamento no SEI das NF 3841 e 3931 apresentam outras impropriedades que indicam que os serviços não foram avaliados de forma adequada:
177.1.	as NF foram emitidas antes da emissão do memorando à CRTI e dos recebimentos provisório e definitivo dos serviços pelo fiscal requisitante substituto, sendo que a emissão de NF só deveria ocorrer após a assinatura do termo de recebimento definitivo; e
177.2.	o signatário dos memorandos de pagamento destinados à CRTI e dos termos de recebimento provisório foi o fiscal requisitante substituto, Sr. Júlio, embora a competência fosse do fiscal técnico.
178.	Chamado em audiência para se manifestar sobre os mesmos indícios de irregularidade, o fiscal requisitante substituto afirmou que não verificou quantitativos de serviços e que sofreu pressão psicológica e hierárquica por parte do Coordenador-Geral de Desenvolvimento, Sr. José Eduardo, que exercia a função de fiscal requisitante titular, para atuar na fiscalização desses serviços em seu lugar. Assegurou, ainda, que sua participação foi indevida, pois o fiscal requisitante titular não estava de férias e/ou afastado de suas funções (subparágrafos 100.1 e 100.5) .
179.	Vale lembrar que o gestor concentra as suas justificativas em supostos erros que teriam sido cometidos pelo fiscal técnico, porém o fiscal técnico sequer assinou os memorandos de pagamento ou os termos de recebimento provisório.
180.	Quanto à necessidade de revisão dos atos praticados por outros, é importante esclarecer que a questão não é 'duvidar dos fiscais', como alegou o gestor, mas de assegurar-se de que não houve equívocos, em sua maioria involuntários, que possam trazer prejuízos ao Ministério. É para isso que a IN - SLTI/MP 4/2014 definiu a equipe de fiscalização com três fiscais e o gestor do contrato, de modo a assegurar o princípio da segregação de funções e que eventuais erros possam ser detectados pelos demais membros da equipe. 
181.	A sobrecarga de trabalho porventura existente não pode servir de justificativa para que o gestor assine o termo de recebimento definitivo sem uma revisão mínima dos documentos que embasaram a confecção do referido termo. Ressalte-se, mais uma vez, a jurisprudência do TCU no sentido de que a alegação de excesso de atribuições do cargo não afasta a omissão do administrador público em relação ao seu dever de atuar com o devido zelo, sendo tal conduta passível da multa prevista no art. 58, inciso II, da Lei 8.443/1992 (Acórdão 2343/2017-TCU-Plenário, Rel. Walton Alencar) . 
182.	Ante o exposto, entende-se que as razões de justificativa são insuficientes para afastar as irregularidades citadas no item 3.7 da audiência. A conduta do gestor do contrato será analisada mais adiante (Análise Final) a fim de avaliar se é cabível sua responsabilização considerando as condicionantes impostas pela LINDB.
3.8. Permitiu a atuação de funcionário da contratada em atividades que não faziam parte do objeto do Contrato 76/2015, em especial atividades de fiscalização contratual, configurando desvio de função, em afronta ao art. 7º, inciso IV, da IN - SLTI/MP 4/2014 e à cláusula décima oitava, subcláusula décima sétima, do Contrato 76/2015 - subitem 9.3.1.10 do Acórdão 2015/2019-TCU-Plenário.
Razões de Justificativa (peça 201, p. 166-177) 
183.	Em síntese, o gestor do contrato alegou que desconhecia essa situação e atribuiu a responsabilidade pela ocorrência ao Coordenador-Geral de Desenvolvimento e ao Diretor de TI, nos seguintes termos:
183.1.	considerando que as nomeações da equipe de fiscalização são realizadas pela autoridade competente da área administrativa, conforme art. 34 da IN - SLTI/MP 4/2014, também seria de sua competência a destituição de qualquer servidor destas funções. Desse modo, subentende-se que a informação acerca do término do contrato temporário foi levada ao conhecimento do Diretor de TI, Sr. Luiz Carlos;
183.2.	de acordo com o organograma do MEC, a gestão das ações estratégicas da DTI era feita pelo Diretor de TI e pelos três Coordenadores-Gerais, incluindo o Coordenador-Geral de Desenvolvimento. Estes atores eram responsáveis por definir os objetivos estratégicos da DTI, entre os quais 'garantir que a equipe tenha a capacitação adequada para realizar as funções, influenciando assim seu nível de engajamento', o que indicaria que a notícia sobre o término do contrato temporário do Sr. Fernando, como de outros servidores, era de conhecimento do Diretor de TI;
183.3.	não era competência do gestor do contrato controlar os servidores efetivos à disposição da CGD; 
183.4.	a DTI não era transparente quanto ao repasse de informações sobre servidores e os servidores lotados na CGD não eram comunicados previamente quando eram nomeados para acompanhamento da execução de contratos e, por diversas vezes, descobriam a nomeação por acaso, conforme demonstrado em mensagem eletrônica acostada aos autos (peça 201, p. 170) ;
183.5.	em outra evidência dessa prática de nomeação, o responsável apresentou e-mail onde o Coordenador de Recursos de TI da DTI e a Coordenadora-Geral de Desenvolvimento discutiam sobre os nomes que seriam indicados para ocuparem a função de gestor ou fiscal de diversos contratos. Se a prática fosse informar antecipadamente sobre eventos de instituição e destituição de membros das equipes de acompanhamento contratual, estes servidores deveriam, no mínimo, ser copiados no e-mail das tratativas, porém somente um servidor foi copiado na mensagem (peça 201, p. 170) ;
183.6.	o gestor do contrato só teve ciência de que o Sr. Fernando era funcionário da contratada em agosto de 2017. Dez meses após ter encerrado o contrato temporário com o MEC, o Sr. Fernando Luiz continuava usando o e-mail institucional do Ministério e assinando as mensagens eletrônicas como servidor lotado na assessoria da CGD, o que não deixava dúvidas de que se tratava de um servidor efetivo. O gestor do contrato e os demais servidores só teriam conhecimento sobre a saída de um colega de trabalho se o Coordenador-Geral ou a DTI informassem, o que não foi o caso;
183.7.	o funcionário da contratada praticou atos inerentes ao acompanhamento da execução contratual que eram de competência dos fiscais requisitante e/ou técnico e que só poderiam ocorrer com o permissivo ativo ou passivo desses atores, tais como abertura de demandas, aceite de OS com a emissão dos termos de recebimento e emissão de memorandos que solicitavam pagamento dos serviços;
183.8.	o Sr. Fernando Luiz tinha acesso ao sistema na função de fiscal técnico e não deveria, em princípio, solicitar demandas ou OS por tratar-se de atividade de competência do fiscal requisitante, conforme art. 33 da IN - SLTI/MP 4/2014 c/c o subitem 11.3.3 do TR do Contrato 76/2015. Essa usurpação de competência demonstraria, ao menos, a conduta omissiva do fiscal requisitante;
183.9.	o gestor do contrato tinha competências gerenciais para monitorar a execução contratual, não sendo sua atribuição verificar solicitações de demanda ou OS para evidenciar se a rotina de preenchimento e permissão estava sendo cumprida. Essas tarefas eram de competência e faziam parte da rotina da equipe de fiscais da contratação; e
183.10.	provavelmente a fiscal técnica foi induzida ao erro em virtude de o Sr. Fernando Luiz permanecer executando rotinas de assessoria da CGD e continuar com acesso ao SEI com o perfil de 'Fiscal Técnico', a exemplo do Memorando 202/2017, assinado por ele, juntamente com a fiscal de fato e direito.
Análise do item 3.8
184.	Entende-se que o gestor do contrato apresentou evidências suficientes que afastam sua responsabilidade quanto ao desvio de função na atuação de funcionário da empresa Cast em atividades típicas de fiscalização contratual.  
185.	Dentre as evidências apresentadas, destacam-se a comprovação de que o Sr. Fernando Luiz continuava usando e-mail institucional do MEC e o fato de o preposto da contratada considerá-lo como servidor do Ministério (peça 201 p. 39 e 135) .
186.	As informações apresentadas pelo responsável quanto à provável participação das autoridades máximas da CGD e da DTI em tentativa de ocultar a situação real em que se encontrava o funcionário da contratada serão aproveitadas na análise das condutas do Coordenador-Geral de Desenvolvimento e do Diretor de TI (subparágrafos 183.1-183.5) .
187.	Ante exposto, conclui-se que as razões de justificativa elidem os indícios de irregularidade citados no item 3.8 da audiência.
Outras Questões e Pedidos
188.	Além das razões de justificativa, o gestor do contrato rechaçou as conclusões do grupo de trabalho do MEC que avaliou todas as OS e demandas do Contrato 76/2015 e solicitou, por fim, que sejam julgadas improcedentes as irregularidades a ele imputadas na presente representação (peça 201, p. 178-190) .
Análise
189.	Como já foi ressaltado nos parágrafos 8 e 9 desta instrução, a quantificação do dano ao erário que ocorreu na execução do Contrato 76/2015 ficou a cargo do MEC com a instauração de TCE determinada no item 9.2 do Acórdão 2.015/2019. Sendo assim, os argumentos do gestor do contrato que refutam as conclusões do grupo de trabalho do MEC devem ser apresentados no âmbito daquela TCE, uma vez que fogem ao escopo desta instrução.
Análise final - Sr. Thiago Tasca
190.	Considerou-se nas análises preliminares que as razões de justificativas apresentadas pelo gestor do contrato não elidiram as irregularidades a ele imputadas quanto aos itens 3.1 a 3.7, afastando somente as irregularidades quanto à suposta permissão para atuação de funcionário da contratada em atividades de fiscalização (item 3.8) .
191.	Passa-se, então, a analisar os reflexos da conduta do gestor do Contrato 76/2015 para fins de responsabilização à luz do Decreto-Lei 4.657/1942 (LINDB) , atualizado pela Lei 13.655/2018, e regulamentado pelo Decreto 9.830/2019.
192.	Consoante o Decreto 9.830/2019, o agente público somente poderá ser responsabilizado por suas decisões ou opiniões técnicas se agir ou se omitir com dolo, direto ou eventual, ou cometer erro grosseiro, no desempenho de suas funções. Por sua vez, o referido decreto define erro grosseiro como sendo 'aquele manifesto, evidente e inescusável praticado com culpa grave, caracterizado por ação ou omissão com elevado grau de negligência, imprudência ou imperícia'. 
193.	Nota-se que o conceito trazido pelo Decreto 9.830/2019 está em linha com a jurisprudência do TCU no sentido de que, para fins do exercício do poder sancionador do Tribunal, erro grosseiro é o que decorreu de grave inobservância do dever de cuidado, isto é, que foi praticado com culpa grave (Acórdão 3327/2019-TCU-Primeira Câmara, Rel. Vital do Rêgo, e 1.689/2019-TCU-Plenário, Rel. Augusto Nardes) . 
194.	A questão primordial, portanto, consiste em verificar se as condutas do gestor do Contrato 76/2015, ao assinar termos de recebimento provisório e definitivo para serviços que não tinham evidências de que foram executados, podem ser caracterizadas como erro grosseiro. 
195.	Restou demonstrado nas análises preliminares que o gestor do contrato foi imprudente ao assinar termos de recebimento sem certificar-se de que os fiscais se pronunciaram formalmente em cada etapa da fiscalização, garantindo que os serviços foram entregues e que houve avaliação de qualidade. Observou-se imprudência, também, quanto à ausência de conferência se os termos de recebimento provisório e definitivo, além de memorandos para pagamento, foram assinados por pessoas autorizadas. 
196.	Sendo assim, é razoável afirmar que a conduta do gestor do Contrato 76/2015, ao assinar os termos de recebimento definitivo sem o devido cuidado, se reveste de erro grosseiro, pois foi praticado com culpa grave. 
197.	De acordo com o art. 22, § 2º, da LINDB, ao aplicar sanções, o TCU deve considerar a natureza e a gravidade da infração, os danos que delas provieram para a Administração Pública, as circunstâncias agravantes ou atenuantes e os antecedentes do agente.
198.	No que tange à gravidade da infração e os danos que delas provieram, a equipe de acompanhamento identificou indícios de pagamento de cerca de R$ 1,5 milhão sem comprovação de execução no que tange aos serviços faturados nas NF 4201, 4296 e 4380, sendo que o grupo instituído pelo MEC para revisar todas as demandas do Contrato 76/2015 corroborou o entendimento dos auditores (parágrafo 28) .  
199.	Em relação às circunstâncias atenuantes na conduta do Thiago Tasca, pode-se elencar as seguintes circunstâncias que prejudicaram, em certa medida, o monitoramento dos serviços, mas que não são suficientes para justificar o aceite para serviços que não tinham comprovação de execução:
199.1.	o responsável foi nomeado gestor do contrato cerca de um ano após o início da execução contratual e herdou a gestão de um contrato que não tinha plano de fiscalização e/ lista de verificação e que não dispunha de um sistema unificado de gestão;
199.2.	o cálculo automatizado de glosas apresentava falhas constantes;
199.3.	o gestor promoveu melhorias nos procedimentos para o cálculo de glosas (subparágrafos 136.6 a 136.8) ;
199.4.	a autoridade máxima da CGD exercia a atividade de fiscal requisitante o que gerava pressão psicológica sobre os subordinados, que se viam coagidos a dar seguimento o mais rápido possível aos pedidos, ainda que informais, do Coordenador-Geral (fiscal requisitante) ;
199.5.	auditoria realizada pela CGU constatou falhas sistemáticas no processo de gestão e fiscalização de contratos no âmbito da DTI, como a ausência do princípio da segregação de funções, indicando que não existia fiscalização efetiva dos serviços prestados para aquela diretoria (peça 201, p. 69-70) ; e
199.6.	e responsável exercia o cargo de Coordenador de Produção de Software e integrava equipes de fiscalização na condição de gestor ou fiscal técnico titular em outros três contratos, além do Contrato 76/2015.
200.	Em relação às circunstâncias agravantes na conduta do Sr. Thiago Tasca cumpre elencar que: 
200.1.	o gestor do contrato tinha conhecimento de que a empresa tinha por hábito emitir notas fiscais sem o conhecimento dos fiscais e sem a entrega concomitante dos artefatos comprobatórios e, em diversas ocasiões, o próprio gestor foi quem autorizou a emissão indevida das NF prejudicando a fiscalização dos serviços; e
200.2.	apesar de atuar na gestão dos contratos das três fábricas de software, o gestor não adotou medidas com vistas a garantir o cumprimento do cronograma estabelecido para a entrega escalonada dos artefatos pelas três empresas. Conforme evidenciado pela fiscal técnica, a partir de 2017 as empresas passaram a entregar os artefatos no último dia do mês, impossibilitando uma avaliação efetiva dos serviços (peça 198, p. 43-44, anexo 2.29) .
201.	Quanto aos antecedentes, não foram identificados processos anteriores no âmbito do TCU imputando irregularidades ao Sr. Thiago Tasca.
202.	Ante o exposto, propõe-se acatar as razões de justificativa do Sr. Thiago Tasca em relação à permissão de participação de funcionário da contratada em atividades de fiscalização (item 3.8) e rejeitar as razões de justificativa para os demais itens da audiência (3.1 a 3.7) .
203.	Considerando que as irregularidades citadas nos itens 3.1 a 3.7 configuram ato praticado com grave infração à norma legal ou regulamentar de natureza contábil, financeira, orçamentária, operacional e patrimonial, propõe-se rejeitar as razões de justificativa do Sr. Thiago Tasca  e aplicar-lhe da multa prevista no art. 58, inciso II, da Lei 8.443/1992.
4. Responsável: Sr. José Eduardo Mendonça Júnior - CPF XXX.469.885-XX
204.	O Sr. José Eduardo Mendonça Junior atuou como Coordenador-Geral de Desenvolvimento da Diretoria de TI do MEC no período de 5/12/2016 a 13/10/2017 e como fiscal requisitante do Contrato 76/2015 no período de 19/12/2016 a 3/9/2017.
205.	O responsável tomou ciência do Ofício 409/2019-TCU/Sefti em 17/9/2019 (peças 146 e 158) e apresentou resposta, tempestivamente, em 2/10/2019 (peça 177) para as condutas descritas nos subitens 9.3.3.1 a 9.3.3.6 do Acórdão 2015/2019-TCU-Plenário (peça 2, p. 3) .
4.1. Assinou os TRD para serviços cujas NF 4201 e 4296 foram emitidas antes da criação das respectivas demandas e ordens de serviço, em desacordo com a cláusula sétima, subcláusulas sétima e oitava, do Contrato 76/2015 e o art. 34, incisos VIII e IX, da IN - SLTI/MP 4/2014 - subitem 9.3.3.1 do Acórdão 2.015/2019;
4.2. Assinou os TRD para os serviços faturados nas NF 4296 e 4380 sem que os respectivos termos de recebimento provisório tivessem sido assinados, em desacordo com o fluxo previsto na cláusula décima terceira, subcláusula quarta, do Contrato 76/2015 e no art. 34 da IN - SLTI/MP 4/2014 - Subitem 9.3.3.2 do Acórdão 2015/2019-TCU-Plenário;
4.3. Assinou os TRD para serviços faturados nas NF 4201, 4296 e 4380:
4.3.1. que apresentavam quantitativos superiores no SEI em relação aos quantitativos registrados no Simec/Demandas, em desacordo com a cláusula décima terceira, subcláusula quarta, do Contrato 76/2015 e o catálogo de serviços constante no Anexo II do TR - subitem 9.3.3.3 do Acórdão 2015/2019-TCU-Plenário;
4.3.2. que apresentavam artefatos forjados e/ou sem serventia, em desacordo com a cláusula décima terceira, subcláusula quarta, do Contrato 76/2015 e o catálogo de serviços constante do Anexo II do TR - subitem 9.3.3.4 do Acórdão 2015/2019-TCU-Plenário;
4.3.3. cujas planilhas de evidências eram idênticas em termos de tipos de demandas e quantitativos, indicando tratar-se de simulação de serviços, em desacordo com a cláusula décima terceira, subcláusulas primeira e quarta, do Contrato 76/2015 - subitem 9.3.3.5 do Acórdão 2015/2019-TCU-Plenário;
Razões de Justificativa (peça 177, p. 7-11) 
206.	Em síntese, o fiscal requisitante alegou que:
206.1.	eventuais equívocos verificados nos termos de recebimento são de responsabilidade do fiscal técnico, pois ao fiscal requisitante cabe a fiscalização do contrato sob o ponto de vista funcional, consoante a IN - SLTI/MP 4/2014, inciso VIII do art. 2º;
206.2.	a assinatura do fiscal requisitante nos TRD questionados buscou demonstrar a compatibilidade dos serviços requisitados, 'integrantes da OS/OFB ou conforme definido no Modelo de Execução' com as 'exigências especificadas no Termo de Referência /Projeto Básico', como consta no texto dos TRD. O requerido não participou da delimitação do modelo de execução, da elaboração do termo de referência ou da criação dos formulários padrões de OS, pois todos os modelos foram concebidos na fase preliminar à contratação;
206.3.	o texto utilizado no TRD seria suficiente para afastar a responsabilização do fiscal requisitante, caso se verifique que a contratada tenha faturado serviços não prestados, pois se deteve ao emprego da expressão 'integrantes da OS/OFB ou conforme definido no Modelo de Execução', exatamente porque tinha conhecimento que o seu atesto não poderia extrapolar sua atribuição de fiscalizar o contrato do ponto de vista funcional;
206.4.	não era competência do requerido, enquanto fiscal requisitante ou Coordenador-Geral de Desenvolvimento, avaliar os aspectos cronológicos da documentação gerada pela execução do objeto (item 9.3.3.1 do Acórdão) ou a compatibilidade dos termos de recebimento provisório com o fluxo previsto no contrato (item 9.3.3.2 do Acórdão) , como também não lhe competia mensurar os aspectos quantitativos ou qualitativos dos serviços prestados (itens 9.3.3.3 e 9.3.3.5 do Acórdão) ou ainda a propriedade dos artefatos concebidos para a prova das prestações da contratada (item 9.3.3.4 do Acórdão) ;
206.5.	era competência do fiscal técnico fiscalizar tecnicamente a execução de modo a proceder ao atesto do serviço, sobretudo quanto aos aspectos quantitativos e qualitativos estabelecidos pelo contrato, consoante o art. 2°, inciso VI, da IN - SLTI/MP 4/2014. Da mesma forma, os requisitos documentais com vistas a manter atualizadas as comprovações da execução contratual eram competência do fiscal administrativo, de acordo com o inciso VII do artigo 2° da IN - SLTI/MP 4/2014;
206.6.	a aposição de assinatura do fiscal requisitante nos TRD teve a intenção de demonstrar seu posicionamento frente as requisições observadas, não sendo possível ao responsável atestar um recebimento pormenorizado da execução contratual, mais ainda se considerado não se tratar do destinatário final dos serviços de TI;
206.7.	caso tivesse tomado conhecimento de qualquer ilícito, o que não ocorreu no caso em tela, seria sua responsabilidade como Coordenador-Geral propor medidas para apurar eventuais indícios. Entretanto, não caberia ao fiscal requisitante, ou ao Coordenador-Geral de Desenvolvimento, a responsabilidade, nem para tal possui competência técnica ou administrativa, lhe sendo impossível, face à complexidade e dimensão do conjunto, estabelecer juízos conclusivos sobre a execução completa dos serviços;
206.8.	para tal existe uma cadeia de responsabilidades que possibilita mais transparência e razoável duração no trâmite do processo, em obediência ao princípio da oficialidade e no atendimento a prazos processuais, evitando atrasos que inviabilizariam a execução do contrato e sujeitariam o agente público que desejasse replicar ele mesmo todas as verificações atestadas por outros agentes a possíveis alegações de crime de prevaricação;
206.9.	são os mesmos princípios de segregação de funções e a cadeia de responsabilidades compartilhadas, aliados à confiança na presunção de veracidade dos atos administrativos, que justificam a boa-fé do requerido enquanto Coordenador-Geral de Desenvolvimento e como fiscal requisitante do contrato;
206.10.	a equipe de fiscalização do Contrato 76/2015 agiu sempre com lisura, não permitindo ou coadunando com irregularidades, apesar das dificuldades advindas da complexidade do objeto e de situações adversas, comuns na Administração Pública, para o exercício de suas obrigações; e
206.11.	não há conhecimento ou prova de qualquer fato que desabone a conduta desses servidores, dentro ou fora do ambiente desse contrato ou do MEC, fato que demonstra que o requerido, enquanto fiscal requisitante e Coordenador-Geral de Desenvolvimento, sempre se posicionou de forma satisfatória ao interesse público, fazendo o que estava ao seu alcance, nos limites de sua competência funcional e de seu poder-dever.
Análise dos itens 4.1, 4.2 e 4.3
207.	Antes de analisar as justificativas do fiscal requisitante, é pertinente lembrar que as irregularidades encontradas nos aceites dos serviços prestados nos meses de março, abril e maio de 2017, e faturados nas NF 4201, 4296 e 4380, levaram ao pagamento de cerca de R$ 1,5 milhão sem comprovação de execução (parágrafo 28) . 
208.	A avaliação da qualidade dos serviços é competência conjunta dos fiscais técnico e requisitante, e não somente do fiscal técnico, conforme dispõe: i) a IN - SLTI/MP 4/2014, art. 34, inciso II; ii) o Contrato 76/2015, na cláusula décima terceira, subcláusulas segunda e terceira, inciso II (peça 3, p. 4) ; e a Portaria 512/2016 de designação da equipe de fiscalização, em seu art. 5º, inciso III (peça 5, p. 8) . Sendo assim, é improcedente a tese de que não seria responsabilidade do fiscal requisitante mensurar os aspectos quantitativos ou qualitativos dos serviços prestados (subparágrafo 206.4) .
209.	Ainda de acordo com o art. 34 da referida IN, a assinatura do TRD pelo fiscal requisitante (inciso VIII) pressupõe o cumprimento de duas condicionantes: que o fiscal técnico recebeu os artefatos comprobatórios e assinou o TRP (inciso I) e que os fiscais técnico e requisitante avaliaram a qualidade dos serviços prestados (inciso II) . 
210.	No caso em tela, contudo, o fiscal requisitante assinou os TRD sem que tivessem sido atendidos tais pressupostos. Os TRP referentes às NF 4296 e 4380 foram assinados em momento posterior pelo gestor do contrato, em uma clara usurpação de competência do fiscal técnico, e os artefatos comprobatórios foram entregues meses depois que os serviços foram faturados, impedindo qualquer avaliação de qualidade.
211.	Percebe-se que o art. 34 da IN-SLTI/MP contraria a tese do responsável de que não seria sua atribuição verificar se o recebimento dos serviços seguiu o fluxo previsto em contrato. A leitura do referido artigo e seus incisos permite concluir que o fiscal requisitante e o gestor do contrato devem se certificar de que o fiscal técnico recebeu os serviços e os artefatos comprobatórios ao invés de assinarem o respectivo termo de recebimento definitivo de forma meramente automática, como aconteceu no caso em tela.
212.	Cabe lembrar que parte dos serviços faturados nas NF 4201, 4296 e 4380 tinham como destinatário final a própria CGD, ao contrário do que alegou o responsável, pois se referiam à elaboração de pareceres técnicos com o intuito de melhorar a arquitetura de sistemas sob responsabilidade daquela Coordenação-Geral. Ou seja, os artefatos comprobatórios (pareceres técnicos) seriam usados como insumo para novos desenvolvimentos e não ficariam simplesmente arquivados como comprovação de que serviços foram executados. Resta claro que os pareceres deveriam ter sido avaliados pelo fiscal requisitante a fim de verificar se realmente atendiam às necessidades da CGD, bem como se tais necessidades eram legítimas.
213.	Todavia, a Sefti observou, em instrução pretérita, que os 42 pareceres técnicos para 'melhoria de arquitetura', pelos quais o Ministério desembolsou cerca de R$ 4.500,00 / cada - perfazendo aproximadamente R$ 190.000,00, não atendiam aos requisitos mínimos de qualidade previstos no catálogo de serviços e eram inservíveis para o MEC, conforme se observa na transcrição integral de um desses pareceres (peça 128, p. 17-18) : 
O PDDE Livro é um dos muitos módulos do PDDE Interativo, que fazia parte do SIMEC, mas por tomar proporções épicas e se igualar ao tamanho do SIMEC na época, recebeu independência para ser um sistema único completo e com seus módulos. Utiliza a versão 5 da tecnologia PHP e foi desenvolvida nos padrões do framework zend.
214.	Além disso, os documentos foram criados em julho de 2017, embora os serviços tenham sido faturados nos meses de março a maio de 2017 e os TRD tenham sido assinados no período de 19/5/2017 a 7/6/2017 (peça 128, p. 113) .
215.	Ou seja, ao assinar os TRD, o fiscal requisitante assumiu que avaliou a qualidade dos serviços que ele mesmo solicitou nos meses de março a maio de 2017 (elaboração de pareceres técnicos) , embora os documentos só tenham sido entregues em julho de 2017 e com qualidade incompatível com o exigido com o catálogo de serviços, como ficou demonstrado na transcrição de um desses pareceres. A superficialidade dos pareceres indica, inclusive, que os documentos sequer foram lidos pela área requisitante. É improcedente, portanto, a alegação de que não cabia ao fiscal requisitante avaliar a propriedade dos artefatos concebidos para a prova das prestações da contratada (subparágrafo 206.4) .
216.	Considera-se contraditória a alegação de que o responsável não foi informado sobre ilícitos (subparágrafo 206.7) , posto que a fiscal técnica alertou o Coordenador-Geral de Desenvolvimento acerca da prática indevida de a contratada emitir notas fiscais sem o conhecimento dos fiscais técnicos e sem a entrega dos artefatos comprobatórios. A emissão precoce das NF, muitas vezes autorizadas pelo próprio gestor do contrato, embora não configure um ilícito propriamente dito, causou transtornos significativos à fiscalização e prejudicou a avaliação dos serviços, como já foi visto no parágrafo 75.  
217.	Apesar dos reiterados alertas e solicitações para que essa prática fosse suspensa, as autorizações indevidas prosseguiram, inclusive para a NF 4201 citada neste item da audiência, conforme evidenciado em mensagens eletrônicas acostadas aos autos, o que demonstra a omissão do Coordenador-Geral de Desenvolvimento em seu dever de zelar pela correta condução dos processos na CGD (peça 198, p. 4, 6, 8-10, anexos 1.4, 1.6, 1.8 e 1.9) . Não se sustenta, portanto, a tese de que não era competência do responsável 'avaliar os aspectos cronológicos da documentação gerada pela execução do objeto' (subparágrafo 206.4) .
218.	As inconsistências supracitadas (emissão de NF antes do recebimento dos serviços e/ou assinatura de termos de recebimento antes da assinatura dos respectivos termos de recebimento provisório) não podem ser relevadas a mero erro formal, pois demonstram, em conjunto com os demais indícios de irregularidade citados na audiência e com a manifestação da fiscal técnica, que não houve fiscalização efetiva dos serviços e que o fiscal requisitante e o gestor do contrato contribuíram para o aceite de serviços que não possuíam evidências de execução.
219.	Ante e exposto, conclui-se que as razões de justificativa não afastam os indícios de irregularidade citados nos itens 4.1, 4.2 e 4.3. A conduta do fiscal requisitante será analisada mais adiante (Análise Final) a fim de avaliar se é cabível sua responsabilização considerando as condicionantes impostas pela LINDB.
4.4. Permitiu a atuação de funcionário da contratada em atividades que não faziam parte do objeto do Contrato 76/2015, em especial atividades de fiscalização contratual, configurando desvio de função, em afronta ao art. 7º, inciso IV, da IN - SLTI/MP 4/2014 e à cláusula décima oitava, subcláusula décima sétima, do Contrato 76/2015 - Subitem 9.3.3.6 do Acórdão 2015/2019-TCU-Plenário.
Razões de justificativa (peça 177, p. 11-15) 
220.	Em síntese, o responsável refutou as irregularidades com o argumento de que a competência para lidar com assuntos relativos à força de trabalho da Diretoria de TI do MEC, ou acompanhar e fiscalizar a execução de contratos de terceirização de serviços, seria da CRTI e não da CGD, de acordo com os arts. 5º e 6º do Regimento Interno da DTI/MEC (peça 177, p. 11-15) .
Análise do item 4.4
221.	As justificativas são insuficientes para afastar as irregularidades quanto à atuação de funcionário da contratada em atividades de fiscalização contratual, caracterizando desvio de função, tendo em vista que:
221.1.	além de fiscal requisitante do Contrato 76/2015, o Sr. José Eduardo era a autoridade máxima da CGD, sendo improvável que não soubesse que alguém que atuava na assessoria de sua área (peça 201, p. 39) era funcionário da empresa Cast;
221.2.	cabe ressaltar que o Sr. Fernando Luiz não passou a exercer atividades de desenvolvimento de software, que era o objeto do Contrato 76/2015. Ao contrário, ele continuou a exercer as atividades na assessoria da CGD voltadas à fiscalização de contratos, o que leva a crer que houve um entendimento entre a autoridade máxima da DTI/MEC com a empresa Cast para a alocação do Sr. Fernando Luiz em atividades alheias ao objeto do Contrato 76/2015; 
221.3.	observa-se, ainda, que o Sr. Fernando Luiz continuou a usar o crachá do MEC (subparágrafo 66.2) e o e-mail institucional (subparágrafos 161.3 e 183.6) , em uma indicação de que houve intenção deliberada de ocultar essa condição dos demais servidores da CGD, posto que a fiscal técnica e gestor do contrato foram enfáticos em afirmar que não sabiam que o Sr. Fernando Luiz não era mais contratado do MEC (subparágrafo 66.1 e parágrafo 183) ; 
221.4.	outra indicação nesse sentido é a mensagem eletrônica apresentada pelo gestor do contrato na qual o preposto da empresa afirma que o Sr. Fernando Luiz era servidor do MEC (subparágrafo 161.4 e peça 201, p. 135) . Por fim, vale lembrar que essa situação perdurou por cerca de nove meses (novembro de 2016 a agosto de 2017) e cessou apenas quando a equipe de acompanhamento do TCU realizou fiscalização no Ministério;
221.5.	não foram encontrados indícios de que o Coordenador-Geral participou das tratativas com a empresa, posto que o Sr. Fernando Luiz foi contratado pela Cast em 21/11/2016 e o Sr. José Eduardo foi nomeado Coordenador-Geral da CGD em 5/12/2016. Todavia, considera-se que o Sr. José Eduardo foi, no mínimo, omisso ao permitir o desvio de função do funcionário da contratada por cerca de nove meses. Considera-se como agravante o fato de o Sr. Fernando Luiz ter continuado a exercer atividades de fiscal técnico do Contrato 76/2015 até agosto de 2017, mantendo todos os acessos aos sistemas Simec e SEI, mesmo tendo sido excluído formalmente da equipe de fiscalização em 19/12/2016, conforme Portaria 512 (peça 5, p. 1 e p. 5) ; e
221.6.	outra evidência da conduta omissiva do fiscal requisitante e Coordenador-Geral da CGD é a constatação de que o Sr. Fernando Luiz também exercia atividades que eram de competência do fiscal requisitante, como a solicitação de demandas e de OS. Cabe lembrar que o Sr. Fernando Luiz foi nomeado fiscal técnico quando ainda era contratado temporário do MEC, mas nunca foi nomeado para exercer a função de fiscal requisitante no Contrato 76/2015 (subparágrafo 183.8) .
222.	Ante o exposto, conclui-se que as razões de justificativa não afastaram os indícios de irregularidade quanto à permissão para que funcionário da contratada exercesse atividades de fiscalização contratual, caracterizando desvio de função, em afronta ao art. 7º, inciso IV, da IN - SLTI/MP 4/2014 e à cláusula décima oitava, subcláusula décima sétima, do Contrato 76/2015. A conduta do fiscal requisitante será analisada mais adiante (Análise Final) a fim de avaliar se é cabível sua responsabilização considerando as condicionantes impostas pela LINDB.
Outras Questões e Pedido
223.	Além das razões de justificativa, o fiscal requisitante alegou que: 
223.1.	a equipe de acompanhamento do TCU ofendeu os princípios do devido processo legal, do contraditório e da ampla defesa, assim como da presunção de inocência e de boa-fé, pois não deu oportunidade para que o responsável se manifestasse no mesmo momento processual em que o MEC e a empresa foram chamados em oitiva (peça 177, p. 4-5 e 19-21) ;
223.2.	não houve demonstração de culpa grave, pois a equipe do TCU não teria comprovado que o responsável foi omisso ou que cometeu erro grosseiro. Além disso, a análise anterior não observou que o responsável foi nomeado Coordenador-Geral da CGD e fiscal requisitante do Contrato 76/2015 cerca de um ano após o início da execução do referido contrato (peça 177, p. 5-7) ; 
223.3.	não há nexo causal entre as condutas atribuídas ao fiscal requisitante e o prejuízo ao Erário, uma vez que: i) o fiscal requisitante não atuou sozinho no aceite dos serviços e contou com a participação do fiscal técnico e do gestor do contrato na avaliação dos serviços; ii) a liquidação de pagamento dos serviços é feito por outros setores do MEC (peça 177, p. 15-17) ;
223.4.	o Contrato 76/2015 era vantajoso pois apresentava os menores preços de PF e UST em comparação com outros contratos mantidos pelo MEC, o que demonstraria que as demandas supervisionadas pelo fiscal requisitante atendiam ao princípio da economicidade (peça 177, p. 21-22) ;
223.5.	o responsável foi convidado pelo Diretor de TI do MEC a exercer o cargo de Coordenador-Geral de Desenvolvimento em virtude de sua experiência anterior no Ministério da Saúde, onde foi responsável pela manutenção de trezentos sistemas (peça 177, p. 22-23) ;
223.6.	os três contratos de fábrica de software oriundos do PE 31/2015, incluindo o Contrato 76/2015, tinham o intuito de substituir os consultores contratados da Organização dos Estados Ibero-americanos que prestavam quase todos os serviços para a CGD. A transição foi prejudicada pelo fato de que não existia processo de trabalho definido ou qualquer documentação quanto às regras de negócio e também porque não houve repasse de informações do Coordenador-Geral anterior (peça 177, p. 22-24) ; e
223.7.	a CGD tinha sobrecarga de trabalho, pois existiam doze contratos de TI e carência de pessoal, o que dificultava a fiscalização dos serviços (peça 177, p. 24-26) .
224.	Por fim, o Sr. José Eduardo pediu que seja afastada a sua responsabilização, tanto na condição de fiscal requisitante como na condição de Coordenador-Geral de Desenvolvimento, assim como dos demais servidores (peça 177, p. 27) .
Análise final - Sr. José Eduardo
225.	De plano, cabe ressaltar que não é objeto desta representação avaliar eventual vantajosidade da contratação em relação a outros contratos mantidos pelo MEC. Apesar de o Contrato 76/2015 supostamente apresentar um valor unitário de UST menor do que outros contratos, restou evidenciado que houve pagamento para serviços sem comprovação de execução, o que afasta a tese de suposta economicidade na execução do referido contrato.
226.	Quanto à alegação de que o responsável herdou a gestão e fiscalização de um contrato que estava vigente há cerca de um ano, entende-se que essa circunstância não justifica as irregularidades identificadas pela equipe de acompanhamento. Vale lembrar que o gestor assumiu o cargo de Coordenador-Geral e iniciou a função de fiscal requisitante do Contrato 76/2015 em dezembro de 2016 e a equipe de acompanhamento encontrou problemas em processos de pagamento de maio de 2017 que indicavam a entrega de artefatos forjados e planilhas com quantitativos superestimados. Ou seja, seis meses depois de sua nomeação, o Contrato 76/2015 apresentava deficiências graves de fiscalização.
227.	O responsável equivoca-se ao afirmar que não foi respeitado o seu direito ao exercício do contraditório e da ampla defesa por não ter se manifestado junto com o Ministério e a empresa na fase de oitivas (subparágrafo 223.1) . Cumpre esclarecer que a audiência, fase processual em que esta representação se encontra, é o instrumento pelo qual se instaura o contraditório ao responsável que praticou ato ilegal, ilegítimo ou antieconômico, nos termos do inciso II do art. 43 da Lei 8.443/1992 e do inciso IV do art. 250 do RI/TCU. 
228.	De igual modo, a jurisprudência do TCU é uníssona no sentido de que a audiência, para qual o Sr. José Eduardo apresentou as suas razões de justificativa acostadas à peça 177, é a etapa processual na qual se possibilita o exercício da ampla defesa nos processos em tramitação nesta Corte de Contas, constituindo-se em direito de manifestação para contradizer as imputações e esclarecer os fatos (ementas Acórdão 1711/2008-TCU-Segunda Câmara, Rel. Ubiratan Aguiar; e Acórdão 6359/2013-TCU-Primeira Câmara, Rel. Valmir Campelo) .
229.	Superada essa questão, considerou-se nas análises preliminares que as razões de justificativas apresentadas pelo Sr. José Eduardo não elidiram as irregularidades a ele imputadas. Passa-se a analisar, então, os reflexos da conduta do Coordenador-Geral de Desenvolvimento e fiscal requisitante do Contrato 76/2015 para fins de responsabilização.
230.	Inicialmente, deve-se analisar o argumento do responsável de que não agiu com dolo, tampouco com culpa grave (subparágrafo 223.2) . Consoante os novos enunciados na LINDB, em especial os arts. 22 e 28, para fins do exercício do poder sancionador do TCU, erro grosseiro é o que decorreu de grave inobservância do dever de cuidado, isto é, que foi praticado com culpa grave (Acórdão 3327/2019-TCU-Primeira Câmara, rel. Ministro Vital do Rêgo, e 1.689/2019-TCU-Plenário, rel. Ministro Augusto Nardes) .
231.	Por sua vez, o Decreto 9.830/2019 regulamentou o disposto nos art. 20 a 30 da LINDB e trouxe o conceito de erro grosseiro, além de estabelecer as condições que devem ser atendidas de modo a responsabilizar o agente público:
Responsabilização na hipótese de dolo ou erro grosseiro.
Art. 12. O agente público somente poderá ser responsabilizado por suas decisões ou opiniões técnicas se agir ou se omitir com dolo, direto ou eventual, ou cometer erro grosseiro, no desempenho de suas funções.
§ 1º Considera-se erro grosseiro aquele manifesto, evidente e inescusável praticado com culpa grave, caracterizado por ação ou omissão com elevado grau de negligência, imprudência ou imperícia.
§ 2º Não será configurado dolo ou erro grosseiro do agente público se não restar comprovada, nos autos do processo de responsabilização, situação ou circunstância fática capaz de caracterizar o dolo ou o erro grosseiro.
§ 3º O mero nexo de causalidade entre a conduta e o resultado danoso não implica responsabilização, exceto se comprovado o dolo ou o erro grosseiro do agente público.
§ 4º A complexidade da matéria e das atribuições exercidas pelo agente público serão consideradas em eventual responsabilização do agente público.
§ 5º O montante do dano ao erário, ainda que expressivo, não poderá, por si só, ser elemento para caracterizar o erro grosseiro ou o dolo.
§ 6º A responsabilização pela opinião técnica não se estende de forma automática ao decisor que a adotou como fundamento de decidir e somente se configurará se estiverem presentes elementos suficientes para o decisor aferir o dolo ou o erro grosseiro da opinião técnica ou se houver conluio entre os agentes.
§ 7º No exercício do poder hierárquico, só responderá por culpa in vigilando aquele cuja omissão caracterizar erro grosseiro ou dolo.
§ 8º O disposto neste artigo não exime o agente público de atuar de forma diligente e eficiente no cumprimento dos seus deveres constitucionais e legais.
232.		A questão primordial, portanto, consiste em verificar se as condutas do Coordenador-Geral de Desenvolvimento e fiscal requisitante do Contrato 76/2015, ao assinar termos de recebimento definitivo para serviços que não tinham evidências de que foram executados e ao permitir a atuação de funcionário da contratada em atividades de fiscalização alheias ao objeto do Contrato, podem ser caracterizadas como erro grosseiro. 
233.	Entende-se que as irregularidades imputadas ao fiscal requisitante em relação à assinatura de termos de recebimento definitivo para serviços que apresentaram as inconsistências citadas nos itens 4.l, 4.2 e 4.3 poderiam ter sido evitadas com a mera leitura dos documentos acostados aos processos de pagamento das três NF (4201, 4296 e 4380) . 
234.	O termo de recebimento definitivo é uma espécie de chancela de que os serviços e os respectivos artefatos comprobatórios foram entregues, e de que houve avaliação e aprovação da qualidade dos serviços prestados. No entanto, o fiscal requisitante assinou os termos de recebimento definitivo de serviços faturados nas NF 4201, 4296 e 4380 sem ao menos certificar-se de que os termos de recebimento provisório tinham sido assinados previamente e se quem os assinou tinha a competência para fazê-lo, o que caracteriza a imprudência do responsável. 
235.	Ficou demonstrado, ainda, que o fiscal requisitante não avaliou a qualidade de serviços (pareceres técnicos para melhoria de arquitetura dos sistemas) cujo destinatário final era a sua própria coordenação-geral, pois os documentos foram entregues pela empresa meses após a assinatura dos TRD. Além disso, a qualidade sofrível dos pareceres indica que os documentos sequer foram lidos pela área requisitante.
236.	De igual modo, a leitura das mensagens eletrônicas encaminhadas pela fiscal técnica, em que ela relata a prática indevida de a contratada emitir notas fiscais sem o conhecimento dos fiscais técnicos e sem a entrega dos artefatos comprobatórios, deveria ensejar o Coordenador-Geral de Desenvolvimento a adotar medidas para cessar esse procedimento prejudicial ao monitoramento dos serviços, porém não há registro de sua atuação. A omissão do Coordenador-Geral configura negligência, posto que o Regimento Interno da DTI/MEC, em seu art. 24, estabelece como suas atribuições as atividades de planejar, dirigir, coordenar, orientar, acompanhar e avaliar a execução das atividades das respectivas unidades (peça 202, p. 6) . Na condição de fiscal requisitante, também não se observou maior atenção por parte do responsável ao avaliar os serviços prestados.
237.	Sendo assim, é razoável afirmar que a conduta do Coordenador-Geral de Desenvolvimento e fiscal requisitante do Contrato 76/2015 ao assinar os termos de recebimento definitivo para os serviços faturados nas NF 4201, 4296 e 4380 sem o devido cuidado, assim como permitir a emissão de notas fiscais sem a entrega dos artefatos comprobatórios, se reveste de erro grosseiro, pois foi praticado com culpa grave. 
238.	No caso da permissão para que funcionário da contratada exercesse atividades de fiscalização do próprio Contrato 76/2015, configurando desvio de função, entende-se que as manifestações dos demais integrantes da equipe de fiscalização demonstram que houve intenção da alta gerência em ocultar dos servidores da CGD a real condição do Sr. Fernando Luiz, caracterizando a omissão e negligência do Coordenador-Geral de Desenvolvimento em permitir que essa condição perdurasse por cerca de nove meses. 
239.	Observa-se que o Sr. José Eduardo foi nomeado Coordenador-Geral de Desenvolvimento em 5/12/2016 ao passo que o Sr. Fernando Luiz foi contratado pela empresa Cast em novembro de 2016. Desse modo, não é possível afirmar que o Coordenador-Geral participou de eventuais tratativas com a empresa para que o Sr. Fernando Luiz atuasse em atividades alheias ao objeto do Contrato 76/2015. Todavia, não é possível conceber que o Sr. José Eduardo, na condição de autoridade máxima da CGD e de fiscal requisitante do Contrato 76/2015, estivesse totalmente alheio ao fato de que funcionário da contratada esteve lotado em sua assessoria por cerca de nove meses executando atividades típicas de fiscalização contratual na aparente condição de contratado temporário do MEC. Essa ocorrência indica, no mínimo, a negligência do dirigente. 
240.	Conclui-se que as condutas do responsável quanto aos itens 4.1 a 4.4 revestem-se de erro grosseiro, não existindo, portanto, óbice para a aplicação de sanção ao responsável. De acordo com o art. 22, § 2º, da LINDB, ao aplicar sanções, o TCU deve considerar a natureza e a gravidade da infração, os danos que delas provieram para a Administração Pública, as circunstâncias agravantes ou atenuantes e os antecedentes do agente.
241.	No que tange à gravidade da infração e os danos que delas provieram, a equipe do TCU identificou indícios de pagamentos indevidos de cerca de R$ 1,5 milhão para os serviços faturados nas NF 4201, 4296 e 4380 que deram origem aos itens 4.1 a 4.3 da audiência. Vale destacar que o grupo instituído pelo MEC para revisar as demandas do Contrato 76/2015 corroborou o entendimento dos auditores (parágrafo 28) .
242.	Apesar de a equipe de acompanhamento do TCU ter identificado indícios de pagamentos indevidos, é importante lembrar que a abertura de TCE ficou a cargo do MEC, conforme item 9.2 do Acórdão 2.015/2019, pois a revisão feita pelo grupo de trabalho do órgão foi mais ampla e analisou todos os 35 processos de pagamento ao passo que os auditores do TCU analisaram uma amostra, o que pode elevar o dano.
243.	Em relação às circunstâncias agravantes na conduta do Sr. José Eduardo, os demais integrantes da equipe de fiscalização apresentaram evidências de graves falhas na condução da Coordenação-Geral de Desenvolvimento que prejudicavam a fiscalização de todos os contratos de TI e não somente do Contrato 76/2015:
243.1.	a fiscal técnica demonstrou que o cronograma estabelecido para a entrega escalonada dos artefatos pelas três fábricas de software deixou de ser respeitado a partir de 2017, logo após a nomeação do Sr. José Eduardo como Coordenador-Geral da CGD em 5/12/2016, e as empresas passaram a entregar os artefatos no último dia do mês, impossibilitando a avaliação efetiva dos serviços. Essa situação teria ocorrido com o aval do Coordenador-Geral de Desenvolvimento, apesar dos reiterados alertas da fiscal técnica (peça 198, p. 43-44, anexo 2.29) ;
243.2.	o gestor do contrato afirmou que imperava 'grande confusão no monitoramento da execução do contrato em questão, assim como de outros contratos' e transcreveu trechos de Relatório de auditoria da CGU onde são apontadas falhas nos processos de gestão e fiscalização de contratos na DTI, indicando que não existia fiscalização efetiva dos serviços prestados para aquela diretoria (peça 201, p. 69-70) ;
243.3.	o fiscal requisitante substituto atribuiu ao poder de mando do Coordenador-Geral de Desenvolvimento a aposição de sua assinatura em memorandos de pagamento e termos de recebimento provisório que eram de competência originária do fiscal técnico, bem como a sua assinatura em termos de recebimento definitivo de serviços que não fiscalizou efetivamente, 'numa clara demonstração da submissão hierárquica e pressão psicológica a que toda a equipe de monitoramento do contrato 76/2015 estava submissa' (peça 193, p. 14) ;
243.4.	o gestor do contrato e o fiscal requisitante substituto afirmaram que era comum a nomeação de servidores para  integrarem equipes de fiscalização contratual na CGD sem o conhecimento dos servidores, o que indica que o intuito era dar aparência de cumprimento ao art. 30 da IN - SLTI/MP 4/2014 e não propiciar uma fiscalização efetiva dos serviços. Dentre os casos que ocorreram no período em que o Sr. José Eduardo era o Coordenador-Geral de Desenvolvimento destacam-se os seguintes:
243.4.1.	o Sr. Júlio Cesar Proença permaneceu formalmente como fiscal requisitante substituto do Contrato 76/2015 até 3/9/2017, embora tenha retornado ao seu órgão de origem cinco meses antes, em 3/4/2017 (peça 193, p. 27) ; e
243.4.2.	o Sr. Júlio Cesar Proença foi nomeado fiscal técnico substituto do Contrato 73/2015 (Algar) em 14/7/2017, três meses após seu desligamento do MEC, em 3/4/2017 (peça 193, 27-28) .
244.	Quanto aos antecedentes, o Sr. José Eduardo consta como responsável em duas tomadas de contas especiais, TC Processo 005.849/2019-5 (MEC) e TC Processo 015.912/2020-5 (Ministério da Saúde) , por irregularidades no planejamento de contratações que levaram a prejuízos superiores a R$ 86 milhões aos dois órgãos (TC Processo 005.849/2019-5, peça 20 e TC Processo 015.912/2020-5, peça 58) . Os dois processos ainda não foram encerrados.
245.	Considerando que as irregularidades citadas nos itens 4.1 a 4.4 configuram ato praticado com grave infração à norma legal ou regulamentar de natureza contábil, financeira, orçamentária, operacional e patrimonial, propõe-se rejeitar as razões de justificativa do Sr. José Eduardo e aplicar-lhe a multa prevista no art. 58, inciso II, da Lei 8.443/1992.
246.	Além disso, o cenário existente na CGD à época dos fatos narrados demonstra total falta de governança com acontecimentos injustificáveis, como a nomeação de ex-servidor (Sr. Júlio Proença) em equipe de fiscalização contratual e a permissão para que funcionário de empresa contratada exercesse atividades de fiscalização contratual por cerca de nove meses como se ainda fosse contratado temporário do MEC. 
247.	Dessa maneira, entende-se que a gravidade das infrações, os agravantes e os antecedentes supracitados ensejam a declaração de inabilitação do Sr. José Eduardo para o exercício de cargo ou função da Administração Pública prevista no art. 60 da Lei 8.443/1992. A proposta da declaração de inabilitação do responsável ampara-se em jurisprudência do TCU que entende que não é necessária a ocorrência de fraude ou locupletamento para sua aplicação:
Acórdão 77/2017-TCU-Plenário - Relatora: Ministra Ana Arraes
A natureza do que pode ser enquadrado como conduta irregular para aplicação da sanção de inabilitação para o exercício de cargo em comissão ou função de confiança não se restringe a fraude e desvio de dinheiro público, pois o art. 60 da Lei 8.443/1992 não estabeleceu rol taxativo de situações a serem consideradas para fins de sua aplicação, não sendo possível excluir o descumprimento grave de responsabilidades inerentes ao desempenho de funções de alta gerência, inclusive atividades de planejamento, supervisão, coordenação e interlocução com instâncias superiores, com aplicação temerária de recursos públicos.
Acórdão 1624/2019-TCU-Plenário - Relator: Ministro Augusto Shermann
A aplicação da sanção de inabilitação para o exercício de cargo em comissão ou função de confiança no âmbito da Administração Pública Federal (art. 60 da Lei 8.443/1992) independe da existência de locupletamento, desvio, desfalque ou qualquer espécie de irregularidade de que tenha resultado dano ao erário.
5. Responsável: Sr. Luiz Carlos da Silva Ramos - CPF XXX.108.497-XX
248.	O Sr. Luiz Carlos da Silva Ramos exerceu o cargo de Diretor de Tecnologia da Informação do MEC no período de 10/6/2016 a 17/8/2017, quando foram identificadas falhas graves no dever de supervisão e fiscalização do Contrato 76/2015.
249.	O responsável tomou ciência do Ofício 411/2019-TCU/Sefti em 17/9/2019 (peças 150 e 155) e, após ter dois pedidos de prorrogação de prazo concedidos (peças 153, 160, 186 e 190) , apresentou resposta, tempestivamente, em 8/11/2019 (peça 199) para as condutas descritas no subitem 9.3.5 do Acórdão 2015/2019-TCU-Plenário (peça 134, p. 4) .
5.1. Na condição de Diretor de TI, por falhas graves no dever de supervisão e fiscalização do Contrato 76/2015, a concorrerem para a consumação das seguintes irregularidades identificadas na execução do ajuste: 
i) emissão de notas fiscais previamente à criação das demandas que compunham as ordens de serviço; 
ii) desconsideração das deduções que eram devidas sob o faturamento da empresa (descarte de glosas) sem justificativa prévia; 
iii) aceite de serviços não mensuráveis sem comprovação de sua execução e sem as respectivas memórias de cálculo; e 
iv) fluxo de emissão dos termos de recebimento provisório e definitivo em desacordo com as condições previstas no Contrato 76/2015 e no art. 34 da IN - SLTI/MP 4/2014 - item 9.3.5 do Acórdão 2015/2019-TCU-Plenário.
Razões de Justificativa (peça 199, p. 1-3) 
250.	Em síntese, o responsável argumentou que:
250.1.	na condição de Diretor de TI, não tinha responsabilidade quanto à execução e controle do Contrato 76/2015, ainda mais porque não atuou como gestor e/ou fiscal do referido contrato;
250.2.	não é obrigação legal de supervisor refazer os atos de fiscalização, por tratar-se de ato independente da hierarquia funcional, sendo impossível acompanhar a execução contratual nesse nível de detalhe. Tal circunstância ampara-se no art. 22 da Lei 13.255 e no Decreto 9.830/2019, que regulamentou o Decreto-Lei 4.567/1942, segundo o qual a decisão sobre regularidade de conduta ou validade de ato, contrato, ajuste, processo ou norma administrativa deve considerar as circunstâncias práticas que houverem imposto, limitado ou condicionado a ação do agente;
250.3.	na qualidade de supervisor geral de toda a Diretoria de TI, cabia ao responsável verificar o comportamento das ações das Coordenações-Gerais, porém, no caso específico, não houve nenhum indício de problemas na execução contratual. No caso do Contrato 76/2015, as poucas observações ocorriam por meio de comentários das áreas finalísticas quanto aos prazos estipulados para o atendimento. Somente nesse momento é que o gestor máximo atuava, visando responder questionamentos das áreas usuárias dos serviços, porém sem influir nos processos de fiscalização e gestão contratual;
250.4.	no que tange à execução contratual em patamar superior ao planejado, não se recorda de ter recebido alertas de que o consumo do contrato estava muito acima de sua capacidade e não recebeu, em nenhum momento, comunicado formal ou alerta suficiente para o nível de consumo em que se encontrava o Contrato 76/2015 e que, por isso, não há como atribuir a ele qualquer responsabilidade no exaurimento precoce dos quantitativos contratados e no pedido de aditivo contratual; e
250.5.	o aumento do consumo dos quantitativos ocorreu devido à mudança de governo, com regras na área de educação sendo modificadas, e à necessidade de adequar os sistemas às alterações legais. Tais circunstâncias estariam amparadas no art. 22 da LINDB. Dessa sorte, considerou que os técnicos não podem ser penalizados por terem atendido às demandas do órgão, uma vez que na época da contratação não foram previstas, com exatidão, as demandas que seriam necessárias.
251.	Por fim, o responsável solicitou: i) que sejam consideradas as novas premissas do Decreto 9.830/2019 em benefício dos atos de seus subordinados; ii) o acolhimento total das razões expostas; e iii) a retirada de seu nome do pólo passivo desta representação, por não existirem as responsabilidades a ele imputadas.
Análise do item 5.1
252.	Consoante o Regimento Interno da DTI/MEC, art. 22, inciso I, são atribuições do Diretor de TI:  planejar, dirigir, coordenar, orientar, acompanhar e avaliar a execução das atividades das respectivas unidade e dos projetos e programas e exercer outras atribuições que lhes forem cometidas, em sua área de competência. Ou seja, o Diretor de TI tinha o dever de acompanhar e avaliar a execução das atividades da Coordenação-Geral de Desenvolvimento e de outras Coordenações-Gerais (peça 202, p. 6) .
253.	De acordo com a jurisprudência do TCU, a tese defendida pelo responsável, de que não cabe ao supervisor refazer os atos de fiscalização não pode ser aplicada de forma automática a fim de afastar a culpa in vigilando ou in elegendo do dirigente. É preciso avaliar as condições do caso concreto, verificar se as irregularidades ocorrem de forma rotineira ou representam um caso isolado:
Acórdão 1529/2019-TCU-Plenário - Ministro Benjamim Zymler
Não cabe a responsabilização de dirigente de órgão ou entidade por irregularidade que só poderia ser detectada mediante completa e minuciosa revisão dos atos praticados pelos subordinados, sobretudo na presença de pareceres técnico e jurídico recomendando a prática do negócio jurídico, salvo quando se tratar de falha grosseira ou situação recorrente, que impede o reconhecimento da irregularidade como caso isolado.
Acórdão 8028/2016-TCU-Segunda Câmara - Ministra Ana Arraes
A responsabilidade da autoridade delegante pelos atos delegados não é automática ou absoluta, sendo imprescindível para definir essa responsabilidade a análise das situações de fato que envolvem o caso concreto. A falta de fiscalização (culpa in vigilando) , o conhecimento do ato irregular praticado ou a má escolha do agente delegado (culpa in eligendo) podem conduzir, se comprovados, à responsabilidade daquela autoridade.
254.	As evidências apresentadas por integrantes da equipe de fiscalização do Contrato 76/2015 demonstram que havia um descontrole administrativo na CGD e na DTI que prejudicava o monitoramento de todos os contratos, indicando tratar-se de uma situação sistêmica e recorrente, destacando-se as seguintes impropriedades (parágrafo 238 e subparágrafos 243.1 a 243.4) : 
254.1.	nomeação de pessoas que já não faziam parte do quadro de servidores do MEC para a condição de fiscais de contrato; 
254.2.	permissão de atuação de funcionário da empresa contratada em atividades de fiscalização e dissimulação de seu vínculo empregatício com a empresa; 
254.3.	pressão do Coordenador-Geral de Desenvolvimento para que o fiscal requisitante substituto assinasse termos de recebimento de serviços em seu lugar; e 
254.4.	permissão recorrente para que a empresa contratada emitisse notas fiscais sem o conhecimento dos fiscais técnicos e sem a entrega dos artefatos comprobatórios.
255.	Transcreve-se, a seguir, excertos das justificativas apresentadas pelo gestor do contrato e pelo fiscal requisitante substituto que deixam claro o descontrole administrativo existente na CGD, com conhecimento do Diretor de TI:
Gestor do Contrato (peça 201, p. 167 e 169, grifou-se) :
Segundo o parágrafo 1º, do art. 30 da IN - SLTI/MP 4/2014, as nomeações do Gestor, Fiscal Técnico, Fiscal Requisitante e Fiscal Administrativo são realizadas pela autoridade competente da Área Administrativa, portanto, infere-se que também é da competência dessa autoridade a destituição de qualquer servidor destas funções.
Nestes termos, por força da hierarquia presente nas dependências dos órgãos da Administração Pública é apropriado que a informação foi levada ao conhecimento da DTI na pessoa do seu Diretor de Tecnologia da Informação.
Portanto, pelo viés hierárquico da DTI, a notícia sobre o término do Contrato com a União do Sr. Fernando, como de outros servidores era do Diretor de TI.
Fiscal requisitante substituto (peça 193, p. 27, grifou-se) 
Mais uma clara demonstração de que naquele contrato, como em outros da DTI, imperava o descontrole, o desconhecimento e falta de diretriz por parte da Coordenação Geral de Desenvolvimento com conhecimento da Diretoria de Tecnologia da Informação que deixavam os servidores jogados à própria sorte na função de Fiscais ou Gestores contratuais (peça 193, p. 27) .
Para que não impere a dúvida quanto a balbúrdia em que estava acometida a fase de gestão do contrato, nos autos do Acórdão 2015/2019-TCU-Plenário, item 9.3.4 é feito o destaque que Júlio César Proença, CPF XXX.368.107-XX, na condição de fiscal requisitante substituto do Contrato 76/2015 no período de 19/12/2016 a 3/9/2017, acontece que em 09/04/2017 com o advento do Ofício 32/2017/MOV/CAP/CGGP/SAA-MEC, endereçado a senhora Coordenadora-Geral de Gestão de Pessoas do então Ministério do Planejamento, Desenvolvimento e Gestão foi feita a apresentação e disponibilização do Servidor Júlio César Proença desde 03/04/2017 (peça 193, p. 27) .
Outro exemplo da prática de nomeação disseminada na DTI, e da balbúrdia que imperava na DTI, na qual se nomeava e o servidor descobria por acaso ou MELHOR SE NOMEAVA SERVIDOR QUE NEM FAZIA MAIS PARTE DO QUADRO DO MEC, é a Portaria a seguir colacionada em que o Diretor de TI, autoridade máxima da área, indicou e foi nomeado FISCAL TÉCNICO SUBSTITUTO, o ora JUSTIFICANTE que já não mais prestava serviços ao MEC desde 03/04/2017 (peça 193, p. 27-28) .
256.	Restou demonstrado que os integrantes da equipe de fiscalização do Contrato 76/2015 foram induzidos a pensar que o Sr. Fernando Luiz ainda era contratado temporário do MEC quando, na verdade, ele havia sido contratado pela empresa Cast em novembro de 2016 e continuou a exercer atividades de fiscalização de contrato da própria empresa na qual trabalhava com o MEC. Essa situação não poderia ter ocorrido sem o conhecimento do dirigente máximo da DTI, posto que a alocação de funcionário da empresa em atividades alheias ao objeto do contrato demandaria um entendimento prévio entre a contratada e o contratante.
257.	A desorganização administrativa evidenciada pelos relatos dos integrantes da equipe de fiscalização do Contrato 76/2015, e que contribuiu para as irregularidades identificadas pela equipe de acompanhamento do TCU, é de tal monta que o papel do gestor principal se torna relevante na presente conjuntura. Discute-se, no caso em tela, a culpa por negligência do Sr. Luiz Carlos na condução da Diretoria de TI. Nota-se que a jurisprudência do TCU é pacífica quanto à possibilidade de responsabilização do gestor quando há descontrole administrativo notório e prolongando, como ocorreu no caso concreto, podendo-se citar, exemplificativamente, os seguintes acórdãos:
Acórdão 1406/2012-TCU-Plenário - Rel. Marcos Bemquerer
O descontrole administrativo notório e prolongado, que permitiu a contratação de serviços sem licitação e sem instrumento formal, indica, no mínimo, culpa in eligendo do gestor na escolha de seus subordinados, e negligência na gestão de recursos públicos, sujeitando o responsável à multa prevista no art. 58, inciso II, da Lei 8.443/1992.
Acórdão 2147/2015-TCU-Plenário - Rel. José Mucio Monteiro
A responsabilização de dirigente máximo pode decorrer de significativa desorganização administrativa no órgão ou entidade, o que configura negligência.
Acórdãos 1.001/2018 - Rel. Bruno Dantas e 2.818/2015 - Rel. Augusto Nardes, ambos do Plenário
O fato de a irregularidade, comissiva ou omissiva, não ter sido praticada diretamente pelo gestor principal, e sim por outros servidores ou por órgão subordinado ao seu, não o exime de responder pela irregularidade, com base na culpa in eligendo ou na culpa in vigilando.
258.	De acordo com o art. 22, § 2º, da LINDB, ao aplicar sanções, o TCU deve considerar a natureza e a gravidade da infração, os danos que delas provieram para a Administração Pública, as circunstâncias agravantes ou atenuantes e os antecedentes do agente.
259.	No que tange à gravidade da infração e aos danos que delas provieram, a equipe de acompanhamento do TCU identificou indícios de pagamentos indevidos de cerca de R$ 3,5 milhões na amostra analisada e que deram origem à audiência do Diretor de TI. Vale destacar que o grupo de trabalho instituído pelo MEC para revisar as demandas do Contrato 76/2015 corroborou o entendimento dos auditores (parágrafos 21, 27, 33 e 34) .
260.	Outro agravante no que diz respeito à culpa in eligendo, além daqueles descritos nos parágrafos  254 a 255, é o fato de que o Sr. José Eduardo não fazia parte do quadro de servidores do MEC e foi nomeado Coordenador-Geral de Desenvolvimento por convite do então Diretor de TI, Sr. Luiz Carlos, em virtude de terem trabalhado juntos no Ministério da Saúde. Nesse caso, não há como alegar, por exemplo, que o Diretor de TI não tinha liberdade para escolher seus Coordenadores-Gerais.
261.	 Quanto aos antecedentes, o Sr. Luiz Carlos consta como responsável em dois processos no TCU, sendo uma tomada de contas especial e uma representação, que tratam de irregularidades praticadas na fase de planejamento de contratações do MEC. O Sr. Luiz Carlos foi citado na TCE por prejuízo ao MEC de, aproximadamente, R$ 13 milhões (TC Processo 005.849/2019-5, peça 21) , ao passo que, no TC Processo 033.244/2017-0, o Plenário determinou a aplicação de multa de R$ 10.000,00 ao responsável (item 9.7 do Acórdão 1176/2020-TCU-Plenário, de relatoria da Ministra Ana Arraes) . Cumpre destacar que os dois processos ainda não foram encerrados.
262.	Ante o exposto, conclui-se que as razões de justificativa são insuficientes para afastar as irregularidades e que a conduta do Diretor de TI quanto às falhas graves no dever de supervisão e fiscalização do Contrato 76/2015, revestem-se de erro grosseiro, razão pela qual propõe-se rejeitar as razões de justificativa do Diretor de TI e aplicar a multa prevista no art. 58, inciso II, da Lei 8.443/1992.
263.	Além disso, entende-se que a gravidade das irregularidades enseja a inabilitação do Sr. Luiz Carlos da Silva Ramos para o exercício de cargo em comissão ou função de confiança no âmbito da Administração Pública Federal, com fulcro no art. 60 da Lei 8.443/1992. A presente proposta fundamenta-se em jurisprudência do TCU, que considera possível a inabilitação de cargo público para condutas similares as do ex-Diretor de TI do MEC (grifou-se) :
Acórdão 77/2017-TCU-Plenário - Relatora: Ministra Ana Arraes
A natureza do que pode ser enquadrado como conduta irregular para aplicação da sanção de inabilitação para o exercício de cargo em comissão ou função de confiança não se restringe a fraude e desvio de dinheiro público, pois o art. 60 da Lei 8.443/1992 não estabeleceu rol taxativo de situações a serem consideradas para fins de sua aplicação, não sendo possível excluir o descumprimento grave de responsabilidades inerentes ao desempenho de funções de alta gerência, inclusive atividades de planejamento, supervisão, coordenação e interlocução com instâncias superiores, com aplicação temerária de recursos públicos.
Acórdão 1624/2019-TCU-Plenário - Relator: Ministro Augusto Shermann
A aplicação da sanção de inabilitação para o exercício de cargo em comissão ou função de confiança no âmbito da Administração Pública Federal (art. 60 da Lei 8.443/1992) independe da existência de locupletamento, desvio, desfalque ou qualquer espécie de irregularidade de que tenha resultado dano ao erário.
INFORMAÇÕES ADICIONAIS
264.	Considerando que a prestação de contas do Ministério da Educação relativa ao exercício financeiro de 2017, TC Processo 039.771/2018-0, encontra-se aberta e que o Sr. Luiz Carlos da Silva Ramos consta como um dos responsáveis naquele processo, propõe-se que seja dado conhecimento à SecexEducação acerca desta representação e da deliberação que vier a ser proferida.
265.	Em relação ao item 9.2 do Acórdão 2015/2019-TCU-Plenário, que determinou ao MEC a imediata instauração de tomada de contas especial referente às irregularidades identificadas no Contrato 76/2015, cumpre observar que o Ministério determinou a instauração da TCE em 30/9/2019, conforme Portaria - MEC 1.719 (peças 174-176) .  
CONCLUSÃO
266.	A presente representação originou-se de fiscalização do tipo acompanhamento realizada pela Sefti para avaliar os atos de gestão relacionados com aquisições de bens ou serviços de TI no MEC (TC Processo 017.255/2017-1) . Dentre os diversos contratos fiscalizados, estava o Contrato 76/2015, do qual a equipe de fiscalização selecionou uma amostra de dezesseis processos de pagamento. Ao deparar-se com problemas na execução contratual que indicavam possível dano ao erário, representou ao TCU, sendo a proposta acolhida pela Ministra Relatora (parágrafos 3-4) .
267.	Em síntese, os indícios de irregularidades referiam-se a aceite de serviços não prestados, prestados de forma insatisfatória e/ou sem serventia. Além disso, constatou-se que funcionário da empresa Cast exercia atividades de fiscalização contratual e que não tinham relação com o objeto do Contrato 76/2015, o que caracteriza desvio de função (parágrafos 18 a 36) .
268.	Observou-se em instrução pretérita que o MEC instituiu grupo de trabalho para revisar todas as demandas e OS, tarefa que levou cerca de dois anos, e confirmou as irregularidades que tinham sido identificadas pela equipe do TCU na amostra analisada, além de ter identificado outros pagamentos indevidos. Em atendimento aos princípios do interesse público e da racionalidade administrativa, o Plenário do TCU determinou ao MEC que providenciasse a imediata instauração de tomada de contas especial referente às irregularidades identificadas no Contrato 76/2015, levando em consideração, entre outras, as irregularidades elencadas pela unidade técnica (item 9.2 do Acórdão 2.015/2019) . 
269.	Além disso, o Plenário do TCU determinou a realização de audiência de quatro integrantes da equipe de fiscalização do Contrato 76/2015 e do Diretor de TI à época, com vistas a possível aplicação da multa prevista no art. 58 da Lei 8.443/1993, além da possibilidade de serem sancionados com inabilitação para ocupar cargo ou função de confiança no âmbito da APF pelo período de cinco a oito anos, nos termos da Lei 8.443/1992, art. 60 (item 9.3 do Acórdão 2.015/2019) .
270.	As manifestações dos responsáveis e respectivas análises encontram-se nos itens 1 a 5 do exame técnico desta instrução.
271.	Rejeitaram-se as razões de justificativa apresentadas pelos responsáveis:
271.1.		Júlio Cesar Proença, fiscal requisitante substituto do Contrato 76/2015 e ex-Chefe de Divisão de Apoio à Gestão de Contratos (parágrafos 80-114) ;
271.2.		José Eduardo Mendonça Junior, fiscal requisitante titular do Contrato 76/2015 e ex-Coordenador-Geral de Desenvolvimento do MEC (parágrafos 206-247) ; e
271.3.	Luiz Carlos da Silva Ramos, ex-Diretor de TI do MEC (parágrafos 250-263) .
272.	Acataram-se, parcialmente, as razões de justificativa apresentadas pelo Sr. Thiago Tasca Barbosa, gestor do Contrato 76/2015 e ex-Coordenador de Produção de Software, em relação à suposta permissão para atuação de funcionário da contratada em atividades de fiscalização contratual, rejeitando-se as razões de justificativa para as demais irregularidades (parágrafos 120-203) ; 
273.	Por fim, acataram-se as razões de justificativas apresentadas pela Sra. Marileide Rocha de Araujo, fiscal técnica do Contrato 76/2015 (parágrafos 39-77) .
274.	Constatou-se que os atos irregulares praticados pelos responsáveis (Srs. Júlio Cesar Proença, José Eduardo Mendonça Júnior, Luiz Carlos da Silva Ramos e Thiago Tasca Barbosa) configuraram grave infração à norma legal ou regulamentar de natureza contábil, financeira, orçamentária, operacional e patrimonial, razão pela qual propôs-se a aplicação da multa prevista no art. 58, inciso II, da Lei 8.443/1992 (parágrafos 117, 203, 245 e 262) . 
275.	Ademais, com fulcro no art. 60 da Lei 8.443/1992, propôs-se a inabilitação para o exercício de cargo em comissão ou função de confiança no âmbito da Administração Pública Federal dos Srs. José Eduardo Mendonça Júnior e Luiz Carlos da Silva Ramos em virtude da gravidade das irregularidades por eles praticadas. Observou-se que a referida sanção não está restrita a casos de fraude, uma vez que o art. 60 da Lei Orgânica do TCU não estabeleceu rol de situações a serem consideradas para fins de sua aplicação e que as condições do caso concreto se assemelham ao entendimento do TCU proferido por meio dos Acórdão 77/2017-TCU-Plenário, Rel. Ana Arraes, e 1.624/2019-TCU-Plenário, Rel. Augusto Shermann (parágrafos 247 e 263) .
276.	Propôs-se, ainda, que seja dado conhecimento desta instrução e da deliberação a ser proferida à SecexEducação tendo em vista que o Sr. Luiz Carlos da Silva Ramos consta como responsável no processo de prestação de contas do Ministério da Educação relativo ao exercício financeiro de 2017 (parágrafo 264) .
277.	Em adição, constatou-se que o MEC apresentou evidências de que determinou a instauração de TCE para apurar as irregularidades no Contrato 76/2015, razão pela qual se considera cumprido o item 9.2 do Acórdão 2015/2019-TCU-Plenário (parágrafo 265) .
278.	Por derradeiro, cabe destacar que a presente representação já foi conhecida pelo Plenário desta Corte de Contas, conforme item 9.1 do Acórdão 2.015/2019.
PROPOSTA DE ENCAMINHAMENTO 
279. Ante todo o exposto, submetem-se os autos ao gabinete da Relatora, Ministra Ana Arraes, com as seguintes propostas:
279.1.	Considerar cumprido o item 9.2 do Acórdão 2015/2019-TCU-Plenário;
279.2.	Acatar as razões de justificativa da Sra. Marileide Rocha de Araujo;
279.3.	Acatar parcialmente as razões de justificativa do Sr. Thiago Tasca Barbosa;
279.4.	Rejeitar as razões de justificativa apresentadas pelos responsáveis a seguir relacionados:
279.4.1.	Sr. Júlio Cesar Proença;
279.4.2.	Sr. José Eduardo Mendonça Junior; e
279.4.3.	Sr. Luiz Carlos da Silva Ramos.
279.5.	Aplicar aos responsáveis a seguir relacionados, individualmente, a multa prevista no art. 58, II, da Lei 8.443/1992, fixando-lhes o prazo de quinze dias, a contar das notificações, para que comprovem, perante o Tribunal (art. 214, inciso III, alínea 'a', do RI/TCU) , o recolhimento das dívidas ao Tesouro Nacional, atualizadas monetariamente desde a data do acórdão que vier a ser proferido até a data dos efetivos recolhimentos, se forem pagas após o vencimento, na forma da legislação em vigor:
279.5.1.	José Eduardo Mendonça Júnior, CPF XXX.469.885-XX, fiscal requisitante do Contrato 76/2015 e Coordenador-Geral de Desenvolvimento do MEC;
279.5.2.	Júlio Cesar Proença, CPF XXX.368.107-XX, fiscal requisitante substituto do Contrato 76/2015 e Chefe de Divisão de Apoio à Gestão de Contratos;
279.5.3.	Luiz Carlos da Silva Ramos, CPF XXX.108.497-XX, Diretor de TI; e
279.5.4.	Thiago Tasca Barbosa, CPF XXX.716.591-XX, gestor do Contrato 76/2015 e Coordenador de Produção de Software.
279.6.	autorizar o desconto das dívidas na remuneração dos servidores que se encontrarem em atividade em órgãos ou entidades da Administração Pública Federal por ocasião da apreciação deste processo, observado o disposto no art. 46 da Lei 8.112/1990; 
279.7.	autorizar, desde logo, nos termos do art. 28, inciso II, da Lei 8.443/1992, a cobrança judicial das dívidas, caso não atendidas as notificações e não seja possível o desconto determinado;
279.8.	Considerar graves as irregularidades cometidas pelos Srs. José Eduardo Mendonça Junior e Luiz Carlos da Silva Ramos e, com fundamento no art. 60 da Lei 8.443/1992, inabilitá-los para o exercício de cargo em comissão ou função de confiança no âmbito da Administração Pública Federal;
279.9.	encaminhar cópia do acórdão que vier a ser proferido, bem como do relatório e do voto que a fundamentam, à Controladoria-Geral da União (CGU) para fins de controle da aplicação da penalidade referida no item 279.8;
279.10.	encaminhar o acórdão que vier a ser proferido aos responsáveis e ao Ministério da Educação, destacando que o relatório e o voto que fundamentam a deliberação ora encaminhada podem ser acessados por meio do endereço eletrônico www.tcu.gov.br/acordaos e que, caso tenham interesse, o Tribunal pode encaminhar-lhes cópia desses documentos sem quaisquer custos para V. Sas.;
279.11.	nos termos do art. 8º da Resolução-TCU 315, de 2020, fazer constar, na ata da sessão em que estes autos forem apreciados, comunicação do relator ao colegiado no sentido de encaminhar cópia da peça 203, bem como da decisão que vier a ser adotada nos autos, à Secretaria de Controle Externo da Educação, unidade técnica responsável pela avaliação das contas do Ministério da Educação, para conhecimento"
	É o relatório.

Valéria Luíza Nicoli Arguello de Mello (OAB/DF 23.243) e outros representando Júlio César Proença e Thiago Tasca Barbosa); Elísio de Azevedo Freitas (OAB/DF 18.596), Henrique Donato Rabelo (OAB/DF 54.560S) e outros representando a Cast Informática S.A; Graziela Marise Curado de Oliveira (OAB/DF 24.565) representando a Basis Tecnologia da Informação S.A.; Diego Silva Abreu (CPF 079.064.704-43) representando o Ministério da Educação.

Não atuou.

REPRESENTAÇÃO. IRREGULARIDADES NA EXECUÇÃO DE CONTRATO PARA PRESTAÇÃO DE SERVIÇOS DE TI. AUSÊNCIA DE FISCALIZAÇÃO EFETIVA DO CONTRATO. AUDIÊNCIAS. ACOLHIMENTO DAS RAZÕES DE JUSTIFICATIVA DE UM RESPONSÁVEL. REJEIÇÃO DAS JUSTIFICATIVAS DOS DEMAIS. MULTA. INABILITAÇÃO PARA CARGO EM COMISSÃO. CIÊNCIA.

REPRESENTAÇÃO (REPR)

Secretaria de Fiscalização de Tecnologia da Informação - Sefti.

Trata-se de representação formulada pela Secretaria de Fiscalização de Tecnologia da Informação - Sefti a respeito de possíveis irregularidades ocorridas no Ministério da Educação - MEC relacionadas à gestão do Contrato 76/2015, firmado com a empresa Cast Informática S/A para prestação de serviços de tecnologia da informação - TI.
2.	O contrato foi assinado em 31/12/2015 e teve por objeto a prestação de serviços técnicos especializados em atividades de engenharia de software, no valor atual de cerca de R$ 12,1 milhões, com vigência até 31/12/2017.
3.	Em instrução preliminar, a equipe técnica do TCU constatou, em breve síntese, as seguintes irregularidades: (i)  indícios de ausência de fiscalização efetiva dos serviços; (ii) planilhas de evidências anexadas ao processo de pagamento apresentando quantitativos de serviços superiores aos quantitativos registrados no sistema Simec; (iii) indícios de que documentos foram criados apenas para dar aparência de execução de serviços que não foram prestados; (iv) indícios de pagamentos realizados para serviços não executados; (v) funcionário da contratada que exerceu tarefas de fiscalização contratual, configurando desvio de função; (vi) pagamento de serviços cadastrados com quantitativos excessivos, o que pode caracterizar superfaturamento; (vii) justificativas indevidas para solicitação de aditivo de 25% ao contrato; e (viii) suposto desvio para prestação de serviços de suporte à infraestrutura, que eram executados anteriormente pela empresa Algar, no âmbito do Contrato 18/2013.
4.	Diante dos indícios de irregularidades na execução do Contrato 76/2015, determinei, por meio dos despachos às peças 39, 54 e 81, a adoção de diversas medidas saneadoras, incluindo oitivas do Ministério da Educação e da empresa Cast, para que se manifestassem acerca dos pontos levantados pela unidade instrutiva.
5.	As análises de mérito da Sefti (peças 128/9) , uníssonas, confirmaram os indicativos de ausência de fiscalização efetiva dos serviços. As seguintes irregularidades foram registradas: i)  emissão de notas fiscais previamente à criação de demandas que compõem as ordens de serviço; ii)  descarte de glosas sem justificativa prévia; iii) aceite de serviços não mensuráveis sem comprovação de sua execução e sem as respectivas memórias de cálculo; e iv) fluxo de emissão dos Termos de Recebimento Provisório e Definitivo (TRP e TRD) em desacordo com as condições previstas no Contrato 76/2015 e no art. 34 da IN - SLTI/MP 4/2014.
6.	Acolhendo proposta da unidade técnica, a submeti ao Plenário desta Corte, e restou aprovado, por meio do Acórdão 2.015/2019, o conhecimento e a procedência da presente representação, com determinação ao MEC para que instaurasse, de imediato, tomada de contas especial com vistas à apuração e ressarcimento do dano ao erário decorrente das irregularidades anteriormente citadas. Também foram autorizadas as audiências dos responsáveis pela fiscalização do Contrato 76/2015 e do diretor de TI do MEC.
7.	Após a análise da defesa apresentada pelos responsáveis, a Sefti propôs (peças 203-205) : (i) rejeitar as razões de justificativa apresentadas por Júlio César Proença, José Eduardo Mendonça Júnior e Luiz Carlos da Silva Ramos; (ii) acatar parcialmente as razões de justificativa apresentadas por Thiago Tasca Barbosa; e (iii) acatar as razões de justificativa apresentadas por Marileide Rocha de Araújo.
8.	Em conclusão, sugeriu a aplicação da multa prevista no art. 58, inciso II, da Lei 8.443/1992 a Júlio César Proença, José Eduardo Mendonça Júnior, Luiz Carlos da Silva Ramos e Thiago Tasca Barbosa, bem como a inabilitação para o exercício de cargo em comissão ou função de confiança no âmbito da Administração Pública federal de José Eduardo Mendonça Júnior e Luiz Carlos da Silva Ramos, em virtude da gravidade das irregularidades por eles praticadas.
9.	 Adicionalmente, propôs que seja dado conhecimento da deliberação a ser proferida à Secretaria de Controle Externo da Educação - SecexEducação, tendo em vista que Luiz Carlos da Silva Ramos consta como responsável no processo de prestação de contas do Ministério da Educação relativo ao exercício financeiro de 2017, e que seja considerado cumprido o subitem 9.2 do Acórdão 2015/2019-TCU-Plenário, tendo em vista que o ministério apresentou evidências de que determinara a instauração de TCE para apurar as irregularidades no Contrato 76/2015.
10.	No geral, acompanho os pareceres da unidade técnica, que adoto como razões de decidir, sem prejuízo das considerações e de pontual divergência que registro a seguir.  
II
11.	Em breve síntese, os membros da equipe de fiscalização do Contrato 76/2015 foram instados a se manifestar sobre indícios de fiscalização deficiente dos serviços e de permissão para funcionário da contratada exercer tarefas de fiscalização contratual, configurando desvio de função. Por sua vez, o ex-diretor de TI foi chamado a se manifestar sobre falhas graves no dever de supervisão e fiscalização do contrato, que concorreram para a consumação das irregularidades identificadas na execução do ajuste.
12.	De início, cabe esclarecer que a análise feita pela Sefti, nesta representação, não obstante a quantidade de irregularidades já identificadas, o foi de forma amostral, abarcando apenas dezesseis processos de pagamento do total de trinta e cinco relacionados ao contrato.
13.	Por essa razão, e considerando os trabalhos já realizados pelo MEC para apurar as irregularidades nas ordens de serviço executadas no contrato, o Acórdão 2015/2019-TCU-Plenário determinou ao ministério que instaurasse TCE para obtenção de ressarcimento de possíveis danos ao erário.
14.	A seguir, transcrevo trecho da instrução elaborada pela unidade técnica, com o resumo das irregularidades encontradas na amostra analisada pela equipe de fiscalização, que foram corroboradas pelo grupo de trabalho instituído pelo MEC para apurar a execução de todas as demandas e ordens de serviços do Contrato 76/2015 e que levaram às audiências dos gestores (peça 203) :
"I- Emissão das NF 4201, 4296, 4502 e 4663 previamente à criação das demandas que compõem as Ordens de Serviço.
19.	 Os serviços contratados ocorrem por demanda (peça 1, p. 53, item 5.1.1 do TR) , sendo improvável que a empresa consiga emitir notas fiscais com a quantidade exata de Pontos de Função (PF) e/ou de Unidades de Serviços Técnicos (UST) consumidas antes do fechamento das OS e da análise dos indicadores mínimos de serviço. Contudo, da amostra analisada de dezesseis processos de pagamento, a equipe de acompanhamento identificou quatro processos cujas Notas Fiscais (NF) 4201, 4296, 4502 e 4663 foram emitidas previamente à execução das respectivas OS (peça 36, p. 3, parágrafos 14-15) .  
II - Ausência de justificativa para desconsiderar glosas de serviços referentes às NF 4502 e 4663. 
20.	 Verificou-se que o MEC calculou glosas para os serviços de desenvolvimento referentes à NF 4502 (R$ 50.003,24) e à NF 4663 (R$ 151.501,66) , mas as glosas foram desconsideradas sem que existam justificativas nos processos de pagamento no SEI (peça 36, p. 4, parágrafo 17) .
III - Ausência de comprovação da prestação dos serviços não mensuráveis e ausência das respectivas metodologias de cálculo para serviços faturados nas NF 4502 e 4663.
21.	 Além da emissão de NF antes da execução das demandas e da ausência de justificativas para a desconsideração de glosas mencionadas nos tópicos anteriores, verificou-se que parte dos serviços pagos no bojo das NF 4502 e 4663 referiam-se a serviços do tipo não mensuráveis (consultoria) que não apresentavam a metodologia de cálculo utilizada e nem os artefatos que comprovassem a sua execução. Do total pago de R$ 1.398.900,45, observou-se que R$ 1.058.418,81 não tinham comprovação de execução (peça 128, p. 7-8, parágrafo 43 e Quadro 5) .
22.	 O grupo de trabalho do MEC, após notificar a empresa para que comprovasse a execução dos serviços das OS que se encontravam com artefatos incompletos, considerou os esclarecimentos insuficientes e chegou à mesma conclusão da equipe de acompanhamento (peça 128, p. 8, parágrafo 45) .
IV - Fluxo de emissão dos termos de recebimento provisório e definitivo referente aos serviços faturados nas NF  4032, 4296, 4380, 4661 e 4662 em desacordo com as condições previstas no Contrato 76/2015 e no art. 34 da IN - SLTI/MP 4/2014.
23.	 A equipe de acompanhamento identificou diversos processos de pagamento cuja emissão dos termos de recebimento de serviços estava em desacordo com o fluxo previsto no Contrato 76/2015 e na IN - SLTI/MP 4/2014, indicando que não existia análise efetiva da prestação dos serviços. Houve emissão de termos de recebimento provisório e definitivo no mesmo dia e emissão de Termo de Recebimento Definitivo (TRD) previamente à assinatura do Termo de Recebimento Provisório (TRP) (peça 36, p. 6, parágrafos 30-33) . 
V - Planilhas de evidências anexadas ao processo de pagamento no SEI apresentam quantitativos de serviços superiores aos quantitativos registrados no Simec/Demandas para serviços prestados nos meses de março, abril e maio de 2017 e faturados nas NF 4201, 4296 e 4380.
24.	 Para cada mês de execução contratual dos serviços de sustentação, a planilha consolidadora de demandas registradas no Simec, denominada "planilha de evidências", era elaborada e anexada ao respectivo processo de pagamento no SEI a fim de se obter o total de UST a ser faturado. 
25.	 Ao confrontar os dados das planilhas de evidências anexadas ao SEI com os dados originais no Simec, a equipe do TCU identificou três processos de pagamento em que o funcionário da empresa, responsável pela consolidação mensal dos serviços, alterou a planilha gerada automaticamente pelo Simec/Demandas, de modo a aumentar a quantidade de execução de diversas demandas. As planilhas alteradas foram anexadas ao SEI e levaram o MEC a pagar por quantitativos de serviços superestimados. 
26. A prática adotada pelo funcionário da Cast consistia em informar na planilha consolidadora que uma demanda para elaboração de parecer técnico, por exemplo, teria exigido a elaboração de três relatórios técnicos, embora só tenha sido cadastrada a necessidade de um relatório técnico no Simec. Nesse exemplo, e segundo o catálogo de serviços, o total de UST que deveria ser pago para a demanda passou de 16 UST (1 parecer técnico = 16 UST) para 48 UST (3 pareceres técnicos x 16 UST) , ocasionando indícios de sobrepreço de 32 UST somente para essa demanda. 
27.	 Da amostra analisada, a equipe de acompanhamento identificou aumento indevido de quantitativos nas planilhas de evidências (peças 8-10) referentes aos serviços de sustentação para os meses de março, abril e maio de 2017 e que foram faturados nas NF 4201, 4296 e 4380.
28.	 O grupo de trabalho instituído pelo MEC revisou todos os processos de pagamento do Contrato 76/2015 e considerou que somente os três processos citados na representação apresentaram divergência nos quantitativos e concluiu que, do total pago de R$ 1.622.832,07, a empresa deveria ressarcir R$ 1.585.143,05 ao Ministério (peça 128, p. 12, parágrafos 74-75) . 
VI - Indícios de Artefatos forjados pela contratada para dar a aparência de execução para serviços não prestados nos meses de março, abril e maio de 2017 e faturados nas NF 4201, 4296 e 4380.
29. Além de ter inflado artificialmente os quantitativos nas planilhas para os meses de março a maio de 2017, a equipe do TCU identificou os seguintes indícios de que a empresa forjou documentos para dar aparência de execução desses serviços: a) artefatos com teor semelhante; b) elaboração de pareceres e relatórios de monitoramento em lote; c) aparente manipulação da base de dados do Simec tendo em vista a divergência entre as datas de inclusão de anexos no sistema e de criação/alteração dos documentos; e d) artefatos em desacordo com o estabelecido no catálogo de serviços (peça 36, p. 7-10, item IV) .
VII - Serviços pagos com fundamento em planilhas de evidência com conteúdo quase idêntico para os meses de março, abril e maio de 2017, indicando tratar-se de simulação de serviços - NF 4201, 4296 e 4380.
30.	 Além de quantitativos superestimados e de apresentação de artefatos forjados, constatou-se que os processos para os meses de março, abril e maio de 2017 apresentaram planilhas consolidadoras idênticas quanto ao tipo de demanda e aos quantitativos, indicando tratar-se de simulação de serviços, uma vez que os serviços de sustentação ocorrem por demanda e não têm garantia de consumo mínimo, (peça 36, p. 12, parágrafo 60) . 
VIII - Ausência de artefatos correspondentes no Simec para as demandas 361493, 361494, 361496, 361497, 361499, 361503 e 361504 relativas aos serviços faturados na NF 4032.
31.	 Diversas demandas foram cadastradas no Simec sem os artefatos correspondentes que deveriam ter sido entregues pela contratada. A situação descrita ocorreu para os serviços de sustentação prestados em fevereiro de 2017 (processo SEI 23000.007913/2017-17) . A NF 4032, no valor de R$ 940.280,25, foi emitida em 23/2/2017 e referia-se, supostamente, a 211 demandas. Em que pese a grande quantidade de demandas cadastradas, cerca de 76% do total pago (R$ 719.698,50) referia-se a somente sete demandas (peças 28 a 34) criadas um dia antes da emissão da referida nota fiscal (22/2/2017) , sem que conste no Simec as evidências de execução (peça 128, p. 19, parágrafos 123-124) . 
32.	 Verificou-se, ainda, que tais demandas apresentam quantitativos excessivos em comparação com outras demandas semelhantes, além de terem sido cadastradas de forma genérica, impedindo a identificação dos serviços (quais aplicações foram monitoradas, a que se referem os pareceres técnicos, quais os temas tratados nas reuniões técnicas e quais foram os procedimentos operacionais realizados) (peça 128, p. 19-20, parágrafos 125-126 e Quadro 9) .
33. O grupo de trabalho instituído pelo MEC revisou todas as demandas e concluiu que houve pagamento indevido de R$ 622.031,44 (peça 128, p. 21, parágrafo 131) .
IX - Valores autorizados pelos fiscais eram superiores aos valores constantes nas planilhas de evidências para os serviços faturados nas NF 3841 e 3931. 
34.	 Da amostra analisada, a equipe do TCU identificou dois processos de pagamentos cujos valores informados nos memorandos destinados à CRTI, área responsável pelo pagamento, eram superiores aos valores constantes nas respectivas planilhas de evidência, sendo que a diferença a maior era de R$ 286.518,89 (peça 128, p. 20, parágrafo 127, Quadro 10) . O grupo de trabalho instituído pelo MEC revisou todas as demandas e chegou à conclusão semelhante (peça 128, p. 21, parágrafo 131) .
X - Desvio de Função - Funcionário da contratada exerce tarefas de fiscalização contratual 
35.	 O Sr. Fernando Luiz Araújo Rocha Silva foi contratado temporário do MEC até outubro de 2016 e, nesse período, exerceu o cargo de fiscal técnico do Contrato 76/2015. Após o término do contrato com o MEC em outubro de 2016, o Sr. Fernando Luiz foi contratado pela empresa Cast em novembro de 2016, mas continuou alocado na Assessoria da Coordenação-Geral de Desenvolvimento (CGD) do MEC. A equipe de acompanhamento do TCU constatou que o funcionário da empresa continuava exercendo atividades de fiscalização do Contrato 76/2015, em flagrante desvio de função, além de conflito de interesses, consoante o disposto nos art. 6º e 7º, inciso IV, da IN - SLTI/MP 4/2014 (peça 36, p. 12-14, item VI) . 
36.	 Identificaram-se as seguintes atividades de fiscalização exercidas pelo funcionário da contratada: a) assinatura de memorandos solicitando o faturamento de serviços e termos de recebimento dos serviços na condição de fiscal técnico do contrato (peça 36, p. 13-14, Quadro 10) ; b) auditoria de demandas, em desacordo com cláusula décima terceira do Contrato 76/2015 (peça 36, anexo III) ; e c) solicitação de demandas no Simec na condição de fiscal requisitante, em desacordo com a cláusula sétima do Contrato 76/2015 (peça 6) ."
15.	Feita a contextualização desta representação, passo a descrever os aspectos mais relevantes relacionados à conduta de cada responsável arrolado nos autos, bem como a análise das razões de justificativa por eles apresentadas.
III
16.	Marileide Rocha de Araújo, que atuou como fiscal técnica do Contrato 76/2015 no período de 12/9/2016 a 3/9/2017, foi ouvida em audiência em razão de: (i) ter assinado memorandos para serviços cujas notas fiscais (4201, 4501 e 4663) foram emitidas antes da criação das respectivas demandas e ordens de serviço; (ii) ter assinado os memorandos e termos de recebimento provisório para serviços faturados nas NF 4502 e 4663, cujas glosas previstas no Simec foram descartadas sem que constassem as devidas justificativas nos correspondentes processos de pagamento; (iii) ter assinado termos de recebimento provisório para serviços não mensuráveis faturados nas NFs 4502 e 4663, que não tinham documentação comprobatória nem memória de cálculo; (iv) ter assinado termos de recebimento provisório depois da assinatura dos termos de recebimento definitivo por outros fiscais para os serviços faturados nas NFs 4661 e 4662; (v) ter assinado memorando solicitando o faturamento dos serviços de sustentação do mês de março de 2017 (NF 4201) , em desacordo com a cláusula décima terceira, subcláusula quarta, do Contrato 76/2015 e com o catálogo de serviços constante no Anexo II do termo de referência, que apresentavam quantitativos superiores no SEI em relação aos quantitativos registrados no Simec/Demandas e artefatos forjados e/ou sem serventia; e (vi) ter permitido a atuação de funcionário da contratada em atividades que não faziam parte do objeto do contrato, em especial atividades de fiscalização, configurando desvio de função.
17.	Em sua defesa, a responsável juntou aos autos amplo acervo de documentos e cópias de mensagens eletrônicas (peça 198) , com o objetivo de justificar as limitações enfrentadas e que teriam prejudicado sua atuação como fiscal do contrato, além de supostamente comprovar ter comunicado aos seus superiores fatos relacionados às irregularidades lhe imputadas.
18.	Após analisar a documentação, a unidade técnica concluiu que as razões de justificativa apresentadas pela fiscal técnica não elidiram as irregularidades imputadas quanto aos itens "i" a "v", descritos anteriormente, e que somente afastaram aquelas relacionadas a suposta permissão para atuação de funcionário da contratada em atividades de fiscalização (item vi) .
19.	Porém, considerou que, com base nos documentos apresentados, Marileide de Araújo enfrentou limitações significativas, as quais prejudicaram sua atuação no caso concreto, e, por não ser possível caracterizar o erro grosseiro, e ao ponderar não ter havido negligência, imprudência ou imperícia por parte da fiscal, propôs afastar a sua responsabilização.
20.	Acompanho as conclusões da Sefti. Restou demonstrado nos autos que a responsável falhou com suas atribuições enquanto fiscal do Contrato 76/2015 ao assinar memorandos e termos de recebimento para serviços que não tinham evidências de terem sido executados.
21.	Porém, em atenção ao artigo 22 do Decreto-Lei 4.657/1942 (Lei de Introdução às Normas do Direito Brasileiro - LINDB) , reconheço que ela enfrentou algumas limitações que condicionaram a sua atuação, como o excesso de atribuições decorrente da quantidade de demandas e ordens de serviços a serem analisadas, a falta de autonomia para exercer suas competências de fiscalização, que, inclusive, a levou a pedir exoneração de suas funções, conforme documentos trazidos aos autos, e falhas no sistema Simec, que dificultavam o cálculo automatizado de glosas (peça 198, p. 17 e p. 25-28) .
22.	A responsável alegou que "era de praxe a empresa Cast entregar as Notas Fiscais diretamente à Coordenadoria de Recursos de TI - CRTI/DTI, unidade responsável pelos documentos administrativos do contrato, sem o conhecimento da fiscalização", gerando divergência entre os valores das notas fiscais e as ordens de serviços para pagamento.
23.	Em sua defesa, juntou cópias de mensagens eletrônicas que demonstram ter alertado diversas vezes o gestor do contrato e seus superiores acerca da prática indevida de o gestor autorizar emissão de notas fiscais sem o conhecimento de fiscais técnicos, contribuindo para as deficiências na fiscalização dos serviços.
24.	Por esses motivos, acompanhando a proposta da unidade técnica, proponho acolher as razões de justificativa apresentadas por Marileide Rocha de Araújo.
IV
25.	Em relação a Júlio César Proença, que atuou como fiscal requisitante substituto do Contrato 76/2015 no período de 19/12/2016 a 3/9/2017, além de exercer o cargo de chefe de Divisão de Apoio à Gestão de Contratos, foram imputadas as seguintes condutas irregulares: (i) assinar termo de recebimento definitivo para os serviços faturados na NF 4032 antes que o termo de recebimento provisório tivesse sido assinado; (ii) assinar o Memorando 51/2017/CGD/DTI e termo de recebimento definitivo para serviços faturados na NF 4032 sem a entrega dos respectivos artefatos comprobatórios pela contratada para as demandas 361493, 361494, 361496, 361497, 361499, 361503 e 36150; e (iii)  assinar os Memorandos 8 e 81/2017/CGD/DTI/DTI e termos de recebimento provisório e definitivo para serviços faturados nas NFs 3841 e 3931, cujos valores aceitos eram maiores do que os constantes das respectivas planilhas de evidências.
26.	Em poucas palavras, o responsável apresentou defesa alegando que seguiu o fluxo de assinatura dos termos de recebimento provisório e definitivo previsto em instrução normativa da Secretaria de Logística e Tecnologia de Informação - SLTI. Acrescentou que, embora tenha assinado memorando, tal atribuição não era de sua competência e, ainda, que sofreu pressão hierárquica e enfrentou problemas de natureza pessoal.
27.	Primeiramente, cabe destacar que, conforme dispõe a IN - SLTI/MP 4/2014, no inciso II do art. 34, e consoante o Contrato 76/2015, na cláusula décima terceira, subcláusulas segunda e terceira, inciso II (peça 3, p. 4) , como fiscal requisitante do contrato, Júlio César Proença assumiu a responsabilidade de avaliar a qualidade dos serviços em conjunto com a fiscal técnica.
28.	A jurisprudência firmada por esta Corte de Contas dispõe que a ausência de designação formal não obsta a responsabilização do agente que tenha praticado atos concernentes à função de fiscal de contrato (v. Acórdão 1231/2004-TCU-Plenário e Acórdão 12489/2019-TCU-Segunda Câmara, ambos do min. Aroldo Cedraz) .
29.	Nesse cenário, ao assinar o termo de recebimento definitivo antes do recebimento provisório, bem como memorando e termo de recebimento definitivo para serviços sem a comprovação de que foram prestados, atribuiu para si a responsabilidade pelos atos de fiscalização dos serviços.
30.	Cabe lembrar que foram os atos realizados enquanto fiscal requisitante do contrato que deram causa ao pagamento por serviços sem evidências de execução, resultando em dano de cerca de R$ 908 mil, referente a valores pagos indevidamente.
31.	Ademais, conforme documentos acostados aos autos, enquanto chefe de divisão de Apoio à Gestão de Contratos na Coordenação-Geral de Desenvolvimento - CGD e superior hierárquico da fiscal técnica do contrato, o responsável foi alertado sobre a prática reiterada de gestor de contrato em autorizar emissão de notas fiscais sem conhecimento de fiscais técnicos e sem entrega de artefatos, e ainda assim permaneceu omisso.
32.	Desse modo, considerando as disposições do artigo 22 da LINDB, proponho rejeitar as razões de justificativa de Júlio César Proença e aplicar-lhe a multa prevista no art. 58, inciso II, da Lei 8.443/1992, no montante de R$ 30.000,00.
V
33.	Quanto a Thiago Tasca Barbosa, que atuou como gestor do Contrato 76/2015 no período de 19/12/2016 a 3/9/2017 e exerceu o cargo de coordenador de Produção de Software, o responsável foi ouvido em audiência em razão das condutas descritas nos subitens 9.3.1.1 a 9.3.1.10 do Acórdão 2015/2019-TCU-Plenário (peça 134, p. 1-2) .
34.	Em síntese, o ex-gestor foi responsável pela assinatura dos termos de recebimento provisório e definitivo para serviços: (i) cujas notas fiscais foram emitidas antes da criação das respectivas demandas e ordens de serviço; (ii) cujas glosas foram descartadas sem que constassem as devidas justificativas; (iii) não mensuráveis e que não tinham documentação comprobatória nem memória de cálculo; (iv) em desacordo com o fluxo previsto na cláusula décima terceira do contrato; (iv) que apresentavam quantitativos superiores no SEI em relação aos registrados no Simec/Demandas e que apresentaram artefatos forjados e/ou sem serventia e cujas planilhas de evidências eram idênticas em termos de tipos de demandas e quantitativos, indicando tratar-se de simulação de serviços; (v) faturados sem a entrega dos respectivos artefatos comprobatórios; e (vi)  cujos valores aceitos eram maiores do que os constantes das respectivas planilhas de evidências. Adicionalmente, também foi responsabilizado por permitir a atuação de funcionário da contratada em atividades que não faziam parte do objeto do referido contrato, em especial atividades de fiscalização, configurando desvio de função.
35.	Em apertada síntese, o responsável, em sua defesa, atribuiu aos fiscais técnico e requisitante a responsabilidade por eventuais erros e alegou que houve falta de tempo e sobrecarga de trabalho, que a sua atribuição como gestor do contrato ao assinar o termo de recebimento provisório era para fins de pagamento, e não de fiscalização, que sofreu pressão para liberar o pagamento com rapidez e que houve falta de governança da Diretoria de Tecnologia da Informação - DTI do MEC. 
36.	Primeiramente, cabe esclarecer que a jurisprudência desta Corte é no sentido de que a alegação de excesso de atribuições do cargo não afasta a omissão do administrador público em relação ao seu dever de atuar com o devido zelo, sendo tal conduta passível da multa prevista no art. 58, inciso II, da Lei 8.443/1992 (Acórdão 2343/2017-TCU-Plenário, rel. Walton Alencar) .
37.	Nesse sentido, a alegação de falta de tempo e sobrecarga de trabalho não justifica a conduta faltosa por parte do gestor do contrato.
38.	Embora tenha argumentado que, como tal, sua assinatura nos termos de recebimento era para fins de pagamento, e não de fiscalização, cabe lembrar que uma das irregularidades lhe imputada foi a de ter assinado sozinho os termos de recebimento provisório relativos aos serviços faturados nas NFs 4201, 4296 e 4663, assumindo responsabilidade que não lhe cabia e atestando indevidamente a entrega de todos os artefatos comprobatórios do serviço pela contratada.
39.	Também não se mostram razoáveis as alegações de que grande parte das irregularidades que lhe foram atribuídas decorreu da responsabilidade dos fiscais técnico e requisitante do contrato, porquanto, além de exercer o cargo de coordenador de Produção de Software, Thiago Tasca Barbosa atuou como gestor do contrato, a quem cabe, dentre outras atividades, coordenar e supervisionar as tarefas dos demais integrantes da equipe de fiscalização.
40.	A esse respeito, merece destaque o fato de que, embora tivesse o dever de saber quais eram os membros integrantes de sua equipe de fiscalização e de fiscalizar os seus atos, foi omisso, a ponto de permitir que funcionário da contratada, estranho à portaria de nomeação da equipe de fiscalização, assinasse o Memorando 140/2017, relativo à NF 4296.
41.	Também cabe esclarecer: embora tenha alegado que a sua assinatura ocorria apenas para fins de pagamento, a equipe de fiscalização verificou que o gestor do contrato foi o único a assinar o TRP das NFs 4201 e 4296 e, no caso da NF 4502, ele o fez quanto ao TRP três dias antes de a fiscal técnica assinar o documento, em uma clara inversão do fluxo de monitoramento dos serviços.
42.	Assinar termos de recebimento sem averiguar se as etapas de conferência e avaliação dos serviços haviam sido concluídas demonstra claramente que o responsável faltou com seu dever de, corretamente, exercer as atribuições de gestor do contrato.
43.	Ademais, Thiago Barbosa autorizou a contratada a emitir notas fiscais sem o conhecimento dos fiscais do contrato, o que afronta, de imediato, o dever legal do gestor de acompanhar a execução do ajuste e garantir meios adequados de liquidação. Vale citar, ainda, que o Guia de Boas Práticas em Contratação de Soluções de TI, do antigo Ministério do Planejamento, exige que a nota fiscal seja emitida somente após a assinatura do termo de recebimento definitivo.
44	No tocante à irregularidade de permitir a atuação de funcionário da contratada em atividades que não faziam parte do objeto do Contrato 76/2015, a ele atribuída, configurando desvio de função, a unidade técnica considerou ter o responsável apresentado argumentos que podem ser aproveitados a seu favor e que elidem tal indício de irregularidade.
45.	Com as devidas vênias, divirjo da proposta da Sefti em relação a esse ponto.
46.	Em sua defesa, o responsável alegou que não tinha conhecimento do fato e que "ao gestor cabia competências gerenciais para monitorar o contrato, não sendo atribuição sua verificar a autoria da materialização das atividades realizadas pela fiscalização técnica" (peça 201, p. 177) .
47.	Porém, conforme dito anteriormente, ao atuar como gestor do contrato, cabia a ele, dentre outras tarefas, supervisionar as atividades da equipe de fiscalização. Por isso, era de se esperar, no mínimo, que conhecesse os membros integrantes da equipe.
48.	Compulsando os autos, verifico que a Portaria 512, de 19 de dezembro de 2016 (peça 5, p. 5) , que o designou como gestor do contrato, também designou Marileide Rocha de Araújo e Vitor Paulos Bellini como fiscais técnicos, retirando Fernando Luiz Araújo dessa atuação, anteriormente designado pela Portaria 379, de 12 de setembro de 2016 (peça 5, p. 1) .
49.	Mesmo assim, em 07/06/2017, o responsável assinou os termos de recebimento provisório e definitivo, após o Memorando 140/2017 ter sido anexado ao processo de pagamento com a assinatura de Fernando Luiz Araújo. 
50.	Desse modo, antes de apor sua assinatura nos termos de recebimento (peça 118, p. 1 e 5-6) , caberia ao responsável ter observado que uma pessoa estranha à portaria de nomeação, que também o tinha designado, assinou o memorando.
51.	Assim, não merece prosperar a alegação de que não possuía conhecimento de que Fernando Araújo não pertencia mais aos quadros do MEC, sendo que ele sequer deveria ter assinado os documentos.
52.	Portanto, cabe rejeitar as razões de justificativa apresentadas por Thiago Tasca Barbosa e, considerando a gravidade da conduta que levou ao pagamento de cerca de R$ 1,5 milhão sem comprovação de execução para os serviços faturados nas NFs 4201, 4296 e 4380, cabe aplicar-lhe a multa prevista no art. 58, inciso II, da Lei 8.443/1992, no valor de R$ 30.000,00.
VI
53.	No que se refere a José Eduardo Mendonça Júnior, coordenador-geral de Desenvolvimento da Diretoria de TI do MEC e fiscal requisitante do Contrato 76/2015, o responsável foi responsabilizado por: (i) assinar os TRDs para serviços cujas notas fiscais (4201 e 4296) foram emitidas antes da criação das respectivas demandas e ordens de serviço; (ii) assinar os TRDs para os serviços faturados nas NFs 4296 e 4380, sem que os respectivos termos de recebimento provisório tivessem sido assinados; e (iii) assinar os TRDs para serviços faturados nas NFs 4201, 4296 e 4380, que apresentavam quantitativos superiores no SEI em relação aos registrados no Simec/Demandas, artefatos forjados e/ou sem serventia e cujas planilhas de evidências eram idênticas em termos de tipos de demandas e quantitativos, indicando tratar-se de simulação de serviços.
54.	Em suma, o responsável alegou que as irregularidades apontadas nos termos de recebimento não eram de sua competência, mas do fiscal técnico, pois como fiscal requisitante, caberia a ele o acompanhamento do ajuste do "ponto de vista funcional".
55.	Cabe esclarecer que, ao contrário do alegado, a avaliação da qualidade dos serviços é competência conjunta dos fiscais técnico e requisitante, e não somente do fiscal técnico, conforme dispõe: i) a IN - SLTI/MP 4/2014, art. 34, inciso II; ii) o Contrato 76/2015, na cláusula décima terceira, subcláusulas segunda e terceira, inciso II (peça 3, p. 4) ; e a Portaria 512/2016, de designação da equipe de fiscalização, em seu art. 5º, inciso III (peça 5, p. 8) .
56.	Nesse sentido, como apontado pela unidade instrutiva, o art. 34 da referida IN estabelece que a assinatura do TRD pelo fiscal requisitante (inciso VIII) pressupõe o cumprimento de duas condicionantes: que o fiscal técnico receba os artefatos comprobatórios e assine o TRP (inciso I) e que os fiscais técnico e requisitante avaliem a qualidade dos serviços prestados (inciso II) .
57.	Porém, o responsável assinou os TRDs em desacordo com o estabelecido na norma, haja vista que os TRPs referentes às NFs 4296 e 4380 somente foram assinados em momento posterior e os artefatos comprobatórios, entregues meses depois do faturamento dos serviços.
58.	Também chama a atenção a análise realizada pela Sefti de que o responsável assinou TRD assumindo que avaliou a qualidade dos serviços que ele mesmo solicitou nos meses de março a maio de 2017, embora os documentos só tenham sido entregues posteriormente e com qualidade incompatível com o exigido.
59.	O fiscal requisitante também foi responsabilizado por permitir a atuação de funcionário da contratada em atividades que não faziam parte do objeto do Contrato 76/2015, em especial atividades de fiscalização contratual, configurando desvio de função.
60.	Em sua defesa, argumentou que a competência para lidar com assuntos relativos à força de trabalho da Diretoria de TI do MEC, ou acompanhar e fiscalizar a execução de contratos de terceirização de serviços, seria da CRTI, e não da CGD.
61.	Porém, merece destaque o fato de que, além de fiscal requisitante do contrato, José Eduardo Mendonça Júnior era a autoridade máxima da CGD e de que o funcionário da empresa Cast, que trabalhava nas atividades de fiscalização do contrato, em desvio de função, atuava na assessoria de sua própria unidade (peça 201, p. 39) .
62.	Embora não haja indícios de que tenha dado razão ao ato irregular, tendo em vista ter sido nomeado como titular da área após a contratação de Fernando Luiz pela Cast, acompanho a conclusão da unidade técnica no sentido de que o responsável foi, no mínimo, omisso ao permitir, considerando suas atribuições como fiscal requisitante, que funcionário da contratada atuasse em sua unidade, inclusive realizando atividades que eram de sua responsabilidade.
63.	Por derradeiro, cabe esclarecer que José Eduardo tomou ciência do Ofício 0409/2019-TCU/Sefti (peça 146) em 17/09/2019 (peça 158) e apresentou resposta, tempestivamente, em 02/10/2019 (peça 177) .
64.	Não obstante, no dia 06/07/2020, o responsável juntou aos autos pedido de prorrogação de prazo (peças 206-207) , para instrução complementar de sua defesa. Justificou que os demais responsáveis nos autos "teceram e realizaram pré-julgamentos acerca do seu desempenho enquanto coordenador-geral de desenvolvimento da diretoria de TI do MEC". 
65.	Por considerar que sua situação foi agravada em face das supostas acusações, solicitou a concessão de prazo de 60 dias para que pudesse obter todos os documentos e/ou informações necessários a sua defesa.
66.	Porém, considero que as provas trazidas e já analisadas pela unidade instrutiva são, por si só, suficientes para responsabilizar o gestor, e, tendo sido elas devidamente submetidas ao contraditório, diante da intempestividade do pedido, cabe indeferir o pleito.
67.	Ante o exposto, considerando que as razões de justificativa apresentadas pelo responsável não elidiram as irregularidades imputadas e que tais fatos resultaram em indícios de pagamentos indevidos de cerca de R$ 1,5 milhão, acompanho a proposta da Sefti de aplicar-lhe a multa prevista no art. 58, inciso II, da Lei 8.443/1992, que arbitro no valor de R$ 60.000,00.
68.	Adicionalmente, em razão da gravidade das infrações, acompanho a proposta da unidade técnica de declarar a inabilitação de José Eduardo Mendonça Júnior para o exercício de cargo ou função da Administração Pública prevista no art. 60 da Lei 8.443/1992, pelo período de 5 anos.
VII
69.	Luiz Carlos da Silva Ramos, que exerceu o cargo de diretor de Tecnologia da Informação do MEC, foi responsabilizado por falhas graves no dever de supervisão e fiscalização do Contrato 76/2015, a concorrerem para a consumação das seguintes irregularidades, identificadas na execução do ajuste: (i) emissão de notas fiscais previamente à criação das demandas que compunham as ordens de serviço; (ii) descarte de glosas sem justificativa prévia; (iii) aceite de serviços não mensuráveis sem comprovação de sua execução e sem as respectivas memórias de cálculo; e (iv) fluxo de emissão dos termos de recebimento provisório e definitivo em desacordo com as condições previstas no contrato.
70.	O responsável alegou, em suma, não ter atuado como gestor e/ou fiscal do contrato - não tendo responsabilidade quanto à sua execução e controle -, não haver indícios de problemas na execução contratual e não ter recebido alerta acerca do nível de consumo do contrato.
71.	Porém, a responsabilidade do gestor está estabelecida no Regimento Interno da DTI/MEC, art. 22, inciso I, que dispõe serem atribuições do diretor de TI: planejar, dirigir, coordenar, orientar, acompanhar e avaliar a execução das atividades das respectivas unidades e dos projetos e programas e exercer outras atribuições que lhes forem cometidas, em sua área de competência.
72.	Em que pese a responsabilização de dirigentes por atos delegados não ser automática, conforme jurisprudência desta Corte, a unidade técnica apontou nos autos amplo conjunto probatório de que havia sérios problemas de governança na área sob sua responsabilidade, que concorreram para as irregularidades apuradas na execução do contrato (peça 193) :
"254.1. nomeação de pessoas que já não faziam parte do quadro de servidores do MEC para a condição de fiscais de contrato; 
254.2. permissão de atuação de funcionário da empresa contratada em atividades de fiscalização e dissimulação de seu vínculo empregatício com a empresa; 
254.3. interferência do Coordenador-Geral de Desenvolvimento para que o fiscal requisitante substituto assinasse termos de recebimento de serviços em seu lugar; e 
254.4. permissão recorrente para que a empresa contratada emitisse notas fiscais sem o conhecimento dos fiscais técnicos e sem a entrega dos artefatos comprobatórios."
73.	Dessa forma, não é razoável concluir que o titular da unidade, seja por negligência, seja por culpa in eligendo, desconhecesse todos os atos irregulares que estavam sob sua supervisão e cujos apontamentos realizados pela equipe de fiscalização, em apenas uma amostra do contrato, levaram a indícios de pagamentos indevidos de cerca de R$ 3,5 milhões.
74.	Ante o exposto, e considerando a gravidade da conduta de Luiz Carlos da Silva Ramos, acompanho a proposta da Sefti de rejeitar as suas razões de justificativa, aplicar-lhe a multa prevista no art. 58, inciso II, da Lei 8.443/1992, no montante de R$ 60.000,00, e inabilitá-lo para o exercício de cargo em comissão ou função de confiança no âmbito da Administração Pública por 5 anos, com fulcro no art. 60 da Lei 8.443/1992.
75.	Adicionalmente, levando em conta que o gestor é um dos responsáveis no processo relativo à prestação de contas do Ministério da Educação do exercício financeiro de 2017 (TC Processo 039.771/2018-0) , cabe ordenar à SecexEducação que avalie eventual repercussão dos fatos tratados na presente representação nas contas ordinárias do ano de 2017 do MEC.
VIII
76.	Antes de finalizar, registro que o subitem 9.2 do Acórdão 2015/2019-TCU-Plenário, de minha relatoria, que determinou ao MEC a imediata instauração de tomada de contas especial referente às irregularidades identificadas no Contrato 76/2018, pode ser considerado atendido, em razão da publicação da Portaria MEC 1.719/2019 (peças 174-175) .
77.	Por último, não posso deixar de parabenizar a Secretaria de Fiscalização da Tecnologia da Informação pela excelência do trabalho produzido.
	Ante o exposto, ao acolher os fundamentos dos pareceres como razões de decidir, com os ajustes nos encaminhamentos sugeridos, voto por que o Colegiado aprove a minuta de acórdão que submeto à sua deliberação.
TCU, Sala das Sessões Ministro Luciano Brandão Alves de Souza, em 29 de julho de 2020.
ANA ARRAES 
Relatora